---
title: "Analyse des effets du COVID-19 sur la mobilité durant les années 2020 et 2021 en Wallonie"
author: "Amazone Pouillard, Hugo De Smet, Richard Dumont, Solène Joris "
format:
  pdf:
    documentclass: report
    toc: true
editor: visual
lang: fr
bibliography: references.bib
link-citations: true
---

<!--# Ce travail doit faire entre 15 et 20 pages.-->

<!--# Un rapport est différent d'un carnet de notes. Il ne s'agit donc pas de faire du copier-coller d'un document vers l'autre. Un rapport de synthèse doit être compréhensible sans devoir lire le carnet de notes. Le rapport de synthèse doit être  rédigé avec un style et une présentation adéquats. -->

## Introduction

Au début de l’année 2020, la Belgique et le reste du monde furent confrontés à une situation sanitaire sans précédent. En Belgique, le pays passa pour la première fois, en temps de paix moderne, par un confinement quasi total des infrastructures non essentielles. Les premières mesures furent annoncées le 12 mars 2020, mais c’est le **18 mars 2020** que le gouvernement décréta un **confinement généralisé**, toutes les activités non essentielles furent fermées, les déplacements limités aux motifs essentiels (achats alimentaires, soins, urgences, ...), et le télétravail rendu prioritaire [@unric_belgique_confinement_2020; @rtbf_confinement_2020].

À l’automne, la deuxième vague pandémique toucha le pays, entraînant le **2 novembre 2020** l’instauration d’un **confinement renforcé**, plus souple que celui du printemps [@rtbf_reconfinement_2020]. Les mesures **restrictives furent maintenues jusqu’au fin-printemps 2021**, avec un allègement progressif selon l’évolution de la situation sanitaire et l’état de vaccination de la population.

## But

<!--% Rédigez le but de ce rapport.-->

Le but de ce travail est de quantifier et de comparer la fréquentation de ces lieux entre jours de semaine et week-ends en Wallonie durant la pandémie de COVID-19 (et plus précisémment de 2020 à 2021), à l’aide d’analyses de séries spatio-temporelles.

## Matériel et méthodes

<!--% Cette section doit comprendre deux parties. La première partie doit expliciter le données employées et la seconde traiter des analyses réalisées et des logiciels employés.-->

### Données employées

Les données analysées proviennent des Google COVID-19 Community Mobility Reports, qui fournissent des indicateurs de l’évolution de la fréquentation de différents types de lieux, dont la Wallonie en Belgique [@google_mobility]. Elles sont accessibles librement sous forme de fichiers CSV et couvrent la période du 15 février 2020 au 15 octobre 2022.

Les variations quotidiennes sont exprimées en pourcentage par rapport à un niveau de référence propre à chaque jour de la semaine. Cette référence correspond à la médiane des valeurs observées entre le 3 janvier et le 6 février 2020 [@google_documentation].

Dans ce travail, nous nous focalisons principalement sur les années 2020 et 2021, à partir du premier confinement ordonné par le gouvernement belge le 18 mars 2020 [@unric_belgique_confinement_2020] afin de suivre les périodes de confinement, de post-confinement ainsi que les perturbations de mobilité directement liées aux restrictions COVID-19. L’année 2022 est utilisée comme point de référence afin d'illustrer une situation progressivement stabilisée post-pandémie.

Parmi les indicateurs disponibles, nous retenons quatre catégories de lieux : commerces et loisirs (retail), parcs (parks), lieux de travail (workplaces) et épiceries/pharmacies (grocery & pharmacy). Pour étudier les différences de comportements, les séries ont été séparées en sous-ensembles mettant en évidence les week-ends (samedi–dimanche) et les jours de semaine (lundi–vendredi). Celles-ci ont été annotées en fonction des périodes de vacances scolaires en Fédération Wallonie-Bruxelles (carnaval, Pâques, été, Toussaint, hiver), celles-ci variant bien évidemment selon les années.

### Analyses réalisées et logiciels employés

L’ensemble des analyses a été réalisé dans la SciViews Box 2025 sur la plateforme Saturn Cloud, à l’aide du logiciel R et de l’environnement SciViews::R. Les séries temporelles ont été manipulées et étudiées à l’aide notamment du package pastecs (r packageVersion("pastecs")), ainsi que des fonctions de base de R pour les objets ts.

Pour chaque catégorie de lieu, les pourcentages de variation ont été convertis en séries temporelles journalières (ts, fréquence = 365, début = 15 février 2020). Pour chacune des quatre variables, nous avons successivement réalisé une exploration des séries brutes en indiquant les confinements et les périodes de vacances scolaires, une analyse de la saisonnalité hebdomadaire par décomposition des séries, ainsi qu’une analyse spectrale afin d’identifier les fréquences dominantes.

Les séries journalières ont ensuite été agrégées à l’échelle hebdomadaire (52 semaines) afin de lisser les fluctuations quotidiennes et de mettre en évidence les tendances à long terme tout en distinguant les dynamiques de semaine, de week-end et de la série complète. Enfin, l’extraction du cycle annuel, complétée par une analyse de la tendance locale et, optionnellement selon la variable analysée, des statistiques glissantes, a permis de caractériser l’évolution de la saisonnalité annuelle et des variations à long terme sur l’ensemble de la période étudiée.

Ces analyses ont été appliquées de la même manière aux catégories commerces et loisirs, parcs, lieux de travail et épiceries/pharmacies afin de comparer pour chacun d’eux l’évolution de la mobilité entre jours de semaine et week-ends.

## Résultats

<!--% Présentez les analyses les plus pertinents que vous avez sélectionnés. Structurez la section en partie avec des titres explicites de niveau trois.-->

### Chargement des jeux de données

```{r}
# Importation 
SciViews::R("ts")
mobility  <- read("data/mobility_wallonia.rds")
```

```{r}
# Remomer les colonnes
mobil <- mobility %>%
  rename(
    retail = retail_and_recreation_percent_change_from_baseline,
    grocery = grocery_and_pharmacy_percent_change_from_baseline,
    parks = parks_percent_change_from_baseline,
    transir = transit_stations_percent_change_from_baseline,
    workplaces = workplaces_percent_change_from_baseline,
    residential = residential_percent_change_from_baseline)
```

**Création de la série sans les weekends**

```{r}
# Copie du data.frame source
mobil_nwe <- mobil

# S'assurer que la colonne date est de type Date
mobil_nwe$date <- as.Date(mobil_nwe$date)

# Jour de la semaine (1 = lundi, ..., 7 = dimanche)
mobil_nwe$wday <- as.integer(format(mobil_nwe$date, "%u"))

# Colonnes numériques à nettoyer
numeric_cols <- names(mobil_nwe)[vapply(mobil_nwe, is.numeric, logical(1))]
numeric_cols <- setdiff(numeric_cols, "wday")
numeric_cols <- setdiff(numeric_cols, "date")

# Remplacement des valeurs des week-ends par NA
mobil_nwe[mobil_nwe$wday %in% c(6, 7), numeric_cols] <- NA

```

**Création de la série sans la semaine**

```{r}
# Copie du data.frame source
mobil_nw <- mobil

# S'assurer que la colonne date est de type Date
mobil_nw$date <- as.Date(mobil_nw$date)

# Jour de la semaine (1 = lundi, ..., 7 = dimanche)
mobil_nw$wday <- as.integer(format(mobil_nw$date, "%u"))

# Colonnes numériques à nettoyer
numeric_cols <- names(mobil_nw)[vapply(mobil_nw, is.numeric, logical(1))]
numeric_cols <- setdiff(numeric_cols, "wday")
numeric_cols <- setdiff(numeric_cols, "date")

# Remplacement des valeurs des week par NA
mobil_nw[mobil_nw$wday %in% c(1:5), numeric_cols] <- NA
```

**Définition des périodes de vacances**

```{r}
# Périodes des vacances pour Wallonie (2020‑2022) (@VacancesScolaires)

vacances_hiver <- data.frame(
  start = as.Date(c("2020-12-21", "2021-12-27")),
  end   = as.Date(c("2021-01-01", "2022-01-09"))
)

vacances_ete <- data.frame(
  start = as.Date(c("2020-07-01", "2021-07-01", "2022-07-01")),
  end   = as.Date(c("2020-08-31", "2021-08-31", "2022-08-31"))
)

vacances_paques <- data.frame(
  start = as.Date(c("2020-04-06","2021-04-05", "2022-04-04")),
  end   = as.Date(c("2020-04-19","2021-04-16", "2022-04-15"))
)

vacances_carnaval <- data.frame(
  start = as.Date(c("2020-02-24","2021-02-15", "2022-02-28")),
  end   = as.Date(c("2020-03-01","2021-02-19", "2022-03-04"))
)

vacances_toussaint <- data.frame(
  start = as.Date(c("2020-11-02", "2021-11-01")),
  end   = as.Date(c("2020-11-06", "2021-11-05"))
)

```

### Évolution de la mobilité dans les commerces et loisirs

Cette section reprend l'analyse de l'influence du COVID-19, notamment des deux confinements ainsi que celle des vacances scolaires sur les commecres tels que les restaurants, les cafés, les parcs à thèmes, les musées, les bibliothèques et les cinémas.

#### Analyse générale de la série

```{r}
# Conversion en ts de mobil
mobil_ts2 <- ts(mobil$retail, start = c(2020, 46), frequency = 365)

# Aggrégation par moyenne des valeurs par semaine
retail_ts2_ag <- aggregate(mobil_ts2, 52, FUN = collapse::fmean, ts.eps = 1/52)


plot(retail_ts2_ag, 
     main = "Série journalière aggrégée des commerces et loisirs", xlab = "Temps [année]",
     ylab = "% par rapport à la référence", ylim = c(-90, 140))

# Ajouter une ligne verticale pour le 18 mars 2020
x_conf1 <- 2020 + as.numeric(as.Date("2020-03-18") - as.Date("2020-01-01"))/365
x_conf2 <- 2020 + as.numeric(as.Date("2020-11-02") - as.Date("2020-01-01"))/365
abline(v = x_conf1, col = "red", lwd = 1, lty = 2)
abline(v = x_conf2, col = "blue", lwd = 1, lty = 2)

draw_vacances <- function(vacances, col){
  for(i in seq_len(nrow(vacances))){
    x_start <- 2020 + as.numeric(vacances$start[i] - as.Date("2020-01-01"))/365
    x_end   <- 2020 + as.numeric(vacances$end[i]   - as.Date("2020-01-01"))/365

    rect(
      xleft   = x_start,
      xright  = x_end,
      ybottom = par("usr")[3],
      ytop    = par("usr")[4],
      col     = col,
      border  = NA
    )
  }
}

# Ajouter un encadrement pour les vacances
draw_vacances(vacances_hiver,     rgb(0.4,0.6,0.9,0.5))
draw_vacances(vacances_carnaval,  rgb(0.4,0.8,0.4,0.3))
draw_vacances(vacances_paques,    rgb(1,0.5,0.5,0.5))
draw_vacances(vacances_ete,       rgb(1,0.7,0.3,0.5))
draw_vacances(vacances_toussaint, rgb(0.7,0.4,0.8,0.5))

#legend
legend("topright", 
       legend = c("Confinement du 18 mars 2020",
         "Confinement du 02 novembre 2020",
                  "Vacances hiver", 
                  "Vacances carnaval", 
                  "Vacances Pâques", 
                  "Vacances été", 
                  "Vacances Toussaint"),
       col = c("red", "blue",
                 rgb(0.4,0.6,0.9,0.5),
               rgb(0.4,0.8,0.5,0.5),
               rgb(1,0.5,0.5,0.5),
               rgb(1,0.7,0.3,0.5),
               rgb(0.7,0.4,0.8,0.5)),
       lty = c(2,2, NA, NA, NA, NA, NA),
       pch = c(NA,NA, 15, 15, 15, 15, 15),
       pt.cex = 1.2,
       cex = 0.5,
       bty = "o",
       bg = "white")
```

**Influence du premier confinement :** La fermeture complète des commerces et loisirs entraîne une chute brutale de la fréquentation, proche de −80 %. Le maintien de ces mesures explique le plateau observé et l’absence d’effet des vacances de Pâques.

**Influence post premier confinement :**Lors du déconfinement, l’activité reprend progressivement mais reste inférieure au niveau initial en raison des mesures sanitaires (masque, distanciation). Une hausse est néanmoins observée durant l’été 2020.

**Influence du deuxième confinement :** Les fermetures sont partielles et les mesures plus souples (événements en plein air, click&collect), ce qui limite l’impact sur la fréquentation, avec une baisse plus modérée d’environ −40 %.

**Influence post deuxième confinement :** 
La fréquentation demeure inférieure à 0 % jusqu’à fin 2021 en raison de mesures sanitaires fluctuantes. La réouverture progressive fin 2021–début 2022 fait repasser la fréquentation au-dessus de 0 %, avec une influence à nouveau positive des vacances scolaires. Fin 2022, la situation se stabilise à un niveau proche, voire supérieur à la normale (+30 %), probablement lié à un effet de rattrapage.


#### Analyse de la différence de fréquentation entre la semaine et les weekends

À priori, la population dispose de plus de temps libre les weekends. Ce temps, sert souvent à profiter avec ses proches dans les différents commerces et loisirs. C'est ce que nous allons vérifier ici.

```{r}

# Premier graphique : série originale
plot(mobil_ts2, ylim = c(-95, 200),
     xlab = "Temps [année]", 
     ylab = "% par rapport à la référence", 
     main = "Superposition de séries agrégées pour les commerces et loisirs", col = rgb(0, 0, 0, alpha = 0.1))

# Ajouter une ligne verticale pour le 18 mars 2020
abline(v = x_conf1, col = "red", lwd = 1, lty = 2)
abline(v = x_conf2, col = "blue", lwd = 1, lty = 2)

draw_vacances <- function(vacances, col){
  for(i in seq_len(nrow(vacances))){
    x_start <- 2020 + as.numeric(vacances$start[i] - as.Date("2020-01-01"))/365
    x_end   <- 2020 + as.numeric(vacances$end[i]   - as.Date("2020-01-01"))/365

    rect(
      xleft   = x_start,
      xright  = x_end,
      ybottom = par("usr")[3],
      ytop    = par("usr")[4],
      col     = col,
      border  = NA
    )
  }
}

# Ajouter un encadrement pour les vacances
draw_vacances(vacances_hiver,     rgb(0.4,0.6,0.9,0.5))
draw_vacances(vacances_carnaval,  rgb(0.4,0.8,0.4,0.3))
draw_vacances(vacances_paques,    rgb(1,0.5,0.5,0.5))
draw_vacances(vacances_ete,       rgb(1,0.7,0.3,0.5))
draw_vacances(vacances_toussaint, rgb(0.7,0.4,0.8,0.5))

#legend
legend("topright", 
       legend = c("Confinement du 18 mars 2020",
         "Confinement du 02 novembre 2020",
                  "Vacances hiver", 
                  "Vacances carnaval", 
                  "Vacances Pâques", 
                  "Vacances été", 
                  "Vacances Toussaint"),
       col = c("red", "blue",
                 rgb(0.4,0.6,0.9,0.5),
               rgb(0.4,0.8,0.5,0.5),
               rgb(1,0.5,0.5,0.5),
               rgb(1,0.7,0.3,0.5),
               rgb(0.7,0.4,0.8,0.5)),
       lty = c(2,2, NA, NA, NA, NA, NA),
       pch = c(NA,NA, 15, 15, 15, 15, 15),
       pt.cex = 1.2,
       cex = 0.5,
       bty = "o",
       bg = "white")

# Optionnel : ajouter une légende
legend("topleft", 
       c("Série originale","Série journalière aggrégée (weeks + week-ends", "Série journalière aggrégée sans les week-ends", "Série journalière aggrégée sans les semaines"), 
       col = c("grey", "green", "red", "blue"), 
  lty=1, , cex=0.5, bg = "white")


#calcul de la courbe aggrégée sans les semaines 
retail_nw_ts2 <- ts(mobil_nw$retail,start = c(2020, 46),frequency = 365)
retail_nw_ts2  <- aggregate(retail_nw_ts2, 52, FUN = collapse::fmean, ts.eps = 1/52)

#calcul de la courbe aggrégée sans les weekends
retail_nwe_ts2 <- ts(mobil_nwe$retail,start = c(2020, 46),frequency = 365)

retail_nwe_ts2 <- aggregate(retail_nwe_ts2, 52, FUN = collapse::fmean, ts.eps = 1/52)

# calcul de la courbe agrégée semaines et weekends
retail_ts2_ag <- aggregate(mobil_ts2, 52, FUN = collapse::fmean, ts.eps = 1/52)

# Premier graphique : série originale
plot(mobil_ts2, ylim = c(-95, 200),xlab = "Temps [année]", ylab = "% par rapport à la référence",main = "Superposition de séries agrégées pour les commerces et loisirs", col = rgb(0, 0, 0, alpha = 0.1))

# Ajouter les lignes
lines(retail_nwe_ts2, col = "red")
lines(retail_nw_ts2, col = "blue")
lines(retail_ts2_ag, col = "green") 

# Ajouter une ligne verticale pour le 18 mars 2020
abline(v = x_conf1, col = "red", lwd = 1, lty = 2)
abline(v = x_conf2, col = "blue", lwd = 1, lty = 2)

#crée fonction vacances
draw_vacances <- function(vacances, col){
for(i in seq_len(nrow(vacances))){
x_start <- 2020 + as.numeric(vacances$start[i] - as.Date("2020-01-01"))/365
x_end<- 2020 + as.numeric(vacances$end[i]- as.Date("2020-01-01"))/365
rect(xleft= x_start,xright  = x_end,ybottom = par("usr")[3],ytop= par("usr")[4],col= col,border  = NA)}}
# Convertir la date en position sur l'axe x (fraction de l'année)
abline(v = x_conf1, col = "red", lwd = 1, lty = 2)
abline(v = x_conf2, col = "blue", lwd = 1, lty = 2)
# Ajouter un encadrement pour les vacances
draw_vacances(vacances_hiver,     rgb(0.4,0.6,0.9,0.5))
draw_vacances(vacances_carnaval,  rgb(0.4,0.8,0.4,0.3))
draw_vacances(vacances_paques,    rgb(1,0.5,0.5,0.5))
draw_vacances(vacances_ete,       rgb(1,0.7,0.3,0.5))
draw_vacances(vacances_toussaint, rgb(0.7,0.4,0.8,0.5))
#legend
legend("topright", legend = c("Confinement du 18 mars 2020","Confinement du 02 novembre 2020","Vacances hiver", "Vacances carnaval", "Vacances Pâques", "Vacances été", "Vacances Toussaint"),col = c("red", "blue", rgb(0.4,0.6,0.9,0.5),rgb(0.4,0.8,0.5,0.5),rgb(1,0.5,0.5,0.5),rgb(1,0.7,0.3,0.5),rgb(0.7,0.4,0.8,0.5)),lty = c(2,2, NA, NA, NA, NA, NA),pch = c(NA,NA, 15, 15, 15, 15, 15),pt.cex = 1.2,cex = 0.5,bty = "o",bg = "white")
legend("topleft", 
       c("Série originale","Série journalière aggrégée (weeks + week-ends", "Série journalière aggrégée sans les week-ends", "Série journalière aggrégée sans les semaines"), col = c("grey", "green", "red", "blue"), lty=1, , cex=0.5, bg = "white")
```

Ici, l'influence du COVID-19 sur ce secteur est nette.

Le premier confinement, avec la fermeture totale des commerces et loisirs, fait chuter de plus de 80% les fréquentations. Au déconfinement, les mesures en vigueurs tel que le COVID pass et les distanciations sociales limitent encore ce secteur. Le hausse du chomage technique et du télétravail influence également les habitudes quotidiennes de la population. En effet, contrairement à ce que nous pourrions penser, les fréquentations dans les commerces et loisirs sont plus hautes la semaine que les weekends pendant toute la période entre les deux confinements et même après ceux-ci. Cependant, à partir de l'été 2020, les vacances recommenecent à influencer positivement ce secteur.

Aux alentours de juillet 2021, lorsque la situation redevient plus ou moins à la normale, on observe un retour d'une plus grande fréquentation les weekends plutôt que la semaine.

De manière générale, on peut voir que l'affluence en jours de semaine reste beaucoup plus stable que celle des weekends montrant que le COVID-19 impacte principalement cette dernière. En regardant d'un peu plus près les weekends, un pic de décroissante fortement prononcé apparait au début de 2022. Cette chute brutale mais courte est probablement due à la vague Omicron, une vague de recontamination intense qui est apparue après les fêtes de fin d'année. Même si aucun confinement stricte n'a été appliqué, cette hausse de contamination a provoqué plusieurs restrictions sanitaires ainsi qu'une prudence accrue au sein de la population. Vers la moitié de l'année 2022, le retour à la normale de la vie quotidienne donne à la population l'occasion de rattraper le temps perdu pendant cette période difficile, se reflétant par une forte affluence dans les commerces et loisirs les weekends.

L’influence du COVID-19 sur ce secteur est très marquée. Le premier confinement, avec la fermeture totale des commerces et loisirs, entraîne une chute de fréquentation supérieure à 80 %. Lors du déconfinement, les mesures sanitaires (COVID pass, distanciation), ainsi que l’augmentation du chômage technique et du télétravail, continuent de limiter l’activité. Contrairement aux attentes, la fréquentation est alors plus élevée en semaine que le week-end entre les deux confinements, tendance qui persiste quelque temps après. À partir de l’été 2020, les vacances scolaires recommencent toutefois à avoir un effet positif. Vers juillet 2021, avec un retour progressif à une situation plus normale, la fréquentation du week-end redevient supérieure à celle de la semaine. Globalement, l’affluence en semaine reste plus stable, indiquant que l’impact du COVID-19 touche principalement les week-ends. Début 2022, une chute brutale mais brève est observée le week-end, probablement liée à la vague Omicron. À partir de la mi-2022, un effet de rattrapage se traduit par une forte affluence des commerces et loisirs le week-end.

L’influence du COVID-19 sur ce secteur est très marquée. Le premier confinement, avec la fermeture totale des commerces et loisirs, entraîne une chute de fréquentation supérieure à 80 %. Lors du déconfinement, les mesures sanitaires (COVID pass, distanciation), ainsi que l’augmentation du chômage technique et du télétravail, continuent de limiter l’activité. Contrairement aux attentes, la fréquentation est alors plus élevée en semaine que le week-end entre les deux confinements, tendance qui persiste quelque temps après. À partir de l’été 2020, les vacances scolaires recommencent toutefois à avoir un effet positif. Vers juillet 2021, avec un retour progressif à une situation plus normale, la fréquentation du week-end redevient supérieure à celle de la semaine. Globalement, l’affluence en semaine reste plus stable, indiquant que l’impact du COVID-19 touche principalement les week-ends. Début 2022, une chute brutale mais brève est observée le week-end, probablement liée à la vague Omicron. À partir de la mi-2022, un effet de rattrapage se traduit par une forte affluence des commerces et loisirs le week-end.


#### Analyse du cycle hebdomadaire

À travers cette analyse, nous essayons de mettre en évidence à quel point les weekends influence les fréquentations dans ce secteur et essayant de déterminer si nous avons bel et bien un cycle hebdomadaire.

```{r}
# convertir en série temporelle journalière
retail_ts2_daily <- ts(mobil_ts2, frequency = 7)


decomp_retail <- tsd(retail_ts2_daily, s.window = 7, trend = TRUE, t.window = 7)

plot(decomp_retail, col = 1:4)

cycle_hebdo_retail <- extract(decomp_retail, components = "seasonal")

spectrum(cycle_hebdo_retail, spans = c(5, 7), col = "aquamarine3")
abline(v = 1:3, col = "grey90")
abline(h = c(1e-5, 1e-3, 1e-1, 1e+1), col = "grey80")
```

**Analyse du cycle hebdomadaire :** L’analyse spectrale confirme un cycle hebdomadaire asymétrique, avec des fréquences significatives à 1, 2 et 3. La fréquence 1 correspond au cycle hebdomadaire classique. La fréquence 2 (+- 3,5 jours) indique un cycle non lisse, avec une hausse rapide le samedi et une chute marquée le dimanche soir. La fréquence 3 (+- 2,3 jours) révèle des variations intra-hebdomadaires plus fines, notamment une hausse de fréquentation le mercredi après-midi.

**Analyse de la tendance :** Même après extraction du cycle hebdomadaire, la tendance présente de fortes variations. Les principales chutes correspondent au premier confinement, au deuxième confinement, puis à la vague Omicron début 2022. En dehors de ces périodes, les fluctuations restent marquées, traduisant la forte sensibilité du secteur des commerces et loisirs aux mesures sanitaires, fréquemment restreint lors des vagues de contamination.

**Analyse des résidus :** Les résidus demeurent bruités et reflètent des variations ponctuelles et aléatoires liées à des facteurs tels que la météo, les événements personnels ou d’autres occasions exceptionnelles.

#### Analyse du cycle annuel

À travers cette analyse, nous avons essayé de mettre en évidence si le cycle annuel influençait les fréquentations dans ce secteur

```{r}
retail_tsd_weekly <- tsd(retail_ts2_ag, s.window = 52, 
  trend = TRUE, t.window = 13)
plot(retail_tsd_weekly, col = 1:4)

cycle_annuel_retail <- extract(retail_tsd_weekly, components = "seasonal")

spectrum(cycle_annuel_retail, spans = c(3,5))
abline(v = seq(0, 100, by = 1), col = "grey90")
```

**Analyse du cycle saisonnier :** L’analyse spectrale confirme la présence d’un cycle annuel (fréquence 1), mais la significativité des fréquences 2 et 3 révèle des variations interannuelles plus fines. Le cycle annuel n’est donc ni régulier ni symétrique. La fréquence 2 met en évidence une activité plus élevée en été, liée aux vacances scolaires et au beau temps, et plus faible en automne–hiver. La fréquence 3 suggère un cycle d’environ quatre mois, souvent associé à des périodes de vacances scolaires influençant la fréquentation.

**Analyse de la tendance :** La tendance montre une reprise progressive des activités après le premier confinement, marquée par de fortes fluctuations dues aux vagues de contamination et aux mesures sanitaires variables. À long terme, l’activité retrouve un rythme proche de la normale, voire supérieur, traduisant un possible effet de rattrapage.

**Analyse des résidus :** Les résidus restent bruités et reflètent des variations ponctuelles et aléatoires liées notamment à la météo, aux événements personnels ou à d’autres occasions exceptionnelles.

### Évolution de la mobilité dans les parcs et espaces publics

Cette section reprend l'analyse de l'influence du COVID-19, notamment des deux confinements ainsi que celle des vacances scolaires sur les parcs nationaux, les plages publiques, les marinas, les parcs canins, les places et les jardins publics.

#### Analyse générale de la série

```{r}
# Conversion en ts de mobil
parks_ts <- ts(mobil$parks, start = c(2020, 46), frequency = 365)

# Aggrégation par moyenne des valeurs par semaine
parks_ts_agg <- aggregate(parks_ts, 52, FUN = collapse::fmean, ts.eps = 1/52)


plot(parks_ts_agg, 
     main = "Série journalière aggrégée des parcs 
  et jardins publics", xlab = "Temps [année]",
     ylab = "% par rapport à la référence", ylim = c(-80,400))

# Ajouter une ligne verticale pour le 18 mars 2020
abline(v = x_conf1, col = "red", lwd = 1, lty = 2)
abline(v = x_conf2, col = "blue", lwd = 1, lty = 2)

draw_vacances <- function(vacances, col){
  for(i in seq_len(nrow(vacances))){
    x_start <- 2020 + as.numeric(vacances$start[i] - as.Date("2020-01-01"))/365
    x_end   <- 2020 + as.numeric(vacances$end[i]   - as.Date("2020-01-01"))/365

    rect(
      xleft   = x_start,
      xright  = x_end,
      ybottom = par("usr")[3],
      ytop    = par("usr")[4],
      col     = col,
      border  = NA
    )
  }
}

# Ajouter un encadrement pour les vacances
draw_vacances(vacances_hiver,     rgb(0.4,0.6,0.9,0.5))
draw_vacances(vacances_carnaval,  rgb(0.4,0.8,0.4,0.3))
draw_vacances(vacances_paques,    rgb(1,0.5,0.5,0.5))
draw_vacances(vacances_ete,       rgb(1,0.7,0.3,0.5))
draw_vacances(vacances_toussaint, rgb(0.7,0.4,0.8,0.5))

#legend
legend("topright", 
       legend = c("Confinement du 18 mars 2020",
         "Confinement du 02 novembre 2020",
                  "Vacances hiver", 
                  "Vacances carnaval", 
                  "Vacances Pâques", 
                  "Vacances été", 
                  "Vacances Toussaint"),
       col = c("red", "blue",
                 rgb(0.4,0.6,0.9,0.5),
               rgb(0.4,0.8,0.5,0.5),
               rgb(1,0.5,0.5,0.5),
               rgb(1,0.7,0.3,0.5),
               rgb(0.7,0.4,0.8,0.5)),
       lty = c(2,2, NA, NA, NA, NA, NA),
       pch = c(NA,NA, 15, 15, 15, 15, 15),
       pt.cex = 1.2,
       cex = 0.6,
       bty = "o",
       bg = "white")
```

**L'influence de la saisonnalité sur l'affluence dans les parcs :** . L’affluence dans les parcs varie fortement selon les saisons : elle est minimale en hiver, augmente progressivement avec le réchauffement des températures, atteint un maximum en été, puis diminue à l’automne.

**L'influence des vacances scolaires sur l'affluence dans les parcs :** Les périodes de vacances scolaires sont généralement associées à une fréquentation plus élevée, les enfants et parents disposant de plus de temps libre. Toutefois, les vacances d’automne et d’hiver ont un impact limité en raison de conditions météorologiques moins favorables.

**L'influence du COVID-19 sur l'affluence dans les parcs :** . Le premier confinement entraîne une chute brutale de la fréquentation dès mars 2020, liée aux restrictions strictes de déplacement et à la fermeture de nombreux espaces publics. Le déconfinement, combiné aux beaux jours et à l’envie de sortir après une longue période d’isolement, provoque une hausse rapide de l’affluence, malgré le maintien de certaines mesures sanitaires. Le deuxième confinement, plus souple et laissant la plupart des espaces extérieurs ouverts, a un impact plus modéré. Par la suite, une légère augmentation de la fréquentation est observée, traduisant le retour progressif à une plus grande liberté de déplacement.

#### Analyse de la différence de fréquentation entre la semaine et les weekends

Ayant remarqués que les vacances scolaires influençaient l'affluence dans les parcs, nous avons voulu mettre en évidence la différence de fréquentation entre la semaine et les weekends.

```{r}
# calcul de la courbe aggrégée semaine et weekends
parks_ts_agg <- aggregate(parks_ts, 52, FUN = collapse::fmean, ts.eps = 1/52)

#calcul de la courbe aggrégée de la semaine uniquement
parks_nwe_ts <- ts(mobil_nwe$parks,start = c(2020, 46),frequency = 365)
parks_nwe_agg <- aggregate(parks_nwe_ts, 52, FUN = collapse::fmean, ts.eps = 1/52)

# calcul de la courbe aggrégée des weekends uniquement
parks_nw_ts <- ts(mobil_nw$parks,start = c(2020, 46),frequency = 365)
parks_nw_agg<- aggregate(parks_nw_ts, 52, FUN = collapse::fmean, ts.eps = 1/52)

# Premier graphique : série originale
plot(parks_ts, 
  ylim = c(-95, 450),
     xlab = "Temps [année]", 
     ylab = "% par rapport à la référence", 
     main = "Superposition des series aggrégées des parcs
  et jardins publics", col = rgb(0, 0, 0, alpha = 0.1))

# Ajouter la deuxième série : week-ends supprimés
lines(parks_nwe_agg, col = "red")
lines(parks_nw_agg, col = "blue")
lines(parks_ts_agg, col = rgb(0, 1, 0, 0.5))

# Ajouter une ligne verticale pour le 18 mars 2020
abline(v = x_conf1, col = "red", lwd = 1, lty = 2)
abline(v = x_conf2, col = "blue", lwd = 1, lty = 2)

draw_vacances <- function(vacances, col){
  for(i in seq_len(nrow(vacances))){
    x_start <- 2020 + as.numeric(vacances$start[i] - as.Date("2020-01-01"))/365
    x_end   <- 2020 + as.numeric(vacances$end[i]   - as.Date("2020-01-01"))/365

    rect(
      xleft   = x_start,
      xright  = x_end,
      ybottom = par("usr")[3],
      ytop    = par("usr")[4],
      col     = col,
      border  = NA
    )
  }
}

# Ajouter un encadrement pour les vacances
draw_vacances(vacances_hiver,     rgb(0.4,0.6,0.9,0.5))
draw_vacances(vacances_carnaval,  rgb(0.4,0.8,0.4,0.3))
draw_vacances(vacances_paques,    rgb(1,0.5,0.5,0.5))
draw_vacances(vacances_ete,       rgb(1,0.7,0.3,0.5))
draw_vacances(vacances_toussaint, rgb(0.7,0.4,0.8,0.5))

#legend
legend("topright", 
       legend = c("Confinement du 18 mars 2020", 
                  "Vacances hiver", 
                  "Vacances carnaval", 
                  "Vacances Pâques", 
                  "Vacances été", 
                  "Vacances Toussaint"),
       col = c("red", 
                 rgb(0.4,0.6,0.9,0.5),
               rgb(0.4,0.8,0.5,0.5),
               rgb(1,0.5,0.5,0.5),
               rgb(1,0.7,0.3,0.5),
               rgb(0.7,0.4,0.8,0.5)),
       lty = c(2, NA, NA, NA, NA, NA),
  pch = c(NA, 15, 15, 15, 15, 15),
  pt.cex = 1.2,cex = 0.5,bty = "o",bg = "white")

# Optionnel : ajouter une légende
legend("topleft", legend = c("Série originale","Série originale aggrégée ", "Série journalière aggrégée sans les week-ends ", "Série journalière aggrégée avec seulement les week-ends" ), col = c("gray", rgb(0, 1, 0, 0.5), "red", "blue"), lty=1, cex=0.5, bg = "white")
```

De manière générale, les parcs sont plus fréquentés le week-end que la semaine, en lien avec le temps libre de la population. La saisonnalité et les vacances scolaires influencent également la fréquentation.

Lors du premier confinement, la fermeture des parcs entraîne une affluence minimale, rendant toute différence entre semaine et week-end difficile à observer. Au déconfinement, le télétravail, le chômage technique et les modifications des rythmes de travail atténuent la distinction entre ces périodes.

Le deuxième confinement a peu d’impact sur la fréquentation des parcs. En revanche, après celui-ci, une hausse de fréquentation le week-end apparaît progressivement. Avec le retour au travail et à une organisation plus classique, l’écart entre semaine et week-end se creuse, traduisant un retour à des comportements de fréquentation plus habituels.

#### Analyse du cycle hebdomadaire

La différence d'affluence entre la semaine et les weekends doit probablement impliquer qu'il y ait un cycle hebdomadaire, c'est ce que nous allons vérifier ici.

```{r}
# convertir en série temporelle journalière
parks_ts_daily <- ts(parks_ts, frequency = 7)
# il y a deux valeurs manquantes en position 158 et 186 à compléter si on veut travaillers sur la série complète et non aggréger 
# on prend les 3 valeurs en amont et en aval de la valeur manquantes
parks_ts_daily[158] <- 188  #(188+242+205+180+188+130)/6
parks_ts_daily[186] <- 142  # (164+168+135+128+137+120)/6


decomp_parks <- tsd(parks_ts_daily, s.window = 7, trend = TRUE, t.window = 7)


plot(decomp_parks, col = 1:4)

cycle_hebdo_parks<- extract(decomp_parks, components = "seasonal")

spectrum(cycle_hebdo_parks, spans = c(5, 7), col = "aquamarine3")
abline(v = seq(0, 200, by = 1), col = "grey90")
abline(h = seq(0, 10000, by = 250), col = "grey80")


```

Les effets du COVID-19 sur la fréquentation des parcs sont globalement similaires à ceux décrits précédemment. L’analyse spectrale confirme la présence d’un cycle hebdomadaire asymétrique, avec des fréquences significatives à 1, 2 et 3.

La fréquence 1 correspond au cycle hebdomadaire classique. La fréquence 2 (+- 3,5 jours) met en évidence un cycle non lisse, caractérisé par une hausse rapide de la fréquentation le samedi et une forte baisse le dimanche soir. La fréquence 3 (+- 2,3 jours) révèle des variations intra-hebdomadaires plus fines, notamment une augmentation de l’affluence le mercredi après-midi.

#### Analyse du cycle annuel

De part nos différentes analyses, il est évident qu'un cycle annuel est présent ici. Nous allons malgré tout faire une analyse spectrale pour le vérifier. Dans cette partie, nous allons principalement extraire ce cycle annuel pour voir s'il est réellement le seul à influencer nos données.

```{r}
parks_tsd_weekly <- tsd(parks_ts_agg, s.window = 52, 
  trend = TRUE, t.window = 13)
plot(parks_tsd_weekly, col = 1:4)

cycle_annuel_parks <- extract(parks_tsd_weekly, components = "seasonal")

spectrum(cycle_annuel_parks, spans = c(3,5))
abline(v = seq(0, 100, by = 1), col = "grey90")

```

**Analyse du cycle saisonnier :** L’analyse spectrale confirme la présence d’un cycle annuel (fréquence 1). La significativité de la fréquence 2 révèle des variations interannuelles plus fines, montrant que le cycle n’est ni régulier ni symétrique, avec une activité plus élevée en été et plus faible en automne–hiver.

**Analyse de la tendance :** Après extraction du cycle saisonnier, la tendance met en évidence une chute brutale début 2020 liée au premier confinement, suivie d’une reprise progressive mais non stable. Contrairement aux attentes, la tendance n’est pas plane, traduisant un impact durable du COVID-19. La forte croissance au déconfinement reflète le besoin de profiter des espaces extérieurs, puis une alternance de phases de hausse et de baisse persiste en lien avec l’évolution des mesures sanitaires, du télétravail et de la situation épidémiologique.

**Analyse des résidus :** Les résidus restent très bruités, indiquant une part importante de variabilité aléatoire liée notamment à la météo, aux jours fériés et à l’actualité.

### Évolution de la mobilité dans les commerces alimentaires et pharmacies

#### Série journalière agrégée (avec jours fériés mis en évidence)

```{r}
grocery_ts <- ts(mobil$grocery, start = c(2020, 46), frequency = 365)
grocery_ts_ag <- aggregate(grocery_ts, 52, FUN = collapse::fmean, ts.eps = 1/52)

plot(grocery_ts_ag, 
     main = "Série journalière agrégée ", xlab = "Temps [année]",
     ylab = "Mobilité liée aux magasins d'alimentation et pharmacies (% par rapport à la référence)", ylim = c(-60,70))
# Ajouter une ligne verticale pour les confinements
# Convertir la date en position sur l'axe x (fraction de l'année)
x_conf1 <- 2020 + as.numeric(as.Date("2020-03-18") - as.Date("2020-01-01"))/365
abline(v = x_conf1, col = "red", lwd = 2, lty = 2)
x_conf2 <- 2020 + as.numeric(as.Date("2020-11-02") - as.Date("2020-01-01"))/365
abline(v = x_conf2, col = "red", lwd = 2, lty = 2)
x_lundpa <- 2021 + as.numeric(as.Date("2021-04-05") - as.Date("2021-01-01"))/365
abline(v = x_lundpa, col = "green", lwd = 2, lty = 2)
x_asso <- 2020 + as.numeric(as.Date("2020-08-15") - as.Date("2020-01-01"))/365
abline(v = x_asso, col = "green", lwd = 2, lty = 2)
x_asso2 <- 2021 + as.numeric(as.Date("2021-08-15") - as.Date("2021-01-01"))/365
abline(v = x_asso2, col = "green", lwd = 2, lty = 2)
x_asso3 <- 2022 + as.numeric(as.Date("2022-08-15") - as.Date("2022-01-01"))/365
abline(v = x_asso3, col = "green", lwd = 2, lty = 2)
x_lend <- 2020 + as.numeric(as.Date("2020-12-26") - as.Date("2020-01-01"))/365
abline(v = x_lend, col = "green", lwd = 2, lty = 2)
x_asce <- 2021 + as.numeric(as.Date("2021-05-13") - as.Date("2021-01-01"))/365
abline(v = x_asce, col = "green", lwd = 2, lty = 2)
x_lundpe <- 2021 + as.numeric(as.Date("2021-05-24") - as.Date("2021-01-01"))/365
abline(v = x_lundpe, col = "green", lwd = 2, lty = 2)
x_touss <- 2021 + as.numeric(as.Date("2021-11-01") - as.Date("2021-01-01"))/365
abline(v = x_touss, col = "green", lwd = 2, lty = 2)
x_noel21 <- 2021 + as.numeric(as.Date("2021-12-25") - as.Date("2021-01-01"))/365
abline(v = x_noel21, col = "green", lwd = 2, lty = 2)
x_na22 <- 2022 + as.numeric(as.Date("2022-01-01") - as.Date("2022-01-01"))/365
abline(v = x_na22, col = "green", lwd = 2, lty = 2)
x_lundpa2 <- 2022 + as.numeric(as.Date("2022-04-18") - as.Date("2022-01-01"))/365
abline(v = x_lundpa2, col = "green", lwd = 2, lty = 2)
x_asce2 <- 2022 + as.numeric(as.Date("2022-05-26") - as.Date("2022-01-01"))/365
abline(v = x_asce2, col = "green", lwd = 2, lty = 2)
x_lundpe2 <- 2022 + as.numeric(as.Date("2022-06-06") - as.Date("2022-01-01"))/365
abline(v = x_lundpe2, col = "green", lwd = 2, lty = 2)
x_nati <- 2021 + as.numeric(as.Date("2021-07-21") - as.Date("2021-01-01"))/365
abline(v = x_nati, col = "blue", lwd = 2, lty = 2)
x_nati2 <- 2022 + as.numeric(as.Date("2022-07-21") - as.Date("2022-01-01"))/365
abline(v = x_nati2, col = "blue", lwd = 2, lty = 2)
x_armi <- 2021 + as.numeric(as.Date("2021-11-11") - as.Date("2021-01-01"))/365
abline(v = x_armi, col = "black", lwd = 2, lty = 2)
#legend
legend("topright", 
       legend = c("Confinements", "Fêtes religieuses", "Fête nationale belge", "Armistice"),
       col = c("red", "green", "blue", "black"),
       lty = c(2,2,2,2),
       pch = c(NA,NA,NA,NA),
       pt.cex = 1.2,
       cex = 0.5,
       bty = "o",
       bg = "white")
```

#### Superposition des séries


```{r}
```

```{r}
```

```{r}
```

```{r}
```

```{r}
grocery_ts <- ts(mobil$grocery, start = c(2020, 46), frequency = 365)
grocery_ts_ag <- aggregate(grocery_ts, 52, FUN = collapse::fmean, ts.eps = 1/52)
grocery_nw_ts <- ts(mobil_nw$grocery,start = c(2020, 46),frequency = 365)
grocery_nw_tsb  <- aggregate(grocery_nw_ts, 52, FUN = collapse::fmean, ts.eps = 1/52)
grocery_nwe_ts2 <- ts(mobil_nwe$grocery,start = c(2020, 46),frequency = 365)
grocery_nwe_ts2b <- aggregate(grocery_nwe_ts2, 52, FUN = collapse::fmean, ts.eps = 1/52)

# Premier graphique : série originale
plot(grocery_ts, 
  ylim = c(-95, 135),
     xlab = "Temps [année]", 
     ylab = "Magasins alimentaires et pharmacies (% par rapport à la référence)", 
     main = "Superposition de la série brute et des séries aggrégées", col = rgb(0, 0, 0, alpha = 0.1))

# Ajouter la deuxième série : week-ends supprimés
lines(grocery_nwe_ts2b, col = "red")

lines(grocery_nw_tsb, col = "blue")

lines(grocery_ts_ag, col = rgb(0, 1, 0, 0.5))

# Optionnel : ajouter une légende
legend("topright", 
       legend = c("Série originale","Série originale aggrégée ", "Série journalière aggrégée sans les week-ends ", "Série journalière aggrégée avec seulement les week-ends" ), 
       col = c("gray", rgb(0, 1, 0, 0.5), "red", "blue"), lty=1, cex = 0.7)
```

Les commerces alimentaires et pharmacies semblent plus sensibles aux jours fériés qui tombent des week-ends plutôt qu'en semaine. Logique si on considère les dimanches où la plupart des commerces sont fermés ou à horaires restreints, lorsqu'un férié tombe alors un samedi, tout le week-end est atteint et apparaît donc comme une chute sur le graphique des week-ends

#### Analyse des cycles

```{r}
grocery_tsd_weekly <- tsd(grocery_ts_ag, s.window = 52, 
  trend = TRUE, t.window = 13)
plot(grocery_tsd_weekly, col = 1:4)

cycle_annuel_grocery <- extract(grocery_tsd_weekly, components = "seasonal")
plot(cycle_annuel_grocery, col = "blue")
spectrum(cycle_annuel_grocery, spans = c(3,5))
abline(v = seq(0, 100, by = 1), col = "grey90")
abline(h = seq(0, 100, by = 1), col = "grey80")

cpgram(cycle_annuel_grocery)
abline(v = seq(0, 100, by = 1), col = "grey90")
```
Le cycle annuel est bien visible sur le premier ensemble de graphiques 


### Évolution de la mobilité vers les lieux de travail

```{r}
# Conversion en ts de mobil
work_ts1 <- ts(mobil$workplaces, start = c(2020, 46), frequency = 365)
# Aggrégation par moyenne des valeurs par semaine
work_ts1_ag <- aggregate(work_ts1, 52, FUN = collapse::fmean, ts.eps = 1/52)

work_nwe_ts1 <- ts(mobil_nwe$workplaces,start = c(2020, 46),frequency = 365)
# Aggrégation par moyenne des valeurs par semaine
work_nwe_ts1b <- aggregate(work_nwe_ts1, 52, FUN = collapse::fmean, ts.eps = 1/52)
work_nw_ts1 <- ts(mobil_nw$workplaces,start = c(2020, 46),frequency = 365)
work_nw_ts1b <- aggregate(work_nw_ts1, 52, FUN = collapse::fmean, ts.eps = 1/52)
# Premier graphique : série originale
plot(work_ts1, 
  ylim = c(-95, 65),
     xlab = "Temps [année]", 
     ylab = "Mobilité vers les lieux de travail (% par rapport à la référence)", 
     main = "Superposition de la séries but et des series aggrégées", col = rgb(0, 0, 0, alpha = 0.1))

# Ajouter la deuxième série : week-ends supprimés
lines(work_nwe_ts1b, col = "red")

lines(work_nw_ts1b, col = "blue")

lines(work_ts1_ag, col = rgb(0, 1, 0, 0.5))

# Optionnel : ajouter une légende
legend("topright", 
       legend = c("Série originale","Série originale aggrégée ", "Série journalière aggrégée sans les week-ends ", "Série journalière aggrégée avec seulement les week-ends" ), 
       col = c("gray", rgb(0, 1, 0, 0.5), "red", "blue"), lty=1, cex = 0.7)
```

Les déplacements vers les lieux de travail montrent une forte chute à partir du premier confinement de mars 2020, avec une baisse très marquée par rapport à la référence, particulièrement visible en semaine. On observe une reprise avant l’été 2020, mais les niveaux pré-confinement ne sont pas pleinement retrouvés jusqu’à la fin de la période étudiée. Les effets des vacances et des confinements affectent principalement les jours de semaine, tandis que les week-ends apparaissent moins sensibles aux variations saisonnières et aux mesures sanitaires, ce qui se traduit par des écarts plus marqués entre semaine et week-end en été.

## Discussion et Conclusion

<!--% En tenant compte du but de votre carnet de notes et de vos résultats, discutez de résultats et proposez des conclusions à votre analyse en 5 à 10 phrases. -->

La pandémie de Covid-19 a eu un effet massif sur les déplacements des gens. Le premier confinement en est le témoin le plus frappant, toutes nos analyses montrent une brusque chute de tous les types déplacements étudiés à partir de ce 18 mars 2020. Les commerces alimentaires et les pharmacies ont assistés à un pic d'affluence juste avant ce confinement, très probablement causé par la crainte de pénurie de ressources premières et de médicaments par le grand public. Les commerces et loisirs apparaissent comme les plus fortement affectés par les fermetures et restrictions successives, tandis que les parcs montrent une dynamique différente, plutôt dépendante de la saisonnalité et des mesures strictes de confinement. Les déplacements vers les lieux de travail diminuent fortement, en particulier en semaine, sous l’effet combiné du télétravail et des confinements. Nos analyses semaine/week-end révèle que les week-ends sont globalement plus sensibles aux mesures sanitaires, aux jours fériés et aux vagues de contamination, alors que les jours de la semaine présentent une fréquentation plus stable surtout chez les commerces (alimentaires) et pharmacies ainsi que les loisirs. Enfin, à partir de 2020 jusqu'à 2022, la plupart des secteurs montrent une reprise progressive, parfois au-delà de leurs niveaux de référence sûrement dû à un effet de rattrapage.
