---
title: "___"
author: "Amazone Pouillard, Hugo De Smet, Richard Dumont, Solène Joris "
format:
  html:
    code-fold: true
    code-tools: true
    toc: true
editor: visual
lang: fr
bibliography: references.bib
link-citations: true
---

<!--# Ceci est un commentaire. -->

<!--% Ceci est une consigne. Ne jamais modifier ni déplacer les consignes dans le document ! -->

<!--% Complétez le titre et le nom des auteurs (auteur1, auteur2, auteur3 et auteur 4) dans l'entête YAML.-->

## Introduction et but

<!--% Rédigez une courte introduction de 3 ou 5 phrases qui présente vos données. Ajoutez une phrase de but. Vous devez citer la bibliographie en utilisant le formatage Markdown ad hoc et en incluant votre référence au format bibtex dans le fichier references.bib. -->

La pandémie de COVID-19 a entraîné la prise de mesures exceptionnelles, telles que le confinement et les restrictions de déplacement visant à limiter la propagation du virus. Cela a eu d’importants impacts sur la mobilité et l’économie dans le monde entier.

Nous nous intéressons ici aux données concernant la Belgique, et plus précisément la Wallonie. Pour étudier ces impacts, nous utilisons les données des *Google COVID-19 Community Mobility Reports*, qui fournissent des variations quotidiennes en pourcentage par rapport à une période de référence prépandémique (@google_mobility).

Nous nous focalisons sur les années 2020–2021, les plus fortement affectées par les mesures sanitaires, et nous examinons quatre types de lieux : commerces et loisirs, parcs, lieux de travail, et épiceries/pharmacies.

Dans notre analyse, nous comparons les week-ends et les jours de semaine, car ces périodes correspondent à des comportements de déplacement différents.

Le but de ce travail est de quantifier et de comparer la fréquentation de ces lieux entre jours de semaine et week-ends en Wallonie durant la pandémie, à l’aide d’analyses de séries spatio-temporelles.

## Matériel et méthodes

<!--% Indiquez ici d'où viennent les données et aussi quel logiciel (et version) vous utilisez pour les analyses. Inspirez-vous des projets déjà réalisés. -->

Les données utilisées proviennent des *Google COVID-19 Community Mobility Reports*, qui fournissent des indicateurs de l’évolution de la fréquentation de différents types de lieux dont, la Wallonie, en Belgique. Les données sont libres d'accès dans un document CSV sur le site et regroupent des observations du **15 février 2020 au 15 octobre 2022** (@google_mobility).

Les variations quotidiennes sont exprimées en pourcentage par rapport à une référence propre à chaque jour de la semaine. Cette **référence** correspond à la **médiane calculée sur la période du 3 janvier au 6 février 2020** (@google_documentation).

Nous nous focalisons sur la **période de 2020 et 2021**, a partir du premier confinement ordonnée par le gouvernement belge de l'époque le 18 mars 2020 (@unric_belgique_confinement_2020). Pour suivre periodes des différents confinements, post-confinements ou perturbations de la mobilité directement liées aux restrictions COVID-19 . L’année 2022 servira plutôt de témoin d’une situation stabilisée post-pandémie.

L’analyse a été effectuée à l’aide de la [SciViews Box 2025](https://www.sciviews.org/software/svbox/) dans l’environnement [Saturn Cloud](https://saturncloud.io)(Linux Ubuntu 22.04), en utilisant le [logiciel R](https://www.r-project.org) (r R.version.string). Les série temporelles ont été étudiée à l’aide du package r packageVersion("pastecs").

<!--% Rappel référence automatique: prendre le lien de la sources, demandé à chat de le mette en format .bib ou faire soit-meme exemple: (voir exemple dans references.bib) , ajouté le code dans fichier references.bib, ajouté in-text @misc, exemple: @google_mobility. -->

## Analyses

<!--% Lisez bien les éléments devant guider votre analyse proposée dans le README.-->

```{r setup, include=FALSE}
# Nécessaire pour les tests SDD, ne pas utiliser dans un "vrai" projet
if (!"tools:tests" %in% search())
  source(here::here("tests/tools_tests.R"), attach(NULL, name = "tools:tests"))
# Configuration de l'environnement
SciViews::R("ts")
library(zoo)
```

<!--% Ajoutez le nombre de chunks que vous souhaitez. Répartissez-vous le travail correctement. Structurez la section en partie avec des titres explicites de niveau trois.-->

```{r}
# Importation 
mobility  <- read("data/mobility_wallonia.rds")

```

```{r}
# Remomer les colonnes
mobil <- mobility %>%
  rename(
    retail = retail_and_recreation_percent_change_from_baseline,
    grocery = grocery_and_pharmacy_percent_change_from_baseline,
    parks = parks_percent_change_from_baseline,
    transir = transit_stations_percent_change_from_baseline,
    workplaces = workplaces_percent_change_from_baseline,
    residential = residential_percent_change_from_baseline)
```

```{r}
#Création de mobil sans les Week-ends 

# Copie du data.frame source
mobil_nwe <- mobil

# S'assurer que la colonne date est de type Date
mobil_nwe$date <- as.Date(mobil_nwe$date)

# Jour de la semaine (1 = lundi, ..., 7 = dimanche)
mobil_nwe$wday <- as.integer(format(mobil_nwe$date, "%u"))

# Colonnes numériques à nettoyer
numeric_cols <- names(mobil_nwe)[vapply(mobil_nwe, is.numeric, logical(1))]
numeric_cols <- setdiff(numeric_cols, "wday")
numeric_cols <- setdiff(numeric_cols, "date")

# Remplacement des valeurs des week-ends par NA
mobil_nwe[mobil_nwe$wday %in% c(6, 7), numeric_cols] <- NA

```

```{r}
#Création de mobil sans les jours de la semaines 

# Copie du data.frame source
mobil_nw <- mobil

# S'assurer que la colonne date est de type Date
mobil_nw$date <- as.Date(mobil_nw$date)

# Jour de la semaine (1 = lundi, ..., 7 = dimanche)
mobil_nw$wday <- as.integer(format(mobil_nw$date, "%u"))

# Colonnes numériques à nettoyer
numeric_cols <- names(mobil_nw)[vapply(mobil_nw, is.numeric, logical(1))]
numeric_cols <- setdiff(numeric_cols, "wday")
numeric_cols <- setdiff(numeric_cols, "date")

# Remplacement des valeurs des week par NA
mobil_nw[mobil_nw$wday %in% c(1:5), numeric_cols] <- NA
```

### Mobilité vers les lieux de travail (% par rapport à la référence): Richard code

```{r}
# Conversion en ts de mobil
work_ts1 <- ts(mobil$workplaces, start = c(2020, 46), frequency = 365)

# Graphique de l'objet ts
plot(work_ts1, xlab = "Temps [année]", ylab = "Mobilité vers les lieux de travail (% par rapport à la référence)")
```

Une tendance, un cycle hebdomadaire et annuelle sont deviné, ceux-ci doives être isolée.

On met en évidences :

-   Le 1er confinement du 18 mars 2020 (@unric_belgique_confinement_2020)

-   le 2ème confinement du 02 novembre 2020 (@rtbf_reconfinement_2020)

-   Les vacances d'hiver, de carnaval, de pâque, d'été et de Toussaint (@VacancesScolaires).

```{r}
# Graphique de l'objet ts
plot(work_ts1, xlab = "Temps [année]", ylab = "Mobilité vers les lieux de travail (% par rapport à la référence)",
  ylim = c(-95, 120))
# Ajouter une ligne verticale pour les confinements
# Convertir la date en position sur l'axe x (fraction de l'année)
x_vert <- 2020 + as.numeric(as.Date("2020-03-18") - as.Date("2020-01-01"))/365
abline(v = x_vert, col = "red", lwd = 2, lty = 2)
x_blue <- 2020 + as.numeric(as.Date("2020-11-02") - as.Date("2020-01-01"))/365
abline(v = x_blue, col = "blue", lwd = 2, lty = 2)

# Périodes des vacances pour Wallonie (2020‑2022) (@VacancesScolaires)

vacances_hiver <- data.frame(
  start = as.Date(c("2020-12-21", "2021-12-27")),
  end   = as.Date(c("2021-01-01", "2022-01-09"))
)

vacances_ete <- data.frame(
  start = as.Date(c("2020-07-01", "2021-07-01", "2022-07-01")),
  end   = as.Date(c("2020-08-31", "2021-08-31", "2022-08-31"))
)

vacances_paques <- data.frame(
  start = as.Date(c("2020-04-06","2021-04-05", "2022-04-04")),
  end   = as.Date(c("2020-04-19","2021-04-16", "2022-04-15"))
)

vacances_carnaval <- data.frame(
  start = as.Date(c("2020-02-24","2021-02-15", "2022-02-28")),
  end   = as.Date(c("2020-03-01","2021-02-19", "2022-03-04"))
)

vacances_toussaint <- data.frame(
  start = as.Date(c("2020-11-02", "2021-11-01")),
  end   = as.Date(c("2020-11-06", "2021-11-05"))
)


# Ajouter un encadrement pour les vacances hiver
## Ajouter des rectangles pour chaque période
for(i in 1:nrow(vacances_hiver)){
  x_start <- 2020 + as.numeric(vacances_hiver$start[i] - as.Date("2020-01-01"))/365
  x_end   <- 2020 + as.numeric(vacances_hiver$end[i] - as.Date("2020-01-01"))/365
  rect(xleft = x_start, xright = x_end, 
       ybottom = par("usr")[3], ytop = par("usr")[4], 
       col = rgb(0.4,0.6,0.9,0.5), border = NA)
}

# Ajouter un encadrement pour les vacances été
## Ajouter des rectangles pour chaque période
for(i in 1:nrow(vacances_ete)){
  x_start <- 2020 + as.numeric(vacances_ete$start[i] - as.Date("2020-01-01"))/365
  x_end   <- 2020 + as.numeric(vacances_ete$end[i] - as.Date("2020-01-01"))/365
  rect(xleft = x_start, xright = x_end, 
       ybottom = par("usr")[3], ytop = par("usr")[4], 
       col = rgb(1,0.7,0.3,0.5), border = NA)
}

# Ajouter un encadrement pour les vacances paque
## Ajouter des rectangles pour chaque période
for(i in 1:nrow(vacances_paques)){
  x_start <- 2020 + as.numeric(vacances_paques$start[i] - as.Date("2020-01-01"))/365
  x_end   <- 2020 + as.numeric(vacances_paques$end[i] - as.Date("2020-01-01"))/365
  rect(xleft = x_start, xright = x_end, 
       ybottom = par("usr")[3], ytop = par("usr")[4], 
       col = rgb(1,0.5,0.5,0.5), border = NA)
}

# Ajouter un encadrement pour les vacances carnaval
## Ajouter des rectangles pour chaque période
for(i in 1:nrow(vacances_carnaval)){
  x_start <- 2020 + as.numeric(vacances_carnaval$start[i] - as.Date("2020-01-01"))/365
  x_end   <- 2020 + as.numeric(vacances_carnaval$end[i] - as.Date("2020-01-01"))/365
  rect(xleft = x_start, xright = x_end, 
       ybottom = par("usr")[3], ytop = par("usr")[4], 
       col = rgb(0.4,0.8,0.4,0.3), border = NA)
}


# Ajouter un encadrement pour les vacances toussaint
## Ajouter des rectangles pour chaque période
for(i in 1:nrow(vacances_toussaint)){
  x_start <- 2020 + as.numeric(vacances_toussaint$start[i] - as.Date("2020-01-01"))/365
  x_end   <- 2020 + as.numeric(vacances_toussaint$end[i] - as.Date("2020-01-01"))/365
  rect(xleft = x_start, xright = x_end, 
       ybottom = par("usr")[3], ytop = par("usr")[4], 
       col = rgb(0.7,0.4,0.8,0.5), border = NA)
}

#legend
legend("topright", 
       legend = c("Confinement du 18 mars 2020",
         "Confinement du 02 novembre 2020",
                  "Vacances hiver", 
                  "Vacances carnaval", 
                  "Vacances Pâques", 
                  "Vacances été", 
                  "Vacances Toussaint"),
       col = c("red", "blue",
                 rgb(0.4,0.6,0.9,0.5),
               rgb(0.4,0.8,0.5,0.5),
               rgb(1,0.5,0.5,0.5),
               rgb(1,0.7,0.3,0.5),
               rgb(0.7,0.4,0.8,0.5)),
       lty = c(2,2, NA, NA, NA, NA, NA),
       pch = c(NA,NA, 15, 15, 15, 15, 15),
       pt.cex = 1.2,
       cex = 0.8,
       bty = "o",
       bg = "white")

```

On voit clairement une forte baisse de la fréquentation du lieux de travail juste après le 1er confinement de mars 2020.

On voit une diminution juste avant le 2ème confinement mais elle est masquée par les vacances de Toussaint. Elle est surtout identifiable en la comparant à octobre-novembre 2021. N'etant pas aussi importante que cellui de mars nous ne la travaillerons pas d'avantage.

On voit également un cycle hebdomadaires avec un hausse de fréquentation les weekend par rapport a la références. (note: l'amplitude de ce cycle semble moins marqué avant le 1er confinement)

La fréquentation sur le lieu de travail diminue lors des différentes vacances scolaire, cependant la fortes amplitudes du cycles semaine-week-ends cache la tendances générales.

Nous allons donc divisé notre analyses en 3 courbes:

-   une agrégé sur toutes les données

-   une agrégées sur les week-ends

-   une agrégé sur la semaine

#### Mise en évidences du cycle hebdomadaire

```{r}
# convertir en série temporelle journalière
work_ts1_daily <- ts(work_ts1, frequency = 7)


decomp_work <- tsd(work_ts1_daily, s.window = 7, trend = TRUE, t.window = 7)

plot(decomp_work, col = 1:4)

cycle_hebdo_work <- extract(decomp_work, components = "seasonal")


plot(window(cycle_hebdo_work, start = 46, end = 98))
abline(v = seq(0, 200, by = 1), col = "grey90")

spectrum(cycle_hebdo_work, spans = c(5, 7), col = "aquamarine3")
abline(v = seq(0, 200, by = 1), col = "grey90")
abline(h = seq(0, 10000, by = 250), col = "grey80")

cpgram(cycle_hebdo_work) 
abline(v = seq(0, 200, by = 1), col = "grey90")

```

Le cycle hebdomadaire et la tendances générale ont été extrait. Le cycles hebdomadaire et de 3.5 jours (peut etre le mercredi) sont observées de manières significative.

Le cycle semaine / week-ends exerce une influence marquée sur la série. Étant donné que la référence correspond à la **médiane des cinq semaines du 3 janvier au 6 février 2020**, pour chaque jour de la semaine, les week-ends peuvent apparaître « surdimensionnés » (et inversement les jours de semaine sous-dimensionnés) (@google_documentation).

Il est donc pertinent de travailler trois sous-séries distinctes : l’ensemble (tous les jours), uniquement les week-ends, et uniquement les jours de semaine (lundi–vendredi).

#### Découpages en séries agrégées général, semaine et weekend

```{r}
# Aggrégation par moyenne des valeurs par semaine
work_ts1_ag <- aggregate(work_ts1, 52, FUN = collapse::fmean, ts.eps = 1/52)


plot(work_ts1_ag, 
     main = "Série journalière aggrégée ", xlab = "Temps [année]",
     ylab = "Mobilité vers les lieux de travail (% par rapport à la référence)", ylim = c(-60, 80))
# Ajouter une ligne verticale pour le 18 mars 2020
abline(v = x_vert, col = "red", lwd = 2, lty = 2)

# Ajouter un encadrement pour les vacances hiver
## Ajouter des rectangles pour chaque période
for(i in 1:nrow(vacances_hiver)){
  x_start <- 2020 + as.numeric(vacances_hiver$start[i] - as.Date("2020-01-01"))/365
  x_end   <- 2020 + as.numeric(vacances_hiver$end[i] - as.Date("2020-01-01"))/365
  rect(xleft = x_start, xright = x_end, 
       ybottom = par("usr")[3], ytop = par("usr")[4], 
       col = rgb(0.4,0.6,0.9,0.5), border = NA)
}

# Ajouter un encadrement pour les vacances été
## Ajouter des rectangles pour chaque période
for(i in 1:nrow(vacances_ete)){
  x_start <- 2020 + as.numeric(vacances_ete$start[i] - as.Date("2020-01-01"))/365
  x_end   <- 2020 + as.numeric(vacances_ete$end[i] - as.Date("2020-01-01"))/365
  rect(xleft = x_start, xright = x_end, 
       ybottom = par("usr")[3], ytop = par("usr")[4], 
       col = rgb(1,0.7,0.3,0.5), border = NA)
}

# Ajouter un encadrement pour les vacances paque
## Ajouter des rectangles pour chaque période
for(i in 1:nrow(vacances_paques)){
  x_start <- 2020 + as.numeric(vacances_paques$start[i] - as.Date("2020-01-01"))/365
  x_end   <- 2020 + as.numeric(vacances_paques$end[i] - as.Date("2020-01-01"))/365
  rect(xleft = x_start, xright = x_end, 
       ybottom = par("usr")[3], ytop = par("usr")[4], 
       col = rgb(1,0.5,0.5,0.5), border = NA)
}

# Ajouter un encadrement pour les vacances carnaval
## Ajouter des rectangles pour chaque période
for(i in 1:nrow(vacances_carnaval)){
  x_start <- 2020 + as.numeric(vacances_carnaval$start[i] - as.Date("2020-01-01"))/365
  x_end   <- 2020 + as.numeric(vacances_carnaval$end[i] - as.Date("2020-01-01"))/365
  rect(xleft = x_start, xright = x_end, 
       ybottom = par("usr")[3], ytop = par("usr")[4], 
       col = rgb(0.4,0.8,0.4,0.3), border = NA)
}


# Ajouter un encadrement pour les vacances toussaint
## Ajouter des rectangles pour chaque période
for(i in 1:nrow(vacances_toussaint)){
  x_start <- 2020 + as.numeric(vacances_toussaint$start[i] - as.Date("2020-01-01"))/365
  x_end   <- 2020 + as.numeric(vacances_toussaint$end[i] - as.Date("2020-01-01"))/365
  rect(xleft = x_start, xright = x_end, 
       ybottom = par("usr")[3], ytop = par("usr")[4], 
       col = rgb(0.7,0.4,0.8,0.5), border = NA)
}

#legend
legend("topright", 
       legend = c("Confinement du 18 mars 2020", 
                  "Vacances hiver", 
                  "Vacances carnaval", 
                  "Vacances Pâques", 
                  "Vacances été", 
                  "Vacances Toussaint"),
       col = c("red", 
                 rgb(0.4,0.6,0.9,0.5),
               rgb(0.4,0.8,0.5,0.5),
               rgb(1,0.5,0.5,0.5),
               rgb(1,0.7,0.3,0.5),
               rgb(0.7,0.4,0.8,0.5)),
       lty = c(2, NA, NA, NA, NA, NA),
       pch = c(NA, 15, 15, 15, 15, 15),
       pt.cex = 1.2,
       cex = 0.8,
       bty = "o",
       bg = "white")
```

```{r}
work_nw_ts1 <- ts(mobil_nw$workplaces,start = c(2020, 46),frequency = 365)

#graphique avec NA
plot(work_nw_ts1, 
     main = "Série journalière sans les jours de la semaines (lundi-vendredi)", xlab = "Temps [année]",
     ylab = "Mobilité vers les lieux de travail (% par rapport à la référence)")

# Aggrégation par moyenne des valeurs par semaine et suppression des NA
work_nw_ts1b <- aggregate(work_nw_ts1, 52, FUN = collapse::fmean, ts.eps = 1/52)

plot(work_nw_ts1b, 
     main = "Série journalière aggrégée sans les jours de la semaines", xlab = "Temps [année]",
     ylab = "Mobilité vers les lieux de travail (% par rapport à la référence)", ylim = c(-95, 100))
# Ajouter une ligne verticale pour le 18 mars 2020
abline(v = x_vert, col = "red", lwd = 2, lty = 2)

# Ajouter un encadrement pour les vacances hiver
## Ajouter des rectangles pour chaque période
for(i in 1:nrow(vacances_hiver)){
  x_start <- 2020 + as.numeric(vacances_hiver$start[i] - as.Date("2020-01-01"))/365
  x_end   <- 2020 + as.numeric(vacances_hiver$end[i] - as.Date("2020-01-01"))/365
  rect(xleft = x_start, xright = x_end, 
       ybottom = par("usr")[3], ytop = par("usr")[4], 
       col = rgb(0.4,0.6,0.9,0.5), border = NA)
}

# Ajouter un encadrement pour les vacances été
## Ajouter des rectangles pour chaque période
for(i in 1:nrow(vacances_ete)){
  x_start <- 2020 + as.numeric(vacances_ete$start[i] - as.Date("2020-01-01"))/365
  x_end   <- 2020 + as.numeric(vacances_ete$end[i] - as.Date("2020-01-01"))/365
  rect(xleft = x_start, xright = x_end, 
       ybottom = par("usr")[3], ytop = par("usr")[4], 
       col = rgb(1,0.7,0.3,0.5), border = NA)
}

# Ajouter un encadrement pour les vacances paque
## Ajouter des rectangles pour chaque période
for(i in 1:nrow(vacances_paques)){
  x_start <- 2020 + as.numeric(vacances_paques$start[i] - as.Date("2020-01-01"))/365
  x_end   <- 2020 + as.numeric(vacances_paques$end[i] - as.Date("2020-01-01"))/365
  rect(xleft = x_start, xright = x_end, 
       ybottom = par("usr")[3], ytop = par("usr")[4], 
       col = rgb(1,0.5,0.5,0.5), border = NA)
}

# Ajouter un encadrement pour les vacances carnaval
## Ajouter des rectangles pour chaque période
for(i in 1:nrow(vacances_carnaval)){
  x_start <- 2020 + as.numeric(vacances_carnaval$start[i] - as.Date("2020-01-01"))/365
  x_end   <- 2020 + as.numeric(vacances_carnaval$end[i] - as.Date("2020-01-01"))/365
  rect(xleft = x_start, xright = x_end, 
       ybottom = par("usr")[3], ytop = par("usr")[4], 
       col = rgb(0.4,0.8,0.4,0.3), border = NA)
}


# Ajouter un encadrement pour les vacances toussaint
## Ajouter des rectangles pour chaque période
for(i in 1:nrow(vacances_toussaint)){
  x_start <- 2020 + as.numeric(vacances_toussaint$start[i] - as.Date("2020-01-01"))/365
  x_end   <- 2020 + as.numeric(vacances_toussaint$end[i] - as.Date("2020-01-01"))/365
  rect(xleft = x_start, xright = x_end, 
       ybottom = par("usr")[3], ytop = par("usr")[4], 
       col = rgb(0.7,0.4,0.8,0.5), border = NA)
}

#legend
legend("topright", 
       legend = c("Confinement du 18 mars 2020", 
                  "Vacances hiver", 
                  "Vacances carnaval", 
                  "Vacances Pâques", 
                  "Vacances été", 
                  "Vacances Toussaint"),
       col = c("red", 
                 rgb(0.4,0.6,0.9,0.5),
               rgb(0.4,0.8,0.5,0.5),
               rgb(1,0.5,0.5,0.5),
               rgb(1,0.7,0.3,0.5),
               rgb(0.7,0.4,0.8,0.5)),
       lty = c(2, NA, NA, NA, NA, NA),
       pch = c(NA, 15, 15, 15, 15, 15),
       pt.cex = 1.2,
       cex = 0.8,
       bty = "o",
       bg = "white")
```

Aprés le 1er confinement, le déplacement vers le lieux de travail est proches de celui de la référence et est même plus haut que celle-ci quelque semaine après le confinement total du 18 mars 2020 (peut être car on a essayer de repartir les travailleurs pour éviter les contacts ?) La variation en fonction des vacance de la fréquentation du lieu de travail est beaucoup moins marqué sur les week-ends, mais visible.

```{r}
work_nwe_ts1 <- ts(mobil_nwe$workplaces,start = c(2020, 46),frequency = 365)

plot(work_nwe_ts1, 
     main = "Série journalière sans week-ends", xlab = "Temps [année]",
     ylab = "Mobilité vers les lieux de travail (% par rapport à la référence)")

# Aggrégation par moyenne des valeurs par semaine
work_nwe_ts1b <- aggregate(work_nwe_ts1, 52, FUN = collapse::fmean, ts.eps = 1/52)

plot(work_nwe_ts1b, 
     main = "Série journalière aggrégée sans week-ends", xlab = "Temps [année]",
     ylab = "Mobilité vers les lieux de travail (% par rapport à la référence)", ylim = c(-95, 100))
# Ajouter une ligne verticale pour le 18 mars 2020
abline(v = x_vert, col = "red", lwd = 2, lty = 2)

# Ajouter un encadrement pour les vacances hiver
## Ajouter des rectangles pour chaque période
for(i in 1:nrow(vacances_hiver)){
  x_start <- 2020 + as.numeric(vacances_hiver$start[i] - as.Date("2020-01-01"))/365
  x_end   <- 2020 + as.numeric(vacances_hiver$end[i] - as.Date("2020-01-01"))/365
  rect(xleft = x_start, xright = x_end, 
       ybottom = par("usr")[3], ytop = par("usr")[4], 
       col = rgb(0.4,0.6,0.9,0.5), border = NA)
}

# Ajouter un encadrement pour les vacances été
## Ajouter des rectangles pour chaque période
for(i in 1:nrow(vacances_ete)){
  x_start <- 2020 + as.numeric(vacances_ete$start[i] - as.Date("2020-01-01"))/365
  x_end   <- 2020 + as.numeric(vacances_ete$end[i] - as.Date("2020-01-01"))/365
  rect(xleft = x_start, xright = x_end, 
       ybottom = par("usr")[3], ytop = par("usr")[4], 
       col = rgb(1,0.7,0.3,0.5), border = NA)
}

# Ajouter un encadrement pour les vacances paque
## Ajouter des rectangles pour chaque période
for(i in 1:nrow(vacances_paques)){
  x_start <- 2020 + as.numeric(vacances_paques$start[i] - as.Date("2020-01-01"))/365
  x_end   <- 2020 + as.numeric(vacances_paques$end[i] - as.Date("2020-01-01"))/365
  rect(xleft = x_start, xright = x_end, 
       ybottom = par("usr")[3], ytop = par("usr")[4], 
       col = rgb(1,0.5,0.5,0.5), border = NA)
}

# Ajouter un encadrement pour les vacances carnaval
## Ajouter des rectangles pour chaque période
for(i in 1:nrow(vacances_carnaval)){
  x_start <- 2020 + as.numeric(vacances_carnaval$start[i] - as.Date("2020-01-01"))/365
  x_end   <- 2020 + as.numeric(vacances_carnaval$end[i] - as.Date("2020-01-01"))/365
  rect(xleft = x_start, xright = x_end, 
       ybottom = par("usr")[3], ytop = par("usr")[4], 
       col = rgb(0.4,0.8,0.4,0.3), border = NA)
}


# Ajouter un encadrement pour les vacances toussaint
## Ajouter des rectangles pour chaque période
for(i in 1:nrow(vacances_toussaint)){
  x_start <- 2020 + as.numeric(vacances_toussaint$start[i] - as.Date("2020-01-01"))/365
  x_end   <- 2020 + as.numeric(vacances_toussaint$end[i] - as.Date("2020-01-01"))/365
  rect(xleft = x_start, xright = x_end, 
       ybottom = par("usr")[3], ytop = par("usr")[4], 
       col = rgb(0.7,0.4,0.8,0.5), border = NA)
}

#legend
legend("topright", 
       legend = c("Confinement du 18 mars 2020", 
                  "Vacances hiver", 
                  "Vacances carnaval", 
                  "Vacances Pâques", 
                  "Vacances été", 
                  "Vacances Toussaint"),
       col = c("red", 
                 rgb(0.4,0.6,0.9,0.5),
               rgb(0.4,0.8,0.5,0.5),
               rgb(1,0.5,0.5,0.5),
               rgb(1,0.7,0.3,0.5),
               rgb(0.7,0.4,0.8,0.5)),
       lty = c(2, NA, NA, NA, NA, NA),
       pch = c(NA, 15, 15, 15, 15, 15),
       pt.cex = 1.2,
       cex = 0.8,
       bty = "o",
       bg = "white")
```

La variation en fonction des vacance de la fréquentation du lieu de travail est beaucoup plus marqué sur la semaine sans prendre en compte les week-ends.

```{r}

# Premier graphique : série originale
plot(work_ts1, 
  ylim = c(-95, 65),
     xlab = "Temps [année]", 
     ylab = "Mobilité vers les lieux de travail (% par rapport à la référence)", 
     main = "Superposition de la séries but et des series aggrégées", col = rgb(0, 0, 0, alpha = 0.1))

# Ajouter la deuxième série : week-ends supprimés
lines(work_nwe_ts1b, col = "red")

lines(work_nw_ts1b, col = "blue")

lines(work_ts1_ag, col = rgb(0, 1, 0, 0.5))

# Optionnel : ajouter une légende
legend("topright", 
       legend = c("Série originale","Série originale aggrégée ", "Série journalière aggrégée sans les week-ends ", "Série journalière aggrégée avec seulement les week-ends" ), 
       col = c("gray", rgb(0, 1, 0, 0.5), "red", "blue"), lty=1)
```

La courbes des semaines (sans week-end) suit assez bien la courbes générale agrégées bien quelle soit a la baisse par rapport a celle-ci.

Notons qu'avant le premier confinement du 18 mars 2020 et 2-3 semaines après celui-ci, les courbes sont assez proche (une différences de seulement max 20% entre la courbe week-end et semaines sans week-end ). C'est en été que la différences entre les deux courbes est la plus marquantes. Les week-ends sont moins sujets a une diminution du déplacement sur le lieux de travail.

#### Extraction du cycle annuelle (vacance)

Nous extrayons le cycle annuelle a partir de la série agrégé.

```{r}
work_tsd_weekly <- tsd(work_ts1_ag, s.window = 52, 
  trend = TRUE, t.window = 13)
plot(work_tsd_weekly, col = 1:4)

cycle_annuel_work <- extract(work_tsd_weekly, components = "seasonal")
plot(cycle_annuel_work, col = "blue")
spectrum(cycle_annuel_work, spans = c(3,5))
abline(v = seq(0, 100, by = 1), col = "grey90")
abline(h = seq(0, 100, by = 1), col = "grey80")

cpgram(cycle_annuel_work)
abline(v = seq(0, 100, by = 1), col = "grey90")

```

La tendance générale de la mobilité au travail va vers une augmentation, après le confinement du 18 mars 2020. Un cycles annuels à bien été extrait mais le premier confinement a un trop grand effet sur le cycles durant la fin hiver et printemps (comme le montre les résidus) il faut donc isolée celui-ci pour avoir un cycles annuels de références.

```{r}
# commence en juillet 2020
work_ts1_nona_b <- window(work_ts1_ag, start = c(2020, 27), end = c(2022,39))
work_tsd1_b <- tsd(work_ts1_nona_b, s.window = 52, trend = TRUE, t.window = 13)
plot(work_tsd1_b, col = 1:4)

# Extraction du cycle annuel
cycle_annuel_work_b <- extract(work_tsd1_b, components = "seasonal")

work_sl1_b <- stat.slide(time(cycle_annuel_work_b), cycle_annuel_work_b, xmin = 2020, deltat = 1/24)
# Graphique des statistiques glissantes
plot(work_sl1_b, main = "Statistiques glissante de 2 semaines
  sur le cycle annuelle", xlab = "Temps [année]", ylab = "Mobilité vers les lieux de travail 
  (% par rapport à la référence)", col = c(rgb(0, 0, 0,0.2),rgb(1, 0, 0,1)),   ylim = c(-35, 45))

# Ajouter un encadrement pour les vacances hiver
## Ajouter des rectangles pour chaque période
for(i in 1:nrow(vacances_hiver)){
  x_start <- 2020 + as.numeric(vacances_hiver$start[i] - as.Date("2020-01-01"))/365
  x_end   <- 2020 + as.numeric(vacances_hiver$end[i] - as.Date("2020-01-01"))/365
  rect(xleft = x_start, xright = x_end, 
       ybottom = par("usr")[3], ytop = par("usr")[4], 
       col = rgb(0.4,0.6,0.9,0.5), border = NA)
}

# Ajouter un encadrement pour les vacances été
## Ajouter des rectangles pour chaque période
for(i in 1:nrow(vacances_ete)){
  x_start <- 2020 + as.numeric(vacances_ete$start[i] - as.Date("2020-01-01"))/365
  x_end   <- 2020 + as.numeric(vacances_ete$end[i] - as.Date("2020-01-01"))/365
  rect(xleft = x_start, xright = x_end, 
       ybottom = par("usr")[3], ytop = par("usr")[4], 
       col = rgb(1,0.7,0.3,0.5), border = NA)
}

# Ajouter un encadrement pour les vacances paque
## Ajouter des rectangles pour chaque période
for(i in 1:nrow(vacances_paques)){
  x_start <- 2020 + as.numeric(vacances_paques$start[i] - as.Date("2020-01-01"))/365
  x_end   <- 2020 + as.numeric(vacances_paques$end[i] - as.Date("2020-01-01"))/365
  rect(xleft = x_start, xright = x_end, 
       ybottom = par("usr")[3], ytop = par("usr")[4], 
       col = rgb(1,0.5,0.5,0.5), border = NA)
}

# Ajouter un encadrement pour les vacances carnaval
## Ajouter des rectangles pour chaque période
for(i in 1:nrow(vacances_carnaval)){
  x_start <- 2020 + as.numeric(vacances_carnaval$start[i] - as.Date("2020-01-01"))/365
  x_end   <- 2020 + as.numeric(vacances_carnaval$end[i] - as.Date("2020-01-01"))/365
  rect(xleft = x_start, xright = x_end, 
       ybottom = par("usr")[3], ytop = par("usr")[4], 
       col = rgb(0.4,0.8,0.4,0.3), border = NA)
}


# Ajouter un encadrement pour les vacances toussaint
## Ajouter des rectangles pour chaque période
for(i in 1:nrow(vacances_toussaint)){
  x_start <- 2020 + as.numeric(vacances_toussaint$start[i] - as.Date("2020-01-01"))/365
  x_end   <- 2020 + as.numeric(vacances_toussaint$end[i] - as.Date("2020-01-01"))/365
  rect(xleft = x_start, xright = x_end, 
       ybottom = par("usr")[3], ytop = par("usr")[4], 
       col = rgb(0.7,0.4,0.8,0.5), border = NA)
}

#legend
legend("topright", 
       legend = c("Statistique glissantes (2 semaines)", 
                  "Vacances hiver", 
                  "Vacances carnaval", 
                  "Vacances Pâques", 
                  "Vacances été", 
                  "Vacances Toussaint"),
       col = c("red", 
                 rgb(0.4,0.6,0.9,0.5),
               rgb(0.4,0.8,0.5,0.5),
               rgb(1,0.5,0.5,0.5),
               rgb(1,0.7,0.3,0.5),
               rgb(0.7,0.4,0.8,0.5)),
       lty = c(1, NA, NA, NA, NA, NA),
       pch = c(NA, 15, 15, 15, 15, 15),
       pt.cex = 1.2,
       cex = 0.5,
       bty = "o",
       bg = "white")
```

Le faible signal dans les residuts nous indique que le cycle annuel à été relativement bien extrait, bien qu'une composante cyclique annuelle semble toujours être identifiables dans les residuts mais nettement moins importantes que précédemment.

On voit que c'est clairement les vacances scolaires qui dirige le cycle annuels de la fréquentation des lieux de travail en semaines.

Notons donc que la références médiane des cinq semaines du 3 janvier au 6 février 2020 de base est peut être sou-évaluer car elle prends en comptent 3 jours pendants les vacances d'hiver.

```{r}
acf <- acf(cycle_annuel_work_b)
```

#### Analyse de la tendance local

```{r}
loc <- local.trend(work_ts1_ag, ylim = c(-470, 200))
abline(v = x_vert, col = "red", lwd = 2, lty = 2)
abline(v = x_blue, col = "blue", lwd = 2, lty = 2)
legend("topright", 
       legend = c("Courbe", "Tendance local", "Confinement du 18 mars 2020", "Confinement du 02 novembre 2020"),
       col = c("black", "red", "red", "blue"), lty = c(3, 1, 2,2), cex = 0.5)
```

### Évolution de la mobilité dans les commerces et loisirs (Solene)

```{r}
# Conversion en ts de mobil
mobil_ts2 <- ts(mobil$retail, start = c(2020, 46), frequency = 365)

# Graphique de l'objet ts
plot(mobil_ts2, xlab = "Temps [année]", ylab = "Commerces et loisirs (% par rapport à la référence)")
```

**Une chute massive au début de la série (printemps 2020)**

On observe une baisse brutale et immédiate sous la référence. Cela correspond très clairement au premier confinement COVID où les commerces et activités de loisirs ont été fermés, entraînant une chute extrêmement forte de la mobilité.

**2020–2021 : mobilité très fluctuante, cycles visibles**

Après cette chute initiale, la mobilité reste en dessous de 0 % tout au long de 2020 et d’une grande partie de 2021 avec des oscillations régulières (effet saisonnier + week-ends) et des creux très marqués (probables mesures sanitaires successives par exemple deuxième confinement, fermeture horeca, restrictions locales).

**2021–2022 : remontée progressive**

Fin 2021 et début 2022, la mobilité remonte vers 0, puis dépasse régulièrement la référence historique mais reste irrégulière avec de fortes variations quotidiennes. Ceci correspond à la réouverture progressive des commerces et loisirs et à un retour à la normale, mais pas uniforme.

**4. Un pic négatif très abrupt en 2022**

On voit un creux extrêmement marqué, très isolé, en 2022 (valeur très basse). Cela correspond à une erreur de mesure ou un jour spécifique de fermeture généralisée (ex : jour).

**5. Fin 2022 : stabilisation au-dessus ou autour de la référence**

La mobilité semble se stabiliser entre 0 et +30 %, ce qui suggère un retour complet à la normale, voire une mobilité supérieure à la période de référence (comportements post-pandémie, rattrapage).

**Conclusion :**

La mobilité dans les commerces et loisirs chute de façon spectaculaire au début de 2020, correspondant aux premiers confinements. Elle reste longtemps inférieure à la référence, avec des fluctuations liées aux différentes mesures sanitaires. À partir de 2022, la mobilité se stabilise et revient autour ou au-dessus du niveau pré-pandémique.

```{r}
# Graphique de l'objet ts
plot(mobil_ts2, xlab = "Temps [année]", ylab = "Commerces et loisirs (% par rapport à la référence)",
  ylim = c(-120, 250))
# Ajouter une ligne verticale pour les confinements
# Convertir la date en position sur l'axe x (fraction de l'année)
x_vert <- 2020 + as.numeric(as.Date("2020-03-18") - as.Date("2020-01-01"))/365
abline(v = x_vert, col = "red", lwd = 2, lty = 2)
x_blue <- 2020 + as.numeric(as.Date("2020-11-02") - as.Date("2020-01-01"))/365
abline(v = x_blue, col = "blue", lwd = 2, lty = 2)

# Périodes des vacances pour Wallonie (2020‑2022) (@VacancesScolaires)

vacances_hiver <- data.frame(
  start = as.Date(c("2020-12-21", "2021-12-27")),
  end   = as.Date(c("2021-01-01", "2022-01-09"))
)

vacances_ete <- data.frame(
  start = as.Date(c("2020-07-01", "2021-07-01", "2022-07-01")),
  end   = as.Date(c("2020-08-31", "2021-08-31", "2022-08-31"))
)

vacances_paques <- data.frame(
  start = as.Date(c("2020-04-06","2021-04-05", "2022-04-04")),
  end   = as.Date(c("2020-04-19","2021-04-16", "2022-04-15"))
)

vacances_carnaval <- data.frame(
  start = as.Date(c("2020-02-24","2021-02-15", "2022-02-28")),
  end   = as.Date(c("2020-03-01","2021-02-19", "2022-03-04"))
)

vacances_toussaint <- data.frame(
  start = as.Date(c("2020-11-02", "2021-11-01")),
  end   = as.Date(c("2020-11-06", "2021-11-05"))
)


# Ajouter un encadrement pour les vacances hiver
## Ajouter des rectangles pour chaque période
for(i in 1:nrow(vacances_hiver)){
  x_start <- 2020 + as.numeric(vacances_hiver$start[i] - as.Date("2020-01-01"))/365
  x_end   <- 2020 + as.numeric(vacances_hiver$end[i] - as.Date("2020-01-01"))/365
  rect(xleft = x_start, xright = x_end, 
       ybottom = par("usr")[3], ytop = par("usr")[4], 
       col = rgb(0.4,0.6,0.9,0.5), border = NA)
}

# Ajouter un encadrement pour les vacances été
## Ajouter des rectangles pour chaque période
for(i in 1:nrow(vacances_ete)){
  x_start <- 2020 + as.numeric(vacances_ete$start[i] - as.Date("2020-01-01"))/365
  x_end   <- 2020 + as.numeric(vacances_ete$end[i] - as.Date("2020-01-01"))/365
  rect(xleft = x_start, xright = x_end, 
       ybottom = par("usr")[3], ytop = par("usr")[4], 
       col = rgb(1,0.7,0.3,0.5), border = NA)
}

# Ajouter un encadrement pour les vacances paque
## Ajouter des rectangles pour chaque période
for(i in 1:nrow(vacances_paques)){
  x_start <- 2020 + as.numeric(vacances_paques$start[i] - as.Date("2020-01-01"))/365
  x_end   <- 2020 + as.numeric(vacances_paques$end[i] - as.Date("2020-01-01"))/365
  rect(xleft = x_start, xright = x_end, 
       ybottom = par("usr")[3], ytop = par("usr")[4], 
       col = rgb(1,0.5,0.5,0.5), border = NA)
}

# Ajouter un encadrement pour les vacances carnaval
## Ajouter des rectangles pour chaque période
for(i in 1:nrow(vacances_carnaval)){
  x_start <- 2020 + as.numeric(vacances_carnaval$start[i] - as.Date("2020-01-01"))/365
  x_end   <- 2020 + as.numeric(vacances_carnaval$end[i] - as.Date("2020-01-01"))/365
  rect(xleft = x_start, xright = x_end, 
       ybottom = par("usr")[3], ytop = par("usr")[4], 
       col = rgb(0.4,0.8,0.4,0.3), border = NA)
}


# Ajouter un encadrement pour les vacances toussaint
## Ajouter des rectangles pour chaque période
for(i in 1:nrow(vacances_toussaint)){
  x_start <- 2020 + as.numeric(vacances_toussaint$start[i] - as.Date("2020-01-01"))/365
  x_end   <- 2020 + as.numeric(vacances_toussaint$end[i] - as.Date("2020-01-01"))/365
  rect(xleft = x_start, xright = x_end, 
       ybottom = par("usr")[3], ytop = par("usr")[4], 
       col = rgb(0.7,0.4,0.8,0.5), border = NA)
}

#legend
legend("topright", 
       legend = c("Confinement du 18 mars 2020",
         "Confinement du 02 novembre 2020",
                  "Vacances hiver", 
                  "Vacances carnaval", 
                  "Vacances Pâques", 
                  "Vacances été", 
                  "Vacances Toussaint"),
       col = c("red", "blue",
                 rgb(0.4,0.6,0.9,0.5),
               rgb(0.4,0.8,0.5,0.5),
               rgb(1,0.5,0.5,0.5),
               rgb(1,0.7,0.3,0.5),
               rgb(0.7,0.4,0.8,0.5)),
       lty = c(2,2, NA, NA, NA, NA, NA),
       pch = c(NA,NA, 15, 15, 15, 15, 15),
       pt.cex = 1.2,
       cex = 0.8,
       bty = "o",
       bg = "white")

```

**1. Confinement 1 (mars 2020) : effondrement brutal de la mobilité.**

La ligne rouge (18 mars 2020) marque le début du premier confinement. Juste après, on observe une chute immédiate à environ –80 %, parfaitement cohérente avec la fermeture complète des commerces et activités de loisirs.

La mobilité reste très basse pendant les semaines suivantes malgré les vacances de Pâques (zone rose), ce qui montre que les congés n’ont eu aucun effet amortisseur → les mesures sanitaires dominent totalement.

**2. Périodes de vacances 2020 : légère amélioration mais toujours négative**

Les plages colorées (été, Toussaint, hiver) montrent une remontée progressive durant l’été 2020, un niveau encore négatif et très fluctuant.

Cela montre que la mobilité est encore largement contrainte, mais les vacances produisent déjà un petit rebond, en particulier l’été (orange).

**3. Confinement 2 (novembre 2020) : baisse nette mais moins profonde**

La ligne bleue (2 novembre 2020) correspond au deuxième confinement. On voit une baisse du niveau de mobilité, mais moins spectaculaire que la première (-30 à -40 %). Cela s’explique par des restrictions plus ciblées et une adaptation des comportements (click & collect, commerce essentiel, etc.).

**4. 2021 : un schéma clair apparaît → les vacances augmentent la mobilité**

À partir de 2021, chaque période de vacances produit un pic positif relatif : Vacances d'hiver : hausse visible, carnaval : petite hausse, pâques : nette augmentation, été : maximum annuel, toussaint : hausse locale.

On voit clairement que la mobilité liée aux commerces/loisirs est très sensible aux congés scolaires dès que les restrictions COVID disparaissent.

Les périodes hors congés reviennent systématiquement vers un niveau plus bas → effet structurel de la saisonnalité sociale.

**5. 2022 : normalisation + reprise forte durant l’été**

En 2022, la mobilité oscille autour de 0 % (retour vers les niveaux pré-pandémiques), les vacances génèrent toujours des hausses très nettes, l’été 2022 correspond à une des plus fortes augmentations de toute la série. Cela montre un effet de rattrapage post-pandémie, les activités de loisirs ayant explosé à nouveau.

**Conclusion**

L’ajout des périodes de vacances montre qu’avant 2021, les confinements dominent totalement la mobilité et les vacances n’ont presque aucun effet. À partir de 2021, les vacances deviennent des périodes systématiquement associées à une augmentation de la mobilité dans les commerces et loisirs.

En 2022, la mobilité revient à la normale et les vacances, en particulier l’été, deviennent les moments clés où la fréquentation dépasse le niveau de référence.

### Cycle hebdomadaire

```{r}
# convertir en série temporelle journalière
retail_ts2_daily <- ts(mobil_ts2, frequency = 7)


decomp_retail <- tsd(retail_ts2_daily, s.window = 7, trend = TRUE, t.window = 7)

plot(decomp_work, col = 1:4)
```

#### Extraction des données :

##### **Composante saisonnière hebdomadaire extraite** de la série *Commerces et Loisirs*, observée sur environ 50 jours (≈ 7 semaines).

```{r}
cycle_hebdo_retail <- extract(decomp_retail, components = "seasonal")


plot(window(cycle_hebdo_retail, start = 46, end = 98))
abline(v = seq(0, 200, by = 1), col = "grey90")

```

La composante saisonnière montre un cycle hebdomadaire régulier, caractérisé par une forte fréquentation des commerces et loisirs durant les week-ends et une baisse marquée en début de semaine. Bien que la forme du cycle reste stable, son amplitude varie au cours du temps, traduisant des fluctuations saisonnières ou des variations contextuelles. Ces résultats confirment que la saisonnalité hebdomadaire constitue un déterminant majeur de la dynamique du secteur retail.

```{r}
spectrum(cycle_hebdo_retail, spans = c(5, 7), col = "aquamarine3")
abline(v = 1:3, col = "grey90")
abline(h = c(1e-5, 1e-3, 1e-1, 1e+1), col = "grey80")
```

Le périodogramme lissé révèle un pic dominant à la fréquence 1, indiquant un cycle hebdomadaire marqué dans la fréquentation des commerces et loisirs. Un second pic à la fréquence 2 met en évidence un cycle intra-hebdomadaire d’environ 3,5 jours, probablement lié aux variations du comportement de sortie en milieu de semaine. Un troisième pic à la fréquence 3 correspond à une harmonique du cycle de 7 jours, reflétant l’importance relative de certains jours comme les week-ends. Ces résultats confirment que la saisonnalité hebdomadaire constitue la structure principale de la série.

```{r}
cpgram(cycle_hebdo_retail) 
abline(v = 1:3, col = "grey90")
```

Le cumulative periodogram met en évidence trois ruptures nettes dans la pente, dépassant largement l’enveloppe théorique du bruit blanc. Une première rupture apparaît autour de la fréquence 1, confirmant un cycle hebdomadaire dominant (7 jours). Une seconde rupture autour de la fréquence 2 suggère un cycle secondaire d’environ 3,5 jours, probablement lié à des variations intra-semaine spécifiques au commerce et aux loisirs. Enfin, un pic harmonique autour de la fréquence 3 renforce la présence d’un cycle hebdomadaire structurant.

### Aggrégation des jours en semaine :

#### Semaine + week-end

```{r}
# Aggrégation par moyenne des valeurs par semaine
retail_ts2_ag <- aggregate(mobil_ts2, 52, FUN = collapse::fmean, ts.eps = 1/52)


plot(retail_ts2_ag, 
     main = "Série journalière aggrégée ", xlab = "Temps [année]",
     ylab = "Commerces et loisirs (% par rapport à la référence)", ylim = c(-90, 140))
# Ajouter une ligne verticale pour le 18 mars 2020
abline(v = x_vert, col = "red", lwd = 2, lty = 2)

# Ajouter un encadrement pour les vacances hiver
## Ajouter des rectangles pour chaque période
for(i in 1:nrow(vacances_hiver)){
  x_start <- 2020 + as.numeric(vacances_hiver$start[i] - as.Date("2020-01-01"))/365
  x_end   <- 2020 + as.numeric(vacances_hiver$end[i] - as.Date("2020-01-01"))/365
  rect(xleft = x_start, xright = x_end, 
       ybottom = par("usr")[3], ytop = par("usr")[4], 
       col = rgb(0.4,0.6,0.9,0.5), border = NA)
}

# Ajouter un encadrement pour les vacances été
## Ajouter des rectangles pour chaque période
for(i in 1:nrow(vacances_ete)){
  x_start <- 2020 + as.numeric(vacances_ete$start[i] - as.Date("2020-01-01"))/365
  x_end   <- 2020 + as.numeric(vacances_ete$end[i] - as.Date("2020-01-01"))/365
  rect(xleft = x_start, xright = x_end, 
       ybottom = par("usr")[3], ytop = par("usr")[4], 
       col = rgb(1,0.7,0.3,0.5), border = NA)
}

# Ajouter un encadrement pour les vacances paque
## Ajouter des rectangles pour chaque période
for(i in 1:nrow(vacances_paques)){
  x_start <- 2020 + as.numeric(vacances_paques$start[i] - as.Date("2020-01-01"))/365
  x_end   <- 2020 + as.numeric(vacances_paques$end[i] - as.Date("2020-01-01"))/365
  rect(xleft = x_start, xright = x_end, 
       ybottom = par("usr")[3], ytop = par("usr")[4], 
       col = rgb(1,0.5,0.5,0.5), border = NA)
}

# Ajouter un encadrement pour les vacances carnaval
## Ajouter des rectangles pour chaque période
for(i in 1:nrow(vacances_carnaval)){
  x_start <- 2020 + as.numeric(vacances_carnaval$start[i] - as.Date("2020-01-01"))/365
  x_end   <- 2020 + as.numeric(vacances_carnaval$end[i] - as.Date("2020-01-01"))/365
  rect(xleft = x_start, xright = x_end, 
       ybottom = par("usr")[3], ytop = par("usr")[4], 
       col = rgb(0.4,0.8,0.4,0.3), border = NA)
}


# Ajouter un encadrement pour les vacances toussaint
## Ajouter des rectangles pour chaque période
for(i in 1:nrow(vacances_toussaint)){
  x_start <- 2020 + as.numeric(vacances_toussaint$start[i] - as.Date("2020-01-01"))/365
  x_end   <- 2020 + as.numeric(vacances_toussaint$end[i] - as.Date("2020-01-01"))/365
  rect(xleft = x_start, xright = x_end, 
       ybottom = par("usr")[3], ytop = par("usr")[4], 
       col = rgb(0.7,0.4,0.8,0.5), border = NA)
}

#legend
legend("topright", 
       legend = c("Confinement du 18 mars 2020", 
                  "Vacances hiver", 
                  "Vacances carnaval", 
                  "Vacances Pâques", 
                  "Vacances été", 
                  "Vacances Toussaint"),
       col = c("red", 
                 rgb(0.4,0.6,0.9,0.5),
               rgb(0.4,0.8,0.5,0.5),
               rgb(1,0.5,0.5,0.5),
               rgb(1,0.7,0.3,0.5),
               rgb(0.7,0.4,0.8,0.5)),
       lty = c(2, NA, NA, NA, NA, NA),
       pch = c(NA, 15, 15, 15, 15, 15),
       pt.cex = 1.2,
       cex = 0.8,
       bty = "o",
       bg = "white")
```

Après une chute massive liée au confinement de mars 2020, la mobilité vers les commerces et loisirs remonte progressivement mais reste inférieure à la référence pendant plus d’un an. Les différentes périodes de vacances scolaires (été, hiver, Pâques, carnaval) génèrent systématiquement des hausses, révélant leur influence majeure sur cette catégorie de mobilité. À partir de 2022, la tendance se stabilise autour de valeurs proches ou supérieures à zéro, marquant un retour aux niveaux pré-pandémiques. L’analyse agrégée met ainsi en évidence l’effet combiné du confinement, des vagues COVID successives et des périodes de vacances sur la dynamique de fréquentation des commerces.

#### Weekend seuls

```{r}
retail_nw_ts2 <- ts(mobil_nw$retail,start = c(2020, 46),frequency = 365)

#graphique avec NA
plot(retail_nw_ts2, 
     main = "Série journalière sans les jours de la semaine (lundi-vendredi)", xlab = "Temps [année]",
     ylab = "Commerces et loisirs (% par rapport à la référence)")

# Aggrégation par moyenne des valeurs par semaine et suppression des NA
retail_nw_ts2b  <- aggregate(retail_nw_ts2, 52, FUN = collapse::fmean, ts.eps = 1/52)

plot(work_nw_ts1b, 
     main = "Série journalière aggrégée sans les jours de la semaines", xlab = "Temps [année]",
     ylab = "Commerces et loisirs (% par rapport à la référence)", ylim = c(-95, 160))
# Ajouter une ligne verticale pour le 18 mars 2020
abline(v = x_vert, col = "red", lwd = 2, lty = 2)

# Ajouter un encadrement pour les vacances hiver
## Ajouter des rectangles pour chaque période
for(i in 1:nrow(vacances_hiver)){
  x_start <- 2020 + as.numeric(vacances_hiver$start[i] - as.Date("2020-01-01"))/365
  x_end   <- 2020 + as.numeric(vacances_hiver$end[i] - as.Date("2020-01-01"))/365
  rect(xleft = x_start, xright = x_end, 
       ybottom = par("usr")[3], ytop = par("usr")[4], 
       col = rgb(0.4,0.6,0.9,0.5), border = NA)
}

# Ajouter un encadrement pour les vacances été
## Ajouter des rectangles pour chaque période
for(i in 1:nrow(vacances_ete)){
  x_start <- 2020 + as.numeric(vacances_ete$start[i] - as.Date("2020-01-01"))/365
  x_end   <- 2020 + as.numeric(vacances_ete$end[i] - as.Date("2020-01-01"))/365
  rect(xleft = x_start, xright = x_end, 
       ybottom = par("usr")[3], ytop = par("usr")[4], 
       col = rgb(1,0.7,0.3,0.5), border = NA)
}

# Ajouter un encadrement pour les vacances paque
## Ajouter des rectangles pour chaque période
for(i in 1:nrow(vacances_paques)){
  x_start <- 2020 + as.numeric(vacances_paques$start[i] - as.Date("2020-01-01"))/365
  x_end   <- 2020 + as.numeric(vacances_paques$end[i] - as.Date("2020-01-01"))/365
  rect(xleft = x_start, xright = x_end, 
       ybottom = par("usr")[3], ytop = par("usr")[4], 
       col = rgb(1,0.5,0.5,0.5), border = NA)
}

# Ajouter un encadrement pour les vacances carnaval
## Ajouter des rectangles pour chaque période
for(i in 1:nrow(vacances_carnaval)){
  x_start <- 2020 + as.numeric(vacances_carnaval$start[i] - as.Date("2020-01-01"))/365
  x_end   <- 2020 + as.numeric(vacances_carnaval$end[i] - as.Date("2020-01-01"))/365
  rect(xleft = x_start, xright = x_end, 
       ybottom = par("usr")[3], ytop = par("usr")[4], 
       col = rgb(0.4,0.8,0.4,0.3), border = NA)
}


# Ajouter un encadrement pour les vacances toussaint
## Ajouter des rectangles pour chaque période
for(i in 1:nrow(vacances_toussaint)){
  x_start <- 2020 + as.numeric(vacances_toussaint$start[i] - as.Date("2020-01-01"))/365
  x_end   <- 2020 + as.numeric(vacances_toussaint$end[i] - as.Date("2020-01-01"))/365
  rect(xleft = x_start, xright = x_end, 
       ybottom = par("usr")[3], ytop = par("usr")[4], 
       col = rgb(0.7,0.4,0.8,0.5), border = NA)
}

#legend
legend("topright", 
       legend = c("Confinement du 18 mars 2020", 
                  "Vacances hiver", 
                  "Vacances carnaval", 
                  "Vacances Pâques", 
                  "Vacances été", 
                  "Vacances Toussaint"),
       col = c("red", 
                 rgb(0.4,0.6,0.9,0.5),
               rgb(0.4,0.8,0.5,0.5),
               rgb(1,0.5,0.5,0.5),
               rgb(1,0.7,0.3,0.5),
               rgb(0.7,0.4,0.8,0.5)),
       lty = c(2, NA, NA, NA, NA, NA),
       pch = c(NA, 15, 15, 15, 15, 15),
       pt.cex = 1.2,
       cex = 0.8,
       bty = "o",
       bg = "white")
```

La série agrégée sans les jours de semaine révèle l’évolution spécifique de la fréquentation des commerces durant les week-ends, période la plus sensible aux mesures sanitaires et aux rythmes de loisirs. Après une chute quasi totale lors du confinement de mars 2020, la mobilité remonte nettement durant l’été 2020 puis oscille fortement en 2021 au gré des vagues COVID et des restrictions. En 2022, malgré un creux ponctuel en début d’année, la mobilité des week-ends retrouve rapidement des niveaux proches ou supérieurs à la référence, notamment durant les vacances d’été, confirmant un retour complet aux activités de loisir.

#### Semaine seule

```{r}
retail_nwe_ts2 <- ts(mobil_nwe$retail,start = c(2020, 46),frequency = 365)

plot(retail_nwe_ts2, 
     main = "Série journalière sans week-end", xlab = "Temps [année]",
     ylab = "Commerces et loisirs (% par rapport à la référence)")

# Aggrégation par moyenne des valeurs par semaine
retail_nwe_ts2b <- aggregate(retail_nwe_ts2, 52, FUN = collapse::fmean, ts.eps = 1/52)

plot(retail_nwe_ts2b, 
     main = "Série journalière aggrégée sans week-end", xlab = "Temps [année]",
     ylab = "Commerces et loisirs (% par rapport à la référence)", ylim = c(-95, 140))
# Ajouter une ligne verticale pour le 18 mars 2020
abline(v = x_vert, col = "red", lwd = 2, lty = 2)

# Ajouter un encadrement pour les vacances hiver
## Ajouter des rectangles pour chaque période
for(i in 1:nrow(vacances_hiver)){
  x_start <- 2020 + as.numeric(vacances_hiver$start[i] - as.Date("2020-01-01"))/365
  x_end   <- 2020 + as.numeric(vacances_hiver$end[i] - as.Date("2020-01-01"))/365
  rect(xleft = x_start, xright = x_end, 
       ybottom = par("usr")[3], ytop = par("usr")[4], 
       col = rgb(0.4,0.6,0.9,0.5), border = NA)
}

# Ajouter un encadrement pour les vacances été
## Ajouter des rectangles pour chaque période
for(i in 1:nrow(vacances_ete)){
  x_start <- 2020 + as.numeric(vacances_ete$start[i] - as.Date("2020-01-01"))/365
  x_end   <- 2020 + as.numeric(vacances_ete$end[i] - as.Date("2020-01-01"))/365
  rect(xleft = x_start, xright = x_end, 
       ybottom = par("usr")[3], ytop = par("usr")[4], 
       col = rgb(1,0.7,0.3,0.5), border = NA)
}

# Ajouter un encadrement pour les vacances paque
## Ajouter des rectangles pour chaque période
for(i in 1:nrow(vacances_paques)){
  x_start <- 2020 + as.numeric(vacances_paques$start[i] - as.Date("2020-01-01"))/365
  x_end   <- 2020 + as.numeric(vacances_paques$end[i] - as.Date("2020-01-01"))/365
  rect(xleft = x_start, xright = x_end, 
       ybottom = par("usr")[3], ytop = par("usr")[4], 
       col = rgb(1,0.5,0.5,0.5), border = NA)
}

# Ajouter un encadrement pour les vacances carnaval
## Ajouter des rectangles pour chaque période
for(i in 1:nrow(vacances_carnaval)){
  x_start <- 2020 + as.numeric(vacances_carnaval$start[i] - as.Date("2020-01-01"))/365
  x_end   <- 2020 + as.numeric(vacances_carnaval$end[i] - as.Date("2020-01-01"))/365
  rect(xleft = x_start, xright = x_end, 
       ybottom = par("usr")[3], ytop = par("usr")[4], 
       col = rgb(0.4,0.8,0.4,0.3), border = NA)
}


# Ajouter un encadrement pour les vacances toussaint
## Ajouter des rectangles pour chaque période
for(i in 1:nrow(vacances_toussaint)){
  x_start <- 2020 + as.numeric(vacances_toussaint$start[i] - as.Date("2020-01-01"))/365
  x_end   <- 2020 + as.numeric(vacances_toussaint$end[i] - as.Date("2020-01-01"))/365
  rect(xleft = x_start, xright = x_end, 
       ybottom = par("usr")[3], ytop = par("usr")[4], 
       col = rgb(0.7,0.4,0.8,0.5), border = NA)
}

#legend
legend("topright", 
       legend = c("Confinement du 18 mars 2020", 
                  "Vacances hiver", 
                  "Vacances carnaval", 
                  "Vacances Pâques", 
                  "Vacances été", 
                  "Vacances Toussaint"),
       col = c("red", 
                 rgb(0.4,0.6,0.9,0.5),
               rgb(0.4,0.8,0.5,0.5),
               rgb(1,0.5,0.5,0.5),
               rgb(1,0.7,0.3,0.5),
               rgb(0.7,0.4,0.8,0.5)),
       lty = c(2, NA, NA, NA, NA, NA),
       pch = c(NA, 15, 15, 15, 15, 15),
       pt.cex = 1.2,
       cex = 0.8,
       bty = "o",
       bg = "white")
```

En retirant les week-ends, la série agrégée révèle plus clairement la dynamique des commerces en semaine. Après la chute massive liée au confinement de mars 2020, la mobilité remonte progressivement durant l’été 2020 et se stabilise autour de valeurs légèrement négatives en 2021. L’année 2022 marque une reprise nette, avec des niveaux de fréquentation en semaine proches ou supérieurs à la référence pré-pandémique. Les vacances scolaires influencent la mobilité mais de manière plus modérée que pour les week-ends. Cette série met en évidence la normalisation progressive des comportements d’achat en semaine.

```{r}
mobil_nwe_ts2 <- ts(mobil_nwe$retail,start = c(2020, 46),frequency = 365)

plot(mobil_nwe_ts2, 
     main = "Série journalière (week-ends = NA)", xlab = "Temps [année]",
     ylab = "Commerces et loisirs (% par rapport à la référence)")

# Aggrégation par moyenne des valeurs par semaine

mobil_nwe_ts2b <- aggregate(mobil_nwe_ts2, 52, FUN = collapse::fmean, ts.eps = 1/52)

plot(mobil_nwe_ts2b, 
     main = "Série journalière aggrégée (week-ends = NA)", xlab = "Temps [année]",
     ylab = "Commerces et loisirs (% par rapport à la référence)")
```

```{r}
mobil_nw_ts2 <- ts(mobil_nw$retail,start = c(2020, 46),frequency = 365)

plot(mobil_nw_ts2, 
     main = "Série journalière (week-ends = NA)", xlab = "Temps [année]",
     ylab = "Commerces et loisirs (% par rapport à la référence)")

# Aggrégation par moyenne des valeurs par semaine

mobil_nw_ts2b <- aggregate(mobil_nw_ts2, 52, FUN = collapse::fmean, ts.eps = 1/52)

plot(mobil_nw_ts2b, 
     main = "Série journalière aggrégée (week-ends = NA)", xlab = "Temps [année]",
     ylab = "Commerces et loisirs (% par rapport à la référence)")
```

```{r}
# Premier graphique : série originale
plot(mobil_ts2, ylim = c(-95, 120),
     xlab = "Temps [année]", 
     ylab = "Commerces et loisirs (% par rapport à la référence)", 
     main = "Superposition de séries", col = rgb(0, 0, 0, alpha = 0.1))

# Ajouter la deuxième série : week-ends supprimés
lines(mobil_nwe_ts2b, col = "red")
lines(mobil_nw_ts2b, col = "blue")
lines(work_ts1_ag, col = "green")

# Optionnel : ajouter une légende
legend("topleft", 
       c("Série originale", "Série journalière aggrégée (week-ends = NA)", "Série journalière aggrégée (week = NA)"), 
       col = c("grey", "green", "red", "blue"), 
  lty=1)

```

**1. La série originale est très bruitée**

La courbe grise montre une forte variabilité quotidienne, un cycle hebdomadaire très marqué (hausses le week-end, creux en semaine) rendant difficile l’interprétation à long terme.

**2. La série “sans week-ends” (verte)**

Cette courbe est plus basse que la série week-end (logique, les achats et loisirs sont plus faibles en semaine), présente une variabilité modérée, reflète surtout la fréquentation “pratique” ou “nécessaire” du commerce (achats alimentaires, courses régulières).

**3. La série “week-ends uniquement” (rouge) est systématiquement plus élevée**

Cette courbe reflète la fréquentation liée aux achats de loisir, aux sorties, aux centres commerciaux, aux activités en famille.

Elle est plus élevée que la série sans week-end. Effectivement, le week-end est plus sensible aux contraintes sanitaires et aux comportements sociaux et plus proche de la série originale (puisque ce sont les week-ends qui génèrent les maxima).

**Points remarquables :**

Été 2020: Fort rebond, les loisirs reprennent plus vite

2021: Variations fortes selon les vagues COVID

2022: Dépasse régulièrement +20 %, (rattrapage post-pandémie)

Le week-end reflète les pics de la mobilité commerciale.

**Conclusion :**

La superposition des séries montre clairement que la fréquentation des commerces suit deux dynamiques distinctes : une tendance modérée et relativement stable les jours de semaine, et une activité beaucoup plus élevée mais plus volatile durant les week-ends. Les week-ends expliquent l’essentiel des pics et des fluctuations de la série originale, tandis que les jours de semaine reflètent la tendance lente et structurelle de la fréquentation. Après le confinement de mars 2020, la reprise est plus rapide les week-ends que durant la semaine, et en 2022 la fréquentation du week-end dépasse régulièrement les niveaux pré-pandémiques, traduisant un rattrapage marqué des activités de loisirs.

```{r}
retail_loess <- tsd(mobil_nwe_ts2b, method = "loess", s.window = "periodic",  s.degree = 1, trend = TRUE, t.window = 7)
plot(retail_loess, col = 1:3)
```

```{r}
retail_smooth <- tsd(mobil_nwe_ts2b, method = "median", order = 3, times = 3)
plot(retail_smooth, col = c(1:3))

```

### Évolution de la mobilité dans les parcs nationaux, plages et jardins publics (code Amazone)

```{r}
# Conversion en ts de mobil
parks_ts <- ts(mobil$parks, start = c(2020, 46), frequency = 365)

# Graphique de l'objet ts
plot(parks_ts, xlab = "Temps [année]", ylab = "Mobilité vers les parcs, plages et jardins publics (% par rapport à la référence)")

```

À première vue, il n'y a pas de tendance générale croissante ou décroissante. Nous vérifierons cependant que ce n'es pas le cas dans la suite de l'analyse

Par contre, une forte saisonnalité annuelle est clairement présente de manière plus ou moins régulière. Les pics sont présents vers le milieu de l'année, correspondant à la période de beau temps où les parcs sont généralement beaucoup plus fréquentés.

Des perturbations brutales et régulières sont visibles au début du graphique, en 2020 dû à la pandémie de COVID-19. On observe nottament une grosse chute de fréquentation aux environs de mars 2020, date du premier confinement. Ces variations sont surement dûes aux mesures sanitaires appliquées ainsi qu'à la crainte de certains citoyens d'être contaminés évitant ainsi les lieux publics. Nous allons mettre en évidance les différents confinements dans la suite de l'analyse pour essayer de voir leur influence sur la fréquentation des parcs et autres espace publics

De manière générale, la série est très bruitée. Il doit y avoir une variation journalière assez importante pouvant correspondre aux variations de la météorologie, aux weekends et vacances scolaires influancant également la fréquentation des parcs et autres espaces publics. Nous allons également essayer de mettre ceci en évidence dans la suite de l'analyse.

**Graphique de l'objet ts : allure générale de la série**

```{r}
# Graphique de l'objet ts
plot(parks_ts, xlab = "Temps [année]", ylab = "Mobilité vers les parcs, plages et jardins publics (% par rapport à la référence)",
  ylim = c(-95, 500))
# Ajouter une ligne verticale pour les confinements
# Convertir la date en position sur l'axe x (fraction de l'année)
x_vert <- 2020 + as.numeric(as.Date("2020-03-18") - as.Date("2020-01-01"))/365
abline(v = x_vert, col = "red", lwd = 1, lty = 2)
x_blue <- 2020 + as.numeric(as.Date("2020-11-02") - as.Date("2020-01-01"))/365
abline(v = x_blue, col = "blue", lwd = 1, lty = 2)

# Périodes des vacances pour Wallonie (2020‑2022) (@VacancesScolaires)

vacances_hiver <- data.frame(
  start = as.Date(c("2020-12-21", "2021-12-27")),
  end   = as.Date(c("2021-01-01", "2022-01-09"))
)

vacances_ete <- data.frame(
  start = as.Date(c("2020-07-01", "2021-07-01", "2022-07-01")),
  end   = as.Date(c("2020-08-31", "2021-08-31", "2022-08-31"))
)

vacances_paques <- data.frame(
  start = as.Date(c("2020-04-06","2021-04-05", "2022-04-04")),
  end   = as.Date(c("2020-04-19","2021-04-16", "2022-04-15"))
)

vacances_carnaval <- data.frame(
  start = as.Date(c("2020-02-24","2021-02-15", "2022-02-28")),
  end   = as.Date(c("2020-03-01","2021-02-19", "2022-03-04"))
)

vacances_toussaint <- data.frame(
  start = as.Date(c("2020-11-02", "2021-11-01")),
  end   = as.Date(c("2020-11-06", "2021-11-05"))
)


# Ajouter un encadrement pour les vacances hiver
## Ajouter des rectangles pour chaque période
for(i in 1:nrow(vacances_hiver)){
  x_start <- 2020 + as.numeric(vacances_hiver$start[i] - as.Date("2020-01-01"))/365
  x_end   <- 2020 + as.numeric(vacances_hiver$end[i] - as.Date("2020-01-01"))/365
  rect(xleft = x_start, xright = x_end, 
       ybottom = par("usr")[3], ytop = par("usr")[4], 
       col = rgb(0.4,0.6,0.9,0.5), border = NA)
}

# Ajouter un encadrement pour les vacances été
## Ajouter des rectangles pour chaque période
for(i in 1:nrow(vacances_ete)){
  x_start <- 2020 + as.numeric(vacances_ete$start[i] - as.Date("2020-01-01"))/365
  x_end   <- 2020 + as.numeric(vacances_ete$end[i] - as.Date("2020-01-01"))/365
  rect(xleft = x_start, xright = x_end, 
       ybottom = par("usr")[3], ytop = par("usr")[4], 
       col = rgb(1,0.7,0.3,0.5), border = NA)
}

# Ajouter un encadrement pour les vacances paque
## Ajouter des rectangles pour chaque période
for(i in 1:nrow(vacances_paques)){
  x_start <- 2020 + as.numeric(vacances_paques$start[i] - as.Date("2020-01-01"))/365
  x_end   <- 2020 + as.numeric(vacances_paques$end[i] - as.Date("2020-01-01"))/365
  rect(xleft = x_start, xright = x_end, 
       ybottom = par("usr")[3], ytop = par("usr")[4], 
       col = rgb(1,0.5,0.5,0.5), border = NA)
}

# Ajouter un encadrement pour les vacances carnaval
## Ajouter des rectangles pour chaque période
for(i in 1:nrow(vacances_carnaval)){
  x_start <- 2020 + as.numeric(vacances_carnaval$start[i] - as.Date("2020-01-01"))/365
  x_end   <- 2020 + as.numeric(vacances_carnaval$end[i] - as.Date("2020-01-01"))/365
  rect(xleft = x_start, xright = x_end, 
       ybottom = par("usr")[3], ytop = par("usr")[4], 
       col = rgb(0.4,0.8,0.4,0.3), border = NA)
}


# Ajouter un encadrement pour les vacances toussaint
## Ajouter des rectangles pour chaque période
for(i in 1:nrow(vacances_toussaint)){
  x_start <- 2020 + as.numeric(vacances_toussaint$start[i] - as.Date("2020-01-01"))/365
  x_end   <- 2020 + as.numeric(vacances_toussaint$end[i] - as.Date("2020-01-01"))/365
  rect(xleft = x_start, xright = x_end, 
       ybottom = par("usr")[3], ytop = par("usr")[4], 
       col = rgb(0.7,0.4,0.8,0.5), border = NA)
}

#legend
legend("topright", 
       legend = c("Confinement du 18 mars 2020",
         "Confinement du 02 novembre 2020",
                  "Vacances hiver", 
                  "Vacances carnaval", 
                  "Vacances Pâques", 
                  "Vacances été", 
                  "Vacances Toussaint"),
       col = c("red", "blue",
                 rgb(0.4,0.6,0.9,0.5),
               rgb(0.4,0.8,0.5,0.5),
               rgb(1,0.5,0.5,0.5),
               rgb(1,0.7,0.3,0.5),
               rgb(0.7,0.4,0.8,0.5)),
       lty = c(2,2, NA, NA, NA, NA, NA),
       pch = c(NA,NA, 15, 15, 15, 15, 15),
       pt.cex = 1.2,
       cex = 0.6,
       bty = "o",
       bg = "white")

```

Ce graphique confirme la description ci dessus avec un cycle annuel bien marqué.

Au niveau des vacances scolaires: - un maximum de fréquentation pendant les vacances d'été. Les enfants sont en vacances scolaires et la météo est bonne. - légère augmentation des fréquentations pendant les vacances de Paques, surement dû à la météo également (plus net en 2022) - les autres vacances scolaires n'ont pas l'air d'influencer n'ont pas l'air d'influencer la fréquentation aux périodes plus froides de l'année.

Au niveau des confinements: on observe une nette diminution de l'occupation des parcs au premier confinement (18 mars 2020) alors que le deuxième confinement n'a pas l'air d'avoir réellement influencé l'affluence dans les parcs. Ce résultat est probablement dû à la date du deuxième confinement qui eu lieu à la fin de l'automne où les parcs sont moins fréquentés.

```{r}
# convertir en série temporelle journalière
parks_ts_daily <- ts(parks_ts, frequency = 7)
# il y a deux valeurs manquantes en position 158 et 186 à compléter si on veut travaillers sur la série complète et non aggréger 
# on prend les 3 valeurs en amont et en aval de la valeur manquantes
parks_ts_daily[158] <- 190
parks_ts_daily[186] <- 130


decomp_parks <- tsd(parks_ts_daily, s.window = 7, trend = TRUE, t.window = 7)

plot(decomp_parks, col = 1:4)

cycle_hebdo_parks<- extract(decomp_parks, components = "seasonal")


plot(window(cycle_hebdo_parks, start = 46, end = 98))
abline(v = seq(0, 200, by = 1), col = "grey90")

spectrum(cycle_hebdo_parks, spans = c(5, 7), col = "aquamarine3")
abline(v = seq(0, 200, by = 1), col = "grey90")
abline(h = seq(0, 10000, by = 250), col = "grey80")

cpgram(cycle_hebdo_parks) 
abline(v = seq(0, 200, by = 1), col = "grey90")
```

```{r}
parks_sl <- stat.slide(time(parks_nwe_agr), parks_nwe_agr, xmin = 2020, deltat = 0.2)
# Graphique des statistiques glissantes
plot(parks_sl, ylim=c(-50,220), xlab = "Temps [année]", ylab = "Mobilité vers les lieux de travail (% par rapport à la référence)")
legend(2020.8, 220, c("serie","médian"), col = 1:2, lty = 1)
```

**Séries agrégées générales: semaine + week-end**

```{r}
# Aggrégation par moyenne des valeurs par semaine
parks_ts_agg <- aggregate(parks_ts, 52, FUN = collapse::fmean, ts.eps = 1/52)


plot(parks_ts_ag, 
     main = "Série journalière aggrégée ", xlab = "Temps [année]",
     ylab = "Mobilité vers les parcs, plages et jardins publics (% par rapport à la référence)", ylim = c(-80,400))
# Ajouter une ligne verticale pour le 18 mars 2020
abline(v = x_vert, col = "red", lwd = 1, lty = 2)

# Ajouter un encadrement pour les vacances hiver
## Ajouter des rectangles pour chaque période
for(i in 1:nrow(vacances_hiver)){
  x_start <- 2020 + as.numeric(vacances_hiver$start[i] - as.Date("2020-01-01"))/365
  x_end   <- 2020 + as.numeric(vacances_hiver$end[i] - as.Date("2020-01-01"))/365
  rect(xleft = x_start, xright = x_end, 
       ybottom = par("usr")[3], ytop = par("usr")[4], 
       col = rgb(0.4,0.6,0.9,0.5), border = NA)
}

# Ajouter un encadrement pour les vacances été
## Ajouter des rectangles pour chaque période
for(i in 1:nrow(vacances_ete)){
  x_start <- 2020 + as.numeric(vacances_ete$start[i] - as.Date("2020-01-01"))/365
  x_end   <- 2020 + as.numeric(vacances_ete$end[i] - as.Date("2020-01-01"))/365
  rect(xleft = x_start, xright = x_end, 
       ybottom = par("usr")[3], ytop = par("usr")[4], 
       col = rgb(1,0.7,0.3,0.5), border = NA)
}

# Ajouter un encadrement pour les vacances paque
## Ajouter des rectangles pour chaque période
for(i in 1:nrow(vacances_paques)){
  x_start <- 2020 + as.numeric(vacances_paques$start[i] - as.Date("2020-01-01"))/365
  x_end   <- 2020 + as.numeric(vacances_paques$end[i] - as.Date("2020-01-01"))/365
  rect(xleft = x_start, xright = x_end, 
       ybottom = par("usr")[3], ytop = par("usr")[4], 
       col = rgb(1,0.5,0.5,0.5), border = NA)
}

# Ajouter un encadrement pour les vacances carnaval
## Ajouter des rectangles pour chaque période
for(i in 1:nrow(vacances_carnaval)){
  x_start <- 2020 + as.numeric(vacances_carnaval$start[i] - as.Date("2020-01-01"))/365
  x_end   <- 2020 + as.numeric(vacances_carnaval$end[i] - as.Date("2020-01-01"))/365
  rect(xleft = x_start, xright = x_end, 
       ybottom = par("usr")[3], ytop = par("usr")[4], 
       col = rgb(0.4,0.8,0.4,0.3), border = NA)
}


# Ajouter un encadrement pour les vacances toussaint
## Ajouter des rectangles pour chaque période
for(i in 1:nrow(vacances_toussaint)){
  x_start <- 2020 + as.numeric(vacances_toussaint$start[i] - as.Date("2020-01-01"))/365
  x_end   <- 2020 + as.numeric(vacances_toussaint$end[i] - as.Date("2020-01-01"))/365
  rect(xleft = x_start, xright = x_end, 
       ybottom = par("usr")[3], ytop = par("usr")[4], 
       col = rgb(0.7,0.4,0.8,0.5), border = NA)
}

#legend
legend("topright", 
       legend = c("Confinement du 18 mars 2020", 
                  "Vacances hiver", 
                  "Vacances carnaval", 
                  "Vacances Pâques", 
                  "Vacances été", 
                  "Vacances Toussaint"),
       col = c("red", 
                 rgb(0.4,0.6,0.9,0.5),
               rgb(0.4,0.8,0.5,0.5),
               rgb(1,0.5,0.5,0.5),
               rgb(1,0.7,0.3,0.5),
               rgb(0.7,0.4,0.8,0.5)),
       lty = c(2, NA, NA, NA, NA, NA),
       pch = c(NA, 15, 15, 15, 15, 15),
       pt.cex = 1.2,
       cex = 0.8,
       bty = "o",
       bg = "white")
```

**Séries agrégées: weekend uniquement**

```{r}
parks_nw_ts <- ts(mobil_nw$parks,start = c(2020, 46),frequency = 365)

#graphique avec NA
plot(parks_nw_ts, 
     main = "Série journalière sans les jours de la semaines (lundi-vendredi)", xlab = "Temps [année]",
     ylab = "Mobilité vers les parcs, plages et jardins publics (% par rapport à la référence)")

# Aggrégation par moyenne des valeurs par semaine et suppression des NA
parks_nw_agg<- aggregate(parks_nw_ts, 52, FUN = collapse::fmean, ts.eps = 1/52)

plot(parks_nw_agg, 
     main = "Série journalière aggrégée sans les jours de la semaines", xlab = "Temps [année]",
     ylab = "Mobilité vers les parcs, plages et jardins publics (% par rapport à la référence)", ylim = c(-95, 450))
# Ajouter une ligne verticale pour le 18 mars 2020
abline(v = x_vert, col = "red", lwd = 1, lty = 2)

# Ajouter un encadrement pour les vacances hiver
## Ajouter des rectangles pour chaque période
for(i in 1:nrow(vacances_hiver)){
  x_start <- 2020 + as.numeric(vacances_hiver$start[i] - as.Date("2020-01-01"))/365
  x_end   <- 2020 + as.numeric(vacances_hiver$end[i] - as.Date("2020-01-01"))/365
  rect(xleft = x_start, xright = x_end, 
       ybottom = par("usr")[3], ytop = par("usr")[4], 
       col = rgb(0.4,0.6,0.9,0.5), border = NA)
}

# Ajouter un encadrement pour les vacances été
## Ajouter des rectangles pour chaque période
for(i in 1:nrow(vacances_ete)){
  x_start <- 2020 + as.numeric(vacances_ete$start[i] - as.Date("2020-01-01"))/365
  x_end   <- 2020 + as.numeric(vacances_ete$end[i] - as.Date("2020-01-01"))/365
  rect(xleft = x_start, xright = x_end, 
       ybottom = par("usr")[3], ytop = par("usr")[4], 
       col = rgb(1,0.7,0.3,0.5), border = NA)
}

# Ajouter un encadrement pour les vacances paque
## Ajouter des rectangles pour chaque période
for(i in 1:nrow(vacances_paques)){
  x_start <- 2020 + as.numeric(vacances_paques$start[i] - as.Date("2020-01-01"))/365
  x_end   <- 2020 + as.numeric(vacances_paques$end[i] - as.Date("2020-01-01"))/365
  rect(xleft = x_start, xright = x_end, 
       ybottom = par("usr")[3], ytop = par("usr")[4], 
       col = rgb(1,0.5,0.5,0.5), border = NA)
}

# Ajouter un encadrement pour les vacances carnaval
## Ajouter des rectangles pour chaque période
for(i in 1:nrow(vacances_carnaval)){
  x_start <- 2020 + as.numeric(vacances_carnaval$start[i] - as.Date("2020-01-01"))/365
  x_end   <- 2020 + as.numeric(vacances_carnaval$end[i] - as.Date("2020-01-01"))/365
  rect(xleft = x_start, xright = x_end, 
       ybottom = par("usr")[3], ytop = par("usr")[4], 
       col = rgb(0.4,0.8,0.4,0.3), border = NA)
}


# Ajouter un encadrement pour les vacances toussaint
## Ajouter des rectangles pour chaque période
for(i in 1:nrow(vacances_toussaint)){
  x_start <- 2020 + as.numeric(vacances_toussaint$start[i] - as.Date("2020-01-01"))/365
  x_end   <- 2020 + as.numeric(vacances_toussaint$end[i] - as.Date("2020-01-01"))/365
  rect(xleft = x_start, xright = x_end, 
       ybottom = par("usr")[3], ytop = par("usr")[4], 
       col = rgb(0.7,0.4,0.8,0.5), border = NA)
}

#legend
legend("topright", 
       legend = c("Confinement du 18 mars 2020", 
                  "Vacances hiver", 
                  "Vacances carnaval", 
                  "Vacances Pâques", 
                  "Vacances été", 
                  "Vacances Toussaint"),
       col = c("red", 
                 rgb(0.4,0.6,0.9,0.5),
               rgb(0.4,0.8,0.5,0.5),
               rgb(1,0.5,0.5,0.5),
               rgb(1,0.7,0.3,0.5),
               rgb(0.7,0.4,0.8,0.5)),
       lty = c(2, NA, NA, NA, NA, NA),
       pch = c(NA, 15, 15, 15, 15, 15),
       pt.cex = 1.2,
       cex = 0.8,
       bty = "o",
       bg = "white")
```

**Séries agrégées: semaine sans weekend**

```{r}
parks_nwe_ts <- ts(mobil_nwe$parks,start = c(2020, 46),frequency = 365)

 plot(parks_nwe_ts, 
     main = "Série journalière sans week-ends", xlab = "Temps [année]",
     ylab = "Mobilité vers les parcs, plages et jardins publics (% par rapport à la référence)")

# Aggrégation par moyenne des valeurs par semaine
parks_nwe_agg <- aggregate(parks_nwe_ts, 52, FUN = collapse::fmean, ts.eps = 1/52)

plot(parks_nwe_agg, 
     main = "Série journalière aggrégée sans week-ends", xlab = "Temps [année]",
     ylab = "Mobilité vers les parcs, plages et jardins publics (% par rapport à la référence)", ylim = c(-95, 450))
# Ajouter une ligne verticale pour le 18 mars 2020
abline(v = x_vert, col = "red", lwd = 1, lty = 2)

# Ajouter un encadrement pour les vacances hiver
## Ajouter des rectangles pour chaque période
for(i in 1:nrow(vacances_hiver)){
  x_start <- 2020 + as.numeric(vacances_hiver$start[i] - as.Date("2020-01-01"))/365
  x_end   <- 2020 + as.numeric(vacances_hiver$end[i] - as.Date("2020-01-01"))/365
  rect(xleft = x_start, xright = x_end, 
       ybottom = par("usr")[3], ytop = par("usr")[4], 
       col = rgb(0.4,0.6,0.9,0.5), border = NA)
}

# Ajouter un encadrement pour les vacances été
## Ajouter des rectangles pour chaque période
for(i in 1:nrow(vacances_ete)){
  x_start <- 2020 + as.numeric(vacances_ete$start[i] - as.Date("2020-01-01"))/365
  x_end   <- 2020 + as.numeric(vacances_ete$end[i] - as.Date("2020-01-01"))/365
  rect(xleft = x_start, xright = x_end, 
       ybottom = par("usr")[3], ytop = par("usr")[4], 
       col = rgb(1,0.7,0.3,0.5), border = NA)
}

# Ajouter un encadrement pour les vacances paque
## Ajouter des rectangles pour chaque période
for(i in 1:nrow(vacances_paques)){
  x_start <- 2020 + as.numeric(vacances_paques$start[i] - as.Date("2020-01-01"))/365
  x_end   <- 2020 + as.numeric(vacances_paques$end[i] - as.Date("2020-01-01"))/365
  rect(xleft = x_start, xright = x_end, 
       ybottom = par("usr")[3], ytop = par("usr")[4], 
       col = rgb(1,0.5,0.5,0.5), border = NA)
}

# Ajouter un encadrement pour les vacances carnaval
## Ajouter des rectangles pour chaque période
for(i in 1:nrow(vacances_carnaval)){
  x_start <- 2020 + as.numeric(vacances_carnaval$start[i] - as.Date("2020-01-01"))/365
  x_end   <- 2020 + as.numeric(vacances_carnaval$end[i] - as.Date("2020-01-01"))/365
  rect(xleft = x_start, xright = x_end, 
       ybottom = par("usr")[3], ytop = par("usr")[4], 
       col = rgb(0.4,0.8,0.4,0.3), border = NA)
}


# Ajouter un encadrement pour les vacances toussaint
## Ajouter des rectangles pour chaque période
for(i in 1:nrow(vacances_toussaint)){
  x_start <- 2020 + as.numeric(vacances_toussaint$start[i] - as.Date("2020-01-01"))/365
  x_end   <- 2020 + as.numeric(vacances_toussaint$end[i] - as.Date("2020-01-01"))/365
  rect(xleft = x_start, xright = x_end, 
       ybottom = par("usr")[3], ytop = par("usr")[4], 
       col = rgb(0.7,0.4,0.8,0.5), border = NA)
}

#legend
legend("topright", 
       legend = c("Confinement du 18 mars 2020", 
                  "Vacances hiver", 
                  "Vacances carnaval", 
                  "Vacances Pâques", 
                  "Vacances été", 
                  "Vacances Toussaint"),
       col = c("red", 
                 rgb(0.4,0.6,0.9,0.5),
               rgb(0.4,0.8,0.5,0.5),
               rgb(1,0.5,0.5,0.5),
               rgb(1,0.7,0.3,0.5),
               rgb(0.7,0.4,0.8,0.5)),
       lty = c(2, NA, NA, NA, NA, NA),
       pch = c(NA, 15, 15, 15, 15, 15),
       pt.cex = 1.2,
       cex = 0.8,
       bty = "o",
       bg = "white")
```

Comparaison séries agrégées: vue globale des 3 graphiques

```{r}
par(mfrow = c(3, 1))  # 3 lignes, 1 colonne

plot(parks_ts_ag, 
     main = "Série journalière aggrégée ", xlab = "Temps [année]",
     ylab = "Mobilité vers les parcs, plages et jardins publics (% par rapport à la référence)", ylim = c(-80,400))
# Ajouter une ligne verticale pour le 18 mars 2020
abline(v = x_vert, col = "red", lwd = 1, lty = 2)

# Ajouter un encadrement pour les vacances hiver
## Ajouter des rectangles pour chaque période
for(i in 1:nrow(vacances_hiver)){
  x_start <- 2020 + as.numeric(vacances_hiver$start[i] - as.Date("2020-01-01"))/365
  x_end   <- 2020 + as.numeric(vacances_hiver$end[i] - as.Date("2020-01-01"))/365
  rect(xleft = x_start, xright = x_end, 
       ybottom = par("usr")[3], ytop = par("usr")[4], 
       col = rgb(0.4,0.6,0.9,0.5), border = NA)
}

# Ajouter un encadrement pour les vacances été
## Ajouter des rectangles pour chaque période
for(i in 1:nrow(vacances_ete)){
  x_start <- 2020 + as.numeric(vacances_ete$start[i] - as.Date("2020-01-01"))/365
  x_end   <- 2020 + as.numeric(vacances_ete$end[i] - as.Date("2020-01-01"))/365
  rect(xleft = x_start, xright = x_end, 
       ybottom = par("usr")[3], ytop = par("usr")[4], 
       col = rgb(1,0.7,0.3,0.5), border = NA)
}

# Ajouter un encadrement pour les vacances paque
## Ajouter des rectangles pour chaque période
for(i in 1:nrow(vacances_paques)){
  x_start <- 2020 + as.numeric(vacances_paques$start[i] - as.Date("2020-01-01"))/365
  x_end   <- 2020 + as.numeric(vacances_paques$end[i] - as.Date("2020-01-01"))/365
  rect(xleft = x_start, xright = x_end, 
       ybottom = par("usr")[3], ytop = par("usr")[4], 
       col = rgb(1,0.5,0.5,0.5), border = NA)
}

# Ajouter un encadrement pour les vacances carnaval
## Ajouter des rectangles pour chaque période
for(i in 1:nrow(vacances_carnaval)){
  x_start <- 2020 + as.numeric(vacances_carnaval$start[i] - as.Date("2020-01-01"))/365
  x_end   <- 2020 + as.numeric(vacances_carnaval$end[i] - as.Date("2020-01-01"))/365
  rect(xleft = x_start, xright = x_end, 
       ybottom = par("usr")[3], ytop = par("usr")[4], 
       col = rgb(0.4,0.8,0.4,0.3), border = NA)
}


# Ajouter un encadrement pour les vacances toussaint
## Ajouter des rectangles pour chaque période
for(i in 1:nrow(vacances_toussaint)){
  x_start <- 2020 + as.numeric(vacances_toussaint$start[i] - as.Date("2020-01-01"))/365
  x_end   <- 2020 + as.numeric(vacances_toussaint$end[i] - as.Date("2020-01-01"))/365
  rect(xleft = x_start, xright = x_end, 
       ybottom = par("usr")[3], ytop = par("usr")[4], 
       col = rgb(0.7,0.4,0.8,0.5), border = NA)
}

#legend
legend("topright", 
       legend = c("Confinement du 18 mars 2020", 
                  "Vacances hiver", 
                  "Vacances carnaval", 
                  "Vacances Pâques", 
                  "Vacances été", 
                  "Vacances Toussaint"),
       col = c("red", 
                 rgb(0.4,0.6,0.9,0.5),
               rgb(0.4,0.8,0.5,0.5),
               rgb(1,0.5,0.5,0.5),
               rgb(1,0.7,0.3,0.5),
               rgb(0.7,0.4,0.8,0.5)),
       lty = c(2, NA, NA, NA, NA, NA),
       pch = c(NA, 15, 15, 15, 15, 15),
       pt.cex = 1.2,
       cex = 0.8,
       bty = "o",
       bg = "white")

plot(parks_nw_agg, 
     main = "Série journalière aggrégée sans les jours de la semaines", xlab = "Temps [année]",
     ylab = "Mobilité vers les parcs, plages et jardins publics (% par rapport à la référence)", ylim = c(-95, 450))
# Ajouter une ligne verticale pour le 18 mars 2020
abline(v = x_vert, col = "red", lwd = 2, lty = 2)

# Ajouter un encadrement pour les vacances hiver
## Ajouter des rectangles pour chaque période
for(i in 1:nrow(vacances_hiver)){
  x_start <- 2020 + as.numeric(vacances_hiver$start[i] - as.Date("2020-01-01"))/365
  x_end   <- 2020 + as.numeric(vacances_hiver$end[i] - as.Date("2020-01-01"))/365
  rect(xleft = x_start, xright = x_end, 
       ybottom = par("usr")[3], ytop = par("usr")[4], 
       col = rgb(0.4,0.6,0.9,0.5), border = NA)
}

# Ajouter un encadrement pour les vacances été
## Ajouter des rectangles pour chaque période
for(i in 1:nrow(vacances_ete)){
  x_start <- 2020 + as.numeric(vacances_ete$start[i] - as.Date("2020-01-01"))/365
  x_end   <- 2020 + as.numeric(vacances_ete$end[i] - as.Date("2020-01-01"))/365
  rect(xleft = x_start, xright = x_end, 
       ybottom = par("usr")[3], ytop = par("usr")[4], 
       col = rgb(1,0.7,0.3,0.5), border = NA)
}

# Ajouter un encadrement pour les vacances paque
## Ajouter des rectangles pour chaque période
for(i in 1:nrow(vacances_paques)){
  x_start <- 2020 + as.numeric(vacances_paques$start[i] - as.Date("2020-01-01"))/365
  x_end   <- 2020 + as.numeric(vacances_paques$end[i] - as.Date("2020-01-01"))/365
  rect(xleft = x_start, xright = x_end, 
       ybottom = par("usr")[3], ytop = par("usr")[4], 
       col = rgb(1,0.5,0.5,0.5), border = NA)
}

# Ajouter un encadrement pour les vacances carnaval
## Ajouter des rectangles pour chaque période
for(i in 1:nrow(vacances_carnaval)){
  x_start <- 2020 + as.numeric(vacances_carnaval$start[i] - as.Date("2020-01-01"))/365
  x_end   <- 2020 + as.numeric(vacances_carnaval$end[i] - as.Date("2020-01-01"))/365
  rect(xleft = x_start, xright = x_end, 
       ybottom = par("usr")[3], ytop = par("usr")[4], 
       col = rgb(0.4,0.8,0.4,0.3), border = NA)
}


# Ajouter un encadrement pour les vacances toussaint
## Ajouter des rectangles pour chaque période
for(i in 1:nrow(vacances_toussaint)){
  x_start <- 2020 + as.numeric(vacances_toussaint$start[i] - as.Date("2020-01-01"))/365
  x_end   <- 2020 + as.numeric(vacances_toussaint$end[i] - as.Date("2020-01-01"))/365
  rect(xleft = x_start, xright = x_end, 
       ybottom = par("usr")[3], ytop = par("usr")[4], 
       col = rgb(0.7,0.4,0.8,0.5), border = NA)
}

#legend
legend("topright", 
       legend = c("Confinement du 18 mars 2020", 
                  "Vacances hiver", 
                  "Vacances carnaval", 
                  "Vacances Pâques", 
                  "Vacances été", 
                  "Vacances Toussaint"),
       col = c("red", 
                 rgb(0.4,0.6,0.9,0.5),
               rgb(0.4,0.8,0.5,0.5),
               rgb(1,0.5,0.5,0.5),
               rgb(1,0.7,0.3,0.5),
               rgb(0.7,0.4,0.8,0.5)),
       lty = c(2, NA, NA, NA, NA, NA),
       pch = c(NA, 15, 15, 15, 15, 15),
       pt.cex = 1.2,
       cex = 0.8,
       bty = "o",
       bg = "white")

plot(parks_nwe_agg, 
     main = "Série journalière aggrégée sans week-ends", xlab = "Temps [année]",
     ylab = "Mobilité vers les parcs, plages et jardins publics (% par rapport à la référence)", ylim = c(-95, 450))
# Ajouter une ligne verticale pour le 18 mars 2020
abline(v = x_vert, col = "red", lwd = 1, lty = 2)

# Ajouter un encadrement pour les vacances hiver
## Ajouter des rectangles pour chaque période
for(i in 1:nrow(vacances_hiver)){
  x_start <- 2020 + as.numeric(vacances_hiver$start[i] - as.Date("2020-01-01"))/365
  x_end   <- 2020 + as.numeric(vacances_hiver$end[i] - as.Date("2020-01-01"))/365
  rect(xleft = x_start, xright = x_end, 
       ybottom = par("usr")[3], ytop = par("usr")[4], 
       col = rgb(0.4,0.6,0.9,0.5), border = NA)
}

# Ajouter un encadrement pour les vacances été
## Ajouter des rectangles pour chaque période
for(i in 1:nrow(vacances_ete)){
  x_start <- 2020 + as.numeric(vacances_ete$start[i] - as.Date("2020-01-01"))/365
  x_end   <- 2020 + as.numeric(vacances_ete$end[i] - as.Date("2020-01-01"))/365
  rect(xleft = x_start, xright = x_end, 
       ybottom = par("usr")[3], ytop = par("usr")[4], 
       col = rgb(1,0.7,0.3,0.5), border = NA)
}

# Ajouter un encadrement pour les vacances paque
## Ajouter des rectangles pour chaque période
for(i in 1:nrow(vacances_paques)){
  x_start <- 2020 + as.numeric(vacances_paques$start[i] - as.Date("2020-01-01"))/365
  x_end   <- 2020 + as.numeric(vacances_paques$end[i] - as.Date("2020-01-01"))/365
  rect(xleft = x_start, xright = x_end, 
       ybottom = par("usr")[3], ytop = par("usr")[4], 
       col = rgb(1,0.5,0.5,0.5), border = NA)
}

# Ajouter un encadrement pour les vacances carnaval
## Ajouter des rectangles pour chaque période
for(i in 1:nrow(vacances_carnaval)){
  x_start <- 2020 + as.numeric(vacances_carnaval$start[i] - as.Date("2020-01-01"))/365
  x_end   <- 2020 + as.numeric(vacances_carnaval$end[i] - as.Date("2020-01-01"))/365
  rect(xleft = x_start, xright = x_end, 
       ybottom = par("usr")[3], ytop = par("usr")[4], 
       col = rgb(0.4,0.8,0.4,0.3), border = NA)
}


# Ajouter un encadrement pour les vacances toussaint
## Ajouter des rectangles pour chaque période
for(i in 1:nrow(vacances_toussaint)){
  x_start <- 2020 + as.numeric(vacances_toussaint$start[i] - as.Date("2020-01-01"))/365
  x_end   <- 2020 + as.numeric(vacances_toussaint$end[i] - as.Date("2020-01-01"))/365
  rect(xleft = x_start, xright = x_end, 
       ybottom = par("usr")[3], ytop = par("usr")[4], 
       col = rgb(0.7,0.4,0.8,0.5), border = NA)
}

#legend
legend("topright", 
       legend = c("Confinement du 18 mars 2020", 
                  "Vacances hiver", 
                  "Vacances carnaval", 
                  "Vacances Pâques", 
                  "Vacances été", 
                  "Vacances Toussaint"),
       col = c("red", 
                 rgb(0.4,0.6,0.9,0.5),
               rgb(0.4,0.8,0.5,0.5),
               rgb(1,0.5,0.5,0.5),
               rgb(1,0.7,0.3,0.5),
               rgb(0.7,0.4,0.8,0.5)),
       lty = c(2, NA, NA, NA, NA, NA),
       pch = c(NA, 15, 15, 15, 15, 15),
       pt.cex = 1.2,
       cex = 0.8,
       bty = "o",
       bg = "white")
```

**Superposition des séries agrégées avec périodes de couleurs**

```{r}
# Premier graphique : série originale
plot(parks_ts, 
  ylim = c(-95, 450),
     xlab = "Temps [année]", 
     ylab = "Mobilité vers les parcs, plages et jardins publics (% par rapport à la référence)", 
     main = "Superposition de la séries but et des series aggrégées", col = rgb(0, 0, 0, alpha = 0.1))



# Ajouter une ligne verticale pour le 18 mars 2020
abline(v = x_vert, col = "red", lwd = 1, lty = 2)

# Ajouter un encadrement pour les vacances hiver
## Ajouter des rectangles pour chaque période
for(i in 1:nrow(vacances_hiver)){
  x_start <- 2020 + as.numeric(vacances_hiver$start[i] - as.Date("2020-01-01"))/365
  x_end   <- 2020 + as.numeric(vacances_hiver$end[i] - as.Date("2020-01-01"))/365
  rect(xleft = x_start, xright = x_end, 
       ybottom = par("usr")[3], ytop = par("usr")[4], 
       col = rgb(0.4,0.6,0.9,0.5), border = NA)
}

# Ajouter un encadrement pour les vacances été
## Ajouter des rectangles pour chaque période
for(i in 1:nrow(vacances_ete)){
  x_start <- 2020 + as.numeric(vacances_ete$start[i] - as.Date("2020-01-01"))/365
  x_end   <- 2020 + as.numeric(vacances_ete$end[i] - as.Date("2020-01-01"))/365
  rect(xleft = x_start, xright = x_end, 
       ybottom = par("usr")[3], ytop = par("usr")[4], 
       col = rgb(1,0.7,0.3,0.5), border = NA)
}

# Ajouter un encadrement pour les vacances paque
## Ajouter des rectangles pour chaque période
for(i in 1:nrow(vacances_paques)){
  x_start <- 2020 + as.numeric(vacances_paques$start[i] - as.Date("2020-01-01"))/365
  x_end   <- 2020 + as.numeric(vacances_paques$end[i] - as.Date("2020-01-01"))/365
  rect(xleft = x_start, xright = x_end, 
       ybottom = par("usr")[3], ytop = par("usr")[4], 
       col = rgb(1,0.5,0.5,0.5), border = NA)
}

# Ajouter un encadrement pour les vacances carnaval
## Ajouter des rectangles pour chaque période
for(i in 1:nrow(vacances_carnaval)){
  x_start <- 2020 + as.numeric(vacances_carnaval$start[i] - as.Date("2020-01-01"))/365
  x_end   <- 2020 + as.numeric(vacances_carnaval$end[i] - as.Date("2020-01-01"))/365
  rect(xleft = x_start, xright = x_end, 
       ybottom = par("usr")[3], ytop = par("usr")[4], 
       col = rgb(0.4,0.8,0.4,0.3), border = NA)
}


# Ajouter un encadrement pour les vacances toussaint
## Ajouter des rectangles pour chaque période
for(i in 1:nrow(vacances_toussaint)){
  x_start <- 2020 + as.numeric(vacances_toussaint$start[i] - as.Date("2020-01-01"))/365
  x_end   <- 2020 + as.numeric(vacances_toussaint$end[i] - as.Date("2020-01-01"))/365
  rect(xleft = x_start, xright = x_end, 
       ybottom = par("usr")[3], ytop = par("usr")[4], 
       col = rgb(0.7,0.4,0.8,0.5), border = NA)
}

#legend
legend("topright", 
       legend = c("Confinement du 18 mars 2020", 
                  "Vacances hiver", 
                  "Vacances carnaval", 
                  "Vacances Pâques", 
                  "Vacances été", 
                  "Vacances Toussaint"),
       col = c("red", 
                 rgb(0.4,0.6,0.9,0.5),
               rgb(0.4,0.8,0.5,0.5),
               rgb(1,0.5,0.5,0.5),
               rgb(1,0.7,0.3,0.5),
               rgb(0.7,0.4,0.8,0.5)),
       lty = c(2, NA, NA, NA, NA, NA),
       pch = c(NA, 15, 15, 15, 15, 15),
       pt.cex = 1.2,
       cex = 0.75,
       bty = "o",
       bg = "white")

# Optionnel : ajouter une légende
legend("topleft", 
       legend = c("Série originale","Série originale aggrégée ", "Série journalière aggrégée sans les week-ends ", "Série journalière aggrégée avec seulement les week-ends" ), 
       col = c("gray", rgb(0, 1, 0, 0.5), "red", "blue"), lty=1, cex=0.75)

# Ajouter la deuxième série : week-ends supprimés
lines(parks_nwe_agg, col = "red")

lines(parks_nw_agg, col = "blue")

lines(parks_ts_agg, col = rgb(0, 1, 0, 0.5))
#lines(parks_ts_agg, col = "black")
```

**Extraction du cycle annuel**

```{r}
parks_tsd_weekly <- tsd(parks_ts_agg, s.window = 52, 
  trend = TRUE, t.window = 13)
plot(parks_tsd_weekly, col = 1:4)

cycle_annuel_parks <- extract(parks_tsd_weekly, components = "seasonal")
plot(cycle_annuel_parks, col = "blue")
spectrum(cycle_annuel_parks, spans = c(3,5))
abline(v = seq(0, 100, by = 1), col = "grey90")
abline(h = seq(0, 100, by = 1), col = "grey80")

cpgram(cycle_annuel_parks)
abline(v = seq(0, 100, by = 1), col = "grey90")

```

**Analyse de la tendance locale**

```{r}
loc_parks <- local.trend(parks_ts_agg, ylim = c(-1600, 200))
abline(v = x_vert, col = "red", lwd = 1, lty = 2)
abline(v = x_blue, col = "blue", lwd = 1, lty = 2)
legend("topright", 
       inset = c(0.15, 0),  # décale vers la gauche
       legend = c("Courbe", "Tendance locale",
                  "Confinement du 18 mars 2020",
                  "Confinement du 02 novembre 2020"),
       col = c("black", "red", "red", "blue"),
       lty = c(3, 1, 2, 2),
       cex = 0.5)
```

alternance de valeurs au dessus et en dessous de la moyenne; montre pas grand chose; leger plateau fin 2021 (confinement?)

### **Mobilité liée aux magasins alimentaires et aux pharmacies (Hugo)**

```{r}
grocery_ts <- ts(mobil$grocery, start = c(2020, 46), frequency = 365)

# Graphique de l'objet ts
plot(grocery_ts, xlab = "Temps [année]", ylab = "Mobilité liée aux supermarchés et pharmacies (% par rapport à la référence)")
```

**1. Exploration des différentes séries** **1.1 Série brute**

```{r}
# Graphique de l'objet ts
plot(grocery_ts, xlab = "Temps [année]", ylab = "Mobilité liée aux magasins alimentaires et pharmacies (% par rapport à la référence)",
  ylim = c(-100, 250))
# Ajouter une ligne verticale pour les confinements
# Convertir la date en position sur l'axe x (fraction de l'année)
x_vert <- 2020 + as.numeric(as.Date("2020-03-18") - as.Date("2020-01-01"))/365
abline(v = x_vert, col = "red", lwd = 2, lty = 2)
x_blue <- 2020 + as.numeric(as.Date("2020-11-02") - as.Date("2020-01-01"))/365
abline(v = x_blue, col = "blue", lwd = 2, lty = 2)

# Périodes des vacances pour Wallonie (2020‑2022) (@VacancesScolaires)

vacances_hiver <- data.frame(
  start = as.Date(c("2020-12-21", "2021-12-27")),
  end   = as.Date(c("2021-01-01", "2022-01-09"))
)

vacances_ete <- data.frame(
  start = as.Date(c("2020-07-01", "2021-07-01", "2022-07-01")),
  end   = as.Date(c("2020-08-31", "2021-08-31", "2022-08-31"))
)

vacances_paques <- data.frame(
  start = as.Date(c("2020-04-06","2021-04-05", "2022-04-04")),
  end   = as.Date(c("2020-04-19","2021-04-16", "2022-04-15"))
)

vacances_carnaval <- data.frame(
  start = as.Date(c("2020-02-24","2021-02-15", "2022-02-28")),
  end   = as.Date(c("2020-03-01","2021-02-19", "2022-03-04"))
)

vacances_toussaint <- data.frame(
  start = as.Date(c("2020-11-02", "2021-11-01")),
  end   = as.Date(c("2020-11-06", "2021-11-05"))
)


# Ajouter un encadrement pour les vacances hiver
## Ajouter des rectangles pour chaque période
for(i in 1:nrow(vacances_hiver)){
  x_start <- 2020 + as.numeric(vacances_hiver$start[i] - as.Date("2020-01-01"))/365
  x_end   <- 2020 + as.numeric(vacances_hiver$end[i] - as.Date("2020-01-01"))/365
  rect(xleft = x_start, xright = x_end, 
       ybottom = par("usr")[3], ytop = par("usr")[4], 
       col = rgb(0.4,0.6,0.9,0.5), border = NA)
}

# Ajouter un encadrement pour les vacances été
## Ajouter des rectangles pour chaque période
for(i in 1:nrow(vacances_ete)){
  x_start <- 2020 + as.numeric(vacances_ete$start[i] - as.Date("2020-01-01"))/365
  x_end   <- 2020 + as.numeric(vacances_ete$end[i] - as.Date("2020-01-01"))/365
  rect(xleft = x_start, xright = x_end, 
       ybottom = par("usr")[3], ytop = par("usr")[4], 
       col = rgb(1,0.7,0.3,0.5), border = NA)
}

# Ajouter un encadrement pour les vacances paque
## Ajouter des rectangles pour chaque période
for(i in 1:nrow(vacances_paques)){
  x_start <- 2020 + as.numeric(vacances_paques$start[i] - as.Date("2020-01-01"))/365
  x_end   <- 2020 + as.numeric(vacances_paques$end[i] - as.Date("2020-01-01"))/365
  rect(xleft = x_start, xright = x_end, 
       ybottom = par("usr")[3], ytop = par("usr")[4], 
       col = rgb(1,0.5,0.5,0.5), border = NA)
}

# Ajouter un encadrement pour les vacances carnaval
## Ajouter des rectangles pour chaque période
for(i in 1:nrow(vacances_carnaval)){
  x_start <- 2020 + as.numeric(vacances_carnaval$start[i] - as.Date("2020-01-01"))/365
  x_end   <- 2020 + as.numeric(vacances_carnaval$end[i] - as.Date("2020-01-01"))/365
  rect(xleft = x_start, xright = x_end, 
       ybottom = par("usr")[3], ytop = par("usr")[4], 
       col = rgb(0.4,0.8,0.4,0.3), border = NA)
}


# Ajouter un encadrement pour les vacances toussaint
## Ajouter des rectangles pour chaque période
for(i in 1:nrow(vacances_toussaint)){
  x_start <- 2020 + as.numeric(vacances_toussaint$start[i] - as.Date("2020-01-01"))/365
  x_end   <- 2020 + as.numeric(vacances_toussaint$end[i] - as.Date("2020-01-01"))/365
  rect(xleft = x_start, xright = x_end, 
       ybottom = par("usr")[3], ytop = par("usr")[4], 
       col = rgb(0.7,0.4,0.8,0.5), border = NA)
}

#legend
legend("topright", 
       legend = c("Confinement du 18 mars 2020",
         "Confinement du 02 novembre 2020",
                  "Vacances hiver", 
                  "Vacances carnaval", 
                  "Vacances Pâques", 
                  "Vacances été", 
                  "Vacances Toussaint"),
       col = c("red", "blue",
                 rgb(0.4,0.6,0.9,0.5),
               rgb(0.4,0.8,0.5,0.5),
               rgb(1,0.5,0.5,0.5),
               rgb(1,0.7,0.3,0.5),
               rgb(0.7,0.4,0.8,0.5)),
       lty = c(2,2, NA, NA, NA, NA, NA),
       pch = c(NA,NA, 15, 15, 15, 15, 15),
       pt.cex = 1.2,
       cex = 0.8,
       bty = "o",
       bg = "white")

```

**1.2 Série journalière agrégée**

```{r}
grocery_ts_ag <- aggregate(grocery_ts, 52, FUN = collapse::fmean, ts.eps = 1/52)

plot(grocery_ts_ag, 
     main = "Série journalière agrégée ", xlab = "Temps [année]",
     ylab = "Mobilité liée aux magasins d'alimentation et pharmacies (% par rapport à la référence)", ylim = c(-60,160))
# Ajouter une ligne verticale pour les confinements
# Convertir la date en position sur l'axe x (fraction de l'année)
x_vert <- 2020 + as.numeric(as.Date("2020-03-18") - as.Date("2020-01-01"))/365
abline(v = x_vert, col = "red", lwd = 2, lty = 2)
x_blue <- 2020 + as.numeric(as.Date("2020-11-02") - as.Date("2020-01-01"))/365
abline(v = x_blue, col = "blue", lwd = 2, lty = 2)

# Ajouter un encadrement pour les vacances hiver
## Ajouter des rectangles pour chaque période
for(i in 1:nrow(vacances_hiver)){
  x_start <- 2020 + as.numeric(vacances_hiver$start[i] - as.Date("2020-01-01"))/365
  x_end   <- 2020 + as.numeric(vacances_hiver$end[i] - as.Date("2020-01-01"))/365
  rect(xleft = x_start, xright = x_end, 
       ybottom = par("usr")[3], ytop = par("usr")[4], 
       col = rgb(0.4,0.6,0.9,0.5), border = NA)
}

# Ajouter un encadrement pour les vacances été
## Ajouter des rectangles pour chaque période
for(i in 1:nrow(vacances_ete)){
  x_start <- 2020 + as.numeric(vacances_ete$start[i] - as.Date("2020-01-01"))/365
  x_end   <- 2020 + as.numeric(vacances_ete$end[i] - as.Date("2020-01-01"))/365
  rect(xleft = x_start, xright = x_end, 
       ybottom = par("usr")[3], ytop = par("usr")[4], 
       col = rgb(1,0.7,0.3,0.5), border = NA)
}

# Ajouter un encadrement pour les vacances paque
## Ajouter des rectangles pour chaque période
for(i in 1:nrow(vacances_paques)){
  x_start <- 2020 + as.numeric(vacances_paques$start[i] - as.Date("2020-01-01"))/365
  x_end   <- 2020 + as.numeric(vacances_paques$end[i] - as.Date("2020-01-01"))/365
  rect(xleft = x_start, xright = x_end, 
       ybottom = par("usr")[3], ytop = par("usr")[4], 
       col = rgb(1,0.5,0.5,0.5), border = NA)
}

# Ajouter un encadrement pour les vacances carnaval
## Ajouter des rectangles pour chaque période
for(i in 1:nrow(vacances_carnaval)){
  x_start <- 2020 + as.numeric(vacances_carnaval$start[i] - as.Date("2020-01-01"))/365
  x_end   <- 2020 + as.numeric(vacances_carnaval$end[i] - as.Date("2020-01-01"))/365
  rect(xleft = x_start, xright = x_end, 
       ybottom = par("usr")[3], ytop = par("usr")[4], 
       col = rgb(0.4,0.8,0.4,0.3), border = NA)
}


# Ajouter un encadrement pour les vacances toussaint
## Ajouter des rectangles pour chaque période
for(i in 1:nrow(vacances_toussaint)){
  x_start <- 2020 + as.numeric(vacances_toussaint$start[i] - as.Date("2020-01-01"))/365
  x_end   <- 2020 + as.numeric(vacances_toussaint$end[i] - as.Date("2020-01-01"))/365
  rect(xleft = x_start, xright = x_end, 
       ybottom = par("usr")[3], ytop = par("usr")[4], 
       col = rgb(0.7,0.4,0.8,0.5), border = NA)
}

#legend
legend("topright", 
       legend = c("Confinement du 18 mars 2020",
         "Confinement du 02 novembre 2020",
                  "Vacances hiver", 
                  "Vacances carnaval", 
                  "Vacances Pâques", 
                  "Vacances été", 
                  "Vacances Toussaint"),
       col = c("red", "blue",
                 rgb(0.4,0.6,0.9,0.5),
               rgb(0.4,0.8,0.5,0.5),
               rgb(1,0.5,0.5,0.5),
               rgb(1,0.7,0.3,0.5),
               rgb(0.7,0.4,0.8,0.5)),
       lty = c(2,2, NA, NA, NA, NA, NA),
       pch = c(NA,NA, 15, 15, 15, 15, 15),
       pt.cex = 1.2,
       cex = 0.8,
       bty = "o",
       bg = "white")
```

**1.3 Série journalière avec uniquement les week-ends**

```{r}
grocery_nw_ts <- ts(mobil_nw$grocery,start = c(2020, 46),frequency = 365)

#graphique avec NA
plot(grocery_nw_ts, 
     main = "Série journalière avec uniquement les week-ends", xlab = "Temps [année]",
     ylab = "Magasins alimentaires et pharmacies (% par rapport à la référence)")

# Aggrégation par moyenne des valeurs par semaine et suppression des NA
grocery_nw_tsb  <- aggregate(grocery_nw_ts, 52, FUN = collapse::fmean, ts.eps = 1/52)

plot(grocery_nw_tsb, 
     main = "Série journalière avec uniquement les week-ends", xlab = "Temps [année]",
     ylab = "Magasins alimentaires et pharmacies (% par rapport à la référence)", ylim = c(-95, 160))
# Ajouter une ligne verticale pour le 18 mars 2020
abline(v = x_vert, col = "red", lwd = 2, lty = 2)

# Ajouter une ligne verticale pour les confinements
# Convertir la date en position sur l'axe x (fraction de l'année)
x_vert <- 2020 + as.numeric(as.Date("2020-03-18") - as.Date("2020-01-01"))/365
abline(v = x_vert, col = "red", lwd = 2, lty = 2)
x_blue <- 2020 + as.numeric(as.Date("2020-11-02") - as.Date("2020-01-01"))/365
abline(v = x_blue, col = "blue", lwd = 2, lty = 2)

# Ajouter un encadrement pour les vacances hiver
## Ajouter des rectangles pour chaque période
for(i in 1:nrow(vacances_hiver)){
  x_start <- 2020 + as.numeric(vacances_hiver$start[i] - as.Date("2020-01-01"))/365
  x_end   <- 2020 + as.numeric(vacances_hiver$end[i] - as.Date("2020-01-01"))/365
  rect(xleft = x_start, xright = x_end, 
       ybottom = par("usr")[3], ytop = par("usr")[4], 
       col = rgb(0.4,0.6,0.9,0.5), border = NA)
}

# Ajouter un encadrement pour les vacances été
## Ajouter des rectangles pour chaque période
for(i in 1:nrow(vacances_ete)){
  x_start <- 2020 + as.numeric(vacances_ete$start[i] - as.Date("2020-01-01"))/365
  x_end   <- 2020 + as.numeric(vacances_ete$end[i] - as.Date("2020-01-01"))/365
  rect(xleft = x_start, xright = x_end, 
       ybottom = par("usr")[3], ytop = par("usr")[4], 
       col = rgb(1,0.7,0.3,0.5), border = NA)
}

# Ajouter un encadrement pour les vacances paque
## Ajouter des rectangles pour chaque période
for(i in 1:nrow(vacances_paques)){
  x_start <- 2020 + as.numeric(vacances_paques$start[i] - as.Date("2020-01-01"))/365
  x_end   <- 2020 + as.numeric(vacances_paques$end[i] - as.Date("2020-01-01"))/365
  rect(xleft = x_start, xright = x_end, 
       ybottom = par("usr")[3], ytop = par("usr")[4], 
       col = rgb(1,0.5,0.5,0.5), border = NA)
}

# Ajouter un encadrement pour les vacances carnaval
## Ajouter des rectangles pour chaque période
for(i in 1:nrow(vacances_carnaval)){
  x_start <- 2020 + as.numeric(vacances_carnaval$start[i] - as.Date("2020-01-01"))/365
  x_end   <- 2020 + as.numeric(vacances_carnaval$end[i] - as.Date("2020-01-01"))/365
  rect(xleft = x_start, xright = x_end, 
       ybottom = par("usr")[3], ytop = par("usr")[4], 
       col = rgb(0.4,0.8,0.4,0.3), border = NA)
}


# Ajouter un encadrement pour les vacances toussaint
## Ajouter des rectangles pour chaque période
for(i in 1:nrow(vacances_toussaint)){
  x_start <- 2020 + as.numeric(vacances_toussaint$start[i] - as.Date("2020-01-01"))/365
  x_end   <- 2020 + as.numeric(vacances_toussaint$end[i] - as.Date("2020-01-01"))/365
  rect(xleft = x_start, xright = x_end, 
       ybottom = par("usr")[3], ytop = par("usr")[4], 
       col = rgb(0.7,0.4,0.8,0.5), border = NA)
}

#legend
legend("topright", 
       legend = c("Confinement du 18 mars 2020",
         "Confinement du 02 novembre 2020",
                  "Vacances hiver", 
                  "Vacances carnaval", 
                  "Vacances Pâques", 
                  "Vacances été", 
                  "Vacances Toussaint"),
       col = c("red", "blue",
                 rgb(0.4,0.6,0.9,0.5),
               rgb(0.4,0.8,0.5,0.5),
               rgb(1,0.5,0.5,0.5),
               rgb(1,0.7,0.3,0.5),
               rgb(0.7,0.4,0.8,0.5)),
       lty = c(2,2, NA, NA, NA, NA, NA),
       pch = c(NA,NA, 15, 15, 15, 15, 15),
       pt.cex = 1.2,
       cex = 0.8,
       bty = "o",
       bg = "white")
```

**1.3 Série journalière agrégée sans weekend**

```{r}
grocery_nwe_ts2 <- ts(mobil_nwe$grocery,start = c(2020, 46),frequency = 365)

plot(grocery_nwe_ts2, 
     main = "Série journalière sans week-end", xlab = "Temps [année]",
     ylab = "Magasins alimentaires et pharmacies (% par rapport à la référence)")

# Aggrégation par moyenne des valeurs par semaine
grocery_nwe_ts2b <- aggregate(retail_nwe_ts2, 52, FUN = collapse::fmean, ts.eps = 1/52)

plot(grocery_nwe_ts2b, 
     main = "Série journalière aggrégée sans week-end", xlab = "Temps [année]",
     ylab = "Magasins alimentaires et pharmacies (% par rapport à la référence)", ylim = c(-95, 140))
# Ajouter une ligne verticale pour le 18 mars 2020
abline(v = x_vert, col = "red", lwd = 2, lty = 2)

# Ajouter un encadrement pour les vacances hiver
## Ajouter des rectangles pour chaque période
for(i in 1:nrow(vacances_hiver)){
  x_start <- 2020 + as.numeric(vacances_hiver$start[i] - as.Date("2020-01-01"))/365
  x_end   <- 2020 + as.numeric(vacances_hiver$end[i] - as.Date("2020-01-01"))/365
  rect(xleft = x_start, xright = x_end, 
       ybottom = par("usr")[3], ytop = par("usr")[4], 
       col = rgb(0.4,0.6,0.9,0.5), border = NA)
}

# Ajouter un encadrement pour les vacances été
## Ajouter des rectangles pour chaque période
for(i in 1:nrow(vacances_ete)){
  x_start <- 2020 + as.numeric(vacances_ete$start[i] - as.Date("2020-01-01"))/365
  x_end   <- 2020 + as.numeric(vacances_ete$end[i] - as.Date("2020-01-01"))/365
  rect(xleft = x_start, xright = x_end, 
       ybottom = par("usr")[3], ytop = par("usr")[4], 
       col = rgb(1,0.7,0.3,0.5), border = NA)
}

# Ajouter un encadrement pour les vacances paque
## Ajouter des rectangles pour chaque période
for(i in 1:nrow(vacances_paques)){
  x_start <- 2020 + as.numeric(vacances_paques$start[i] - as.Date("2020-01-01"))/365
  x_end   <- 2020 + as.numeric(vacances_paques$end[i] - as.Date("2020-01-01"))/365
  rect(xleft = x_start, xright = x_end, 
       ybottom = par("usr")[3], ytop = par("usr")[4], 
       col = rgb(1,0.5,0.5,0.5), border = NA)
}

# Ajouter un encadrement pour les vacances carnaval
## Ajouter des rectangles pour chaque période
for(i in 1:nrow(vacances_carnaval)){
  x_start <- 2020 + as.numeric(vacances_carnaval$start[i] - as.Date("2020-01-01"))/365
  x_end   <- 2020 + as.numeric(vacances_carnaval$end[i] - as.Date("2020-01-01"))/365
  rect(xleft = x_start, xright = x_end, 
       ybottom = par("usr")[3], ytop = par("usr")[4], 
       col = rgb(0.4,0.8,0.4,0.3), border = NA)
}


# Ajouter un encadrement pour les vacances toussaint
## Ajouter des rectangles pour chaque période
for(i in 1:nrow(vacances_toussaint)){
  x_start <- 2020 + as.numeric(vacances_toussaint$start[i] - as.Date("2020-01-01"))/365
  x_end   <- 2020 + as.numeric(vacances_toussaint$end[i] - as.Date("2020-01-01"))/365
  rect(xleft = x_start, xright = x_end, 
       ybottom = par("usr")[3], ytop = par("usr")[4], 
       col = rgb(0.7,0.4,0.8,0.5), border = NA)
}

#legend
legend("topright", 
       legend = c("Confinement du 18 mars 2020", 
                  "Vacances hiver", 
                  "Vacances carnaval", 
                  "Vacances Pâques", 
                  "Vacances été", 
                  "Vacances Toussaint"),
       col = c("red", 
                 rgb(0.4,0.6,0.9,0.5),
               rgb(0.4,0.8,0.5,0.5),
               rgb(1,0.5,0.5,0.5),
               rgb(1,0.7,0.3,0.5),
               rgb(0.7,0.4,0.8,0.5)),
       lty = c(2, NA, NA, NA, NA, NA),
       pch = c(NA, 15, 15, 15, 15, 15),
       pt.cex = 1.2,
       cex = 0.8,
       bty = "o",
       bg = "white")
```

```{r}
# Premier graphique : série originale
plot(grocery_ts, 
  ylim = c(-95, 135),
     xlab = "Temps [année]", 
     ylab = "Magasins alimentaires et pharmacies (% par rapport à la référence)", 
     main = "Superposition de la séries but et des series aggrégées", col = rgb(0, 0, 0, alpha = 0.1))

# Ajouter la deuxième série : week-ends supprimés
lines(grocery_nwe_ts2b, col = "red")

lines(grocery_nw_tsb, col = "blue")

lines(grocery_ts_ag, col = rgb(0, 1, 0, 0.5))

# Optionnel : ajouter une légende
legend("topright", 
       legend = c("Série originale","Série originale aggrégée ", "Série journalière aggrégée sans les week-ends ", "Série journalière aggrégée avec seulement les week-ends" ), 
       col = c("gray", rgb(0, 1, 0, 0.5), "red", "blue"), lty=1)
```

```{r}
# convertir en série temporelle journalière
grocery_ts_daily <- ts(grocery_ts, frequency = 7)


decomp_grocery <- tsd(grocery_ts_daily, s.window = 7, trend = TRUE, t.window = 7)

plot(decomp_grocery, col = 1:4)

cycle_hebdo_grocery <- extract(decomp_grocery, components = "seasonal")


plot(window(cycle_hebdo_grocery, start = 46, end = 98))
abline(v = seq(0, 200, by = 1), col = "grey90")

spectrum(cycle_hebdo_grocery, spans = c(5, 7), col = "aquamarine3")
abline(v = seq(0, 200, by = 1), col = "grey90")
abline(h = seq(0, 10000, by = 250), col = "grey80")

cpgram(cycle_hebdo_grocery) 
abline(v = seq(0, 200, by = 1), col = "grey90")




```

## Conclusion

<!--% Lorsque toutes les analyses sont réalisées, terminez ce bloc-notes avec 3 à 6 phrases de conclusion en rapport avec ce que vous avez observé dans vos analyses. Quels sont les éléments les plus pertinents que vous retenez ? -->

...vos conclusions ici...

## Commentaire

*Le texte a fait l’objet d’une correction linguistique (orthographe, grammaire) réalisée à l’aide de ChatGPT (modèle GPT-5.1, OpenAI).*

## Références
