---
title: "___"
author: "Amazone Pouillard, Hugo De Smet, Richard Dumont, Solène Joris "
format:
  pdf:
    documentclass: report
    toc: true
editor: visual
lang: fr
bibliography: references.bib
link-citations: true
---

<!--# Ce travail doit faire entre 15 et 20 pages.-->

<!--# Un rapport est différent d'un carnet de notes. Il ne s'agit donc pas de faire du copier-coller d'un document vers l'autre. Un rapport de synthèse doit être compréhensible sans devoir lire le carnet de notes. Le rapport de synthèse doit être  rédigé avec un style et une présentation adéquats. -->

## Introduction

Au début de l’année 2020, la Belgique et le reste du monde furent confrontés à une situation sanitaire sans précédent. En Belgique, le pays passa pour la première fois, en temps de paix moderne, par un confinement quasi total des infrastructures non essentielles. Les premières mesures furent annoncées le 12 mars 2020, mais c’est le **18 mars 2020** que le gouvernement décréta un **confinement généralisé**, toutes les activités non essentielles furent fermées, les déplacements limités aux motifs essentiels (achats alimentaires, soins, urgences, ...), et le télétravail rendu prioritaire [@unric_belgique_confinement_2020; @rtbf_confinement_2020].

À l’automne, la deuxième vague pandémique toucha le pays, entraînant le **2 novembre 2020** l’instauration d’un **confinement renforcé**, plus souple que celui du printemps [@rtbf_reconfinement_2020]. Les mesures **restrictives furent maintenues jusqu’au fin-printemps 2021**, avec un allègement progressif selon l’évolution de la situation sanitaire et l’état de vaccination de la population.

## But

<!--% Rédigez le but de ce rapport.-->

Le but de ce travail est de quantifier et de comparer la fréquentation de ces lieux entre jours de semaine et week-ends en Wallonie durant la pandémie de COVID-19 (et plus précisémment de 2020 à 2021), à l’aide d’analyses de séries spatio-temporelles.

## Matériel et méthodes

<!--% Cette section doit comprendre deux parties. La première partie doit expliciter le données employées et la seconde traiter des analyses réalisées et des logiciels employés.-->

### Données employées

Les données analysées proviennent des Google COVID-19 Community Mobility Reports, qui fournissent des indicateurs de l’évolution de la fréquentation de différents types de lieux, dont la Wallonie en Belgique [@google_mobility]. Elles sont accessibles librement sous forme de fichiers CSV et couvrent la période du 15 février 2020 au 15 octobre 2022.

Les variations quotidiennes sont exprimées en pourcentage par rapport à un niveau de référence propre à chaque jour de la semaine. Cette référence correspond à la médiane des valeurs observées entre le 3 janvier et le 6 février 2020 [@google_documentation].

Dans ce travail, nous nous focalisons principalement sur les années 2020 et 2021, à partir du premier confinement ordonné par le gouvernement belge le 18 mars 2020 [@unric_belgique_confinement_2020], afin de suivre les périodes de confinement, de post-confinement et les perturbations de mobilité directement liées aux restrictions COVID-19. L’année 2022 est utilisée comme témoin d’une situation progressivement stabilisée post-pandémie.

Parmi les indicateurs disponibles, nous retenons quatre catégories de lieux : commerces et loisirs (retail), parcs, lieux de travail (workplaces) et épiceries/pharmacies (grocery & pharmacy). Pour étudier les différences de comportements, les séries ont été déclinées en sous-ensembles distinguant les week-ends (samedi–dimanche) des jours de semaine (lundi–vendredi), et annotées en fonction des périodes de vacances scolaires en Fédération Wallonie-Bruxelles (carnaval, Pâques, été, Toussaint, hiver) \[\@.. références à insérer + tard\].

### Analyses réalisées et logiciels employés

L’ensemble des analyses a été réalisé dans la SciViews Box 2025 sur la plateforme Saturn Cloud, à l’aide du logiciel R et de l’environnement SciViews::R. Les séries temporelles ont été manipulées et étudiées à l’aide notamment du package pastecs (r packageVersion("pastecs")), ainsi que des fonctions de base de R pour les objets ts.

Pour chaque catégorie de lieu, les pourcentages de variation ont d’abord été convertis en séries temporelles journalières (ts, fréquence = 365, début = 15 février 2020). Nous avons réalisé :

1\) Une visualisation exploratoire des séries brutes, avec ajout de lignes verticales aux dates de confinement et de bandes colorées pour les périodes de vacances scolaires, afin de situer les principaux événements contextuels dans le temps.

2\) Une analyse de la saisonnalité hebdomadaire, en extrayant la composante saisonnière à l’aide de la décomposition de séries temporelles (tsd, avec estimation de la tendance et de la composante saisonnière) puis en représentant le cycle moyen sur plusieurs semaines.

3\) Une analyse spectrale (périodogramme lissé via spectrum et cumulative periodogram via cpgram) pour identifier les fréquences dominantes (comme le cycle hebdomadaire) et vérifier que la saisonnalité constitue bien la structure principale des séries.

4\) Une agrégation hebdomadaire des séries journalières à l’aide de la fonction aggregate et de la moyenne pondérée, afin de lisser les fluctuations quotidiennes et de mettre en évidence les tendances à plus long terme.

5\) Une séparation des dynamiques de semaine et de week-end, en construisant trois versions de chaque série : la série complète, une série ne conservant que les week-ends (jours de semaine remplacés par NA puis agrégation hebdomadaire), une série ne conservant que les jours de semaine (week-ends remplacés par NA puis agrégation hebdomadaire).

Ces différentes étapes ont été appliquées de manière similaire aux catégories commerces et loisirs, parcs, lieux de travail et épiceries/pharmacies, afin de comparer systématiquement l’évolution de la mobilité entre week-ends et jours de semaine pour chacun de ces types de lieux.

## Résultats

<!--% Présentez les analyses les plus pertinents que vous avez sélectionnés. Structurez la section en partie avec des titres explicites de niveau trois.-->

### Chargement des jeux de données

```{r}
# Importation 
SciViews::R("ts")
mobility  <- read("data/mobility_wallonia.rds")
```

```{r}
# Remomer les colonnes
mobil <- mobility %>%
  rename(
    retail = retail_and_recreation_percent_change_from_baseline,
    grocery = grocery_and_pharmacy_percent_change_from_baseline,
    parks = parks_percent_change_from_baseline,
    transir = transit_stations_percent_change_from_baseline,
    workplaces = workplaces_percent_change_from_baseline,
    residential = residential_percent_change_from_baseline)
```

**Création de la série sans les weekends**

```{r}
# Copie du data.frame source
mobil_nwe <- mobil

# S'assurer que la colonne date est de type Date
mobil_nwe$date <- as.Date(mobil_nwe$date)

# Jour de la semaine (1 = lundi, ..., 7 = dimanche)
mobil_nwe$wday <- as.integer(format(mobil_nwe$date, "%u"))

# Colonnes numériques à nettoyer
numeric_cols <- names(mobil_nwe)[vapply(mobil_nwe, is.numeric, logical(1))]
numeric_cols <- setdiff(numeric_cols, "wday")
numeric_cols <- setdiff(numeric_cols, "date")

# Remplacement des valeurs des week-ends par NA
mobil_nwe[mobil_nwe$wday %in% c(6, 7), numeric_cols] <- NA

```

**Création de la série sans la semaine**

```{r}
# Copie du data.frame source
mobil_nw <- mobil

# S'assurer que la colonne date est de type Date
mobil_nw$date <- as.Date(mobil_nw$date)

# Jour de la semaine (1 = lundi, ..., 7 = dimanche)
mobil_nw$wday <- as.integer(format(mobil_nw$date, "%u"))

# Colonnes numériques à nettoyer
numeric_cols <- names(mobil_nw)[vapply(mobil_nw, is.numeric, logical(1))]
numeric_cols <- setdiff(numeric_cols, "wday")
numeric_cols <- setdiff(numeric_cols, "date")

# Remplacement des valeurs des week par NA
mobil_nw[mobil_nw$wday %in% c(1:5), numeric_cols] <- NA
```

**Définition des périodes de vacances**

```{r}
# Périodes des vacances pour Wallonie (2020‑2022) (@VacancesScolaires)

vacances_hiver <- data.frame(
  start = as.Date(c("2020-12-21", "2021-12-27")),
  end   = as.Date(c("2021-01-01", "2022-01-09"))
)

vacances_ete <- data.frame(
  start = as.Date(c("2020-07-01", "2021-07-01", "2022-07-01")),
  end   = as.Date(c("2020-08-31", "2021-08-31", "2022-08-31"))
)

vacances_paques <- data.frame(
  start = as.Date(c("2020-04-06","2021-04-05", "2022-04-04")),
  end   = as.Date(c("2020-04-19","2021-04-16", "2022-04-15"))
)

vacances_carnaval <- data.frame(
  start = as.Date(c("2020-02-24","2021-02-15", "2022-02-28")),
  end   = as.Date(c("2020-03-01","2021-02-19", "2022-03-04"))
)

vacances_toussaint <- data.frame(
  start = as.Date(c("2020-11-02", "2021-11-01")),
  end   = as.Date(c("2020-11-06", "2021-11-05"))
)

```

### Évolution de la mobilité au travail

### Évolution de la mobilité dans les commerces et loisirs

Cette section reprend l'analyse de l'influence du COVID-19, notamment des deux confinements ainsi que celle des vacances scolaires sur les commecres tels que les restaurants, les cafés, les parcs à thèmes, les musées, les bibliothèques et les cinémas.

#### Analyse générale de la série

```{r}
# Conversion en ts de mobil
mobil_ts2 <- ts(mobil$retail, start = c(2020, 46), frequency = 365)

# Aggrégation par moyenne des valeurs par semaine
retail_ts2_ag <- aggregate(mobil_ts2, 52, FUN = collapse::fmean, ts.eps = 1/52)


plot(retail_ts2_ag, 
     main = "Série journalière aggrégée des commerces et loisirs", xlab = "Temps [année]",
     ylab = "% par rapport à la référence", ylim = c(-90, 140))

x_vert <- 2020 + as.numeric(as.Date("2020-03-18") - as.Date("2020-01-01"))/365
abline(v = x_vert, col = "red", lwd = 1, lty = 2)
x_blue <- 2020 + as.numeric(as.Date("2020-11-02") - as.Date("2020-01-01"))/365
abline(v = x_blue, col = "blue", lwd = 1, lty = 2)

# Ajouter un encadrement pour les vacances hiver
## Ajouter des rectangles pour chaque période
for(i in 1:nrow(vacances_hiver)){
  x_start <- 2020 + as.numeric(vacances_hiver$start[i] - as.Date("2020-01-01"))/365
  x_end   <- 2020 + as.numeric(vacances_hiver$end[i] - as.Date("2020-01-01"))/365
  rect(xleft = x_start, xright = x_end, 
       ybottom = par("usr")[3], ytop = par("usr")[4], 
       col = rgb(0.4,0.6,0.9,0.5), border = NA)
}

# Ajouter un encadrement pour les vacances été
## Ajouter des rectangles pour chaque période
for(i in 1:nrow(vacances_ete)){
  x_start <- 2020 + as.numeric(vacances_ete$start[i] - as.Date("2020-01-01"))/365
  x_end   <- 2020 + as.numeric(vacances_ete$end[i] - as.Date("2020-01-01"))/365
  rect(xleft = x_start, xright = x_end, 
       ybottom = par("usr")[3], ytop = par("usr")[4], 
       col = rgb(1,0.7,0.3,0.5), border = NA)
}

# Ajouter un encadrement pour les vacances paque
## Ajouter des rectangles pour chaque période
for(i in 1:nrow(vacances_paques)){
  x_start <- 2020 + as.numeric(vacances_paques$start[i] - as.Date("2020-01-01"))/365
  x_end   <- 2020 + as.numeric(vacances_paques$end[i] - as.Date("2020-01-01"))/365
  rect(xleft = x_start, xright = x_end, 
       ybottom = par("usr")[3], ytop = par("usr")[4], 
       col = rgb(1,0.5,0.5,0.5), border = NA)
}

# Ajouter un encadrement pour les vacances carnaval
## Ajouter des rectangles pour chaque période
for(i in 1:nrow(vacances_carnaval)){
  x_start <- 2020 + as.numeric(vacances_carnaval$start[i] - as.Date("2020-01-01"))/365
  x_end   <- 2020 + as.numeric(vacances_carnaval$end[i] - as.Date("2020-01-01"))/365
  rect(xleft = x_start, xright = x_end, 
       ybottom = par("usr")[3], ytop = par("usr")[4], 
       col = rgb(0.4,0.8,0.4,0.3), border = NA)
}


# Ajouter un encadrement pour les vacances toussaint
## Ajouter des rectangles pour chaque période
for(i in 1:nrow(vacances_toussaint)){
  x_start <- 2020 + as.numeric(vacances_toussaint$start[i] - as.Date("2020-01-01"))/365
  x_end   <- 2020 + as.numeric(vacances_toussaint$end[i] - as.Date("2020-01-01"))/365
  rect(xleft = x_start, xright = x_end, 
       ybottom = par("usr")[3], ytop = par("usr")[4], 
       col = rgb(0.7,0.4,0.8,0.5), border = NA)
}

#legend
legend("topright", 
       legend = c("Confinement du 18 mars 2020",
         "Confinement du 02 novembre 2020",
                  "Vacances hiver", 
                  "Vacances carnaval", 
                  "Vacances Pâques", 
                  "Vacances été", 
                  "Vacances Toussaint"),
       col = c("red", "blue",
                 rgb(0.4,0.6,0.9,0.5),
               rgb(0.4,0.8,0.5,0.5),
               rgb(1,0.5,0.5,0.5),
               rgb(1,0.7,0.3,0.5),
               rgb(0.7,0.4,0.8,0.5)),
       lty = c(2,2, NA, NA, NA, NA, NA),
       pch = c(NA,NA, 15, 15, 15, 15, 15),
       pt.cex = 1.2,
       cex = 0.5,
       bty = "o",
       bg = "white")
```

**Influence du premier confinement**

Dès les premières mesures du confinement, avec la fermeture complète des commerces et activités de loisirs, l'affluence diminue de près de -80%. Le maintient de cette mesure tout au long du confinement explique le léger plateau observé ainsi que le manque d'influence des vacances de Pâques.

**Influence post premier confinement**

Au déconfinement, les commerces et loisirs reprennent peu à peu leurs activités mais l'affluence ne revient pas à son seuil initial. En effet, certaines mesures sanitaires comme le port du masque ou les distances de sécurités limitent encore ce secteur et font varier son nombre de fréquentations. On observe malgré tout une augmentation des présences dans les commerces et loisirs en été 2020.

**Influence du deuxième confinement**

Les commerces et loisirs ferment à nouveau, mais partiellement. Les mesures sont plus souples et permettent les évènements en plein air. L'horeca s'est adapté aux mesures COVID-19; les restaurateurs effectuent désormais des click&collects. Ces adaptations permettent au secteur de moins subir les mesures sanitaires appliquées ce qui explique la baisse beaucoup moins importante de fréquentation (-40%).

**Influence post deuxième confinement**

La mobilité reste en dessous de zéro pourcent jusque fin 2021 dû aux mesures sanitaires variables. Ensuite, fin 2021 et début 2022, la réouverture progressive de tous les commerces fait remonter le nombre de fréquentations au dessus des 0%. Les fréquentaions restent encore très variables mais les vacances scolaires recommencent à influencer positivement la fréquentation. Fin 2022, la situation semble se stabiliser avce un taux de fréquentation similaire à la normale voire un peu plus (+30%). Ce taux supérieur à la normale est probablement dû à un phénomène de rattrapage de la part de la population dû à l’arrêt prolongé des commerces et loisirs. Une fois la situation revenue à la normale, on peut observer que les vacances scolaires ont un réel impact positif sur les commerces et loisirs.

#### Analyse de la différence de fréquentation entre la semaine et les weekends

À priori, la population dispose de plus de temps libre les weekends. Ce temps, sert souvent à profiter avec ses proches dans les différents commerces et loisirs. C'est ce que nous allons vérifier ici.

```{r}
# Premier graphique : série originale
plot(mobil_ts2, ylim = c(-95, 200),
     xlab = "Temps [année]", 
     ylab = "% par rapport à la référence", 
     main = "Superposition de séries agrégées pour les commerces et loisirs", col = rgb(0, 0, 0, alpha = 0.1))

# Convertir la date en position sur l'axe x (fraction de l'année)
x_vert <- 2020 + as.numeric(as.Date("2020-03-18") - as.Date("2020-01-01"))/365
abline(v = x_vert, col = "red", lwd = 1, lty = 2)
x_blue <- 2020 + as.numeric(as.Date("2020-11-02") - as.Date("2020-01-01"))/365
abline(v = x_blue, col = "blue", lwd = 1, lty = 2)

# Ajouter un encadrement pour les vacances hiver
## Ajouter des rectangles pour chaque période
for(i in 1:nrow(vacances_hiver)){
  x_start <- 2020 + as.numeric(vacances_hiver$start[i] - as.Date("2020-01-01"))/365
  x_end   <- 2020 + as.numeric(vacances_hiver$end[i] - as.Date("2020-01-01"))/365
  rect(xleft = x_start, xright = x_end, 
       ybottom = par("usr")[3], ytop = par("usr")[4], 
       col = rgb(0.4,0.6,0.9,0.5), border = NA)
}

# Ajouter un encadrement pour les vacances été
## Ajouter des rectangles pour chaque période
for(i in 1:nrow(vacances_ete)){
  x_start <- 2020 + as.numeric(vacances_ete$start[i] - as.Date("2020-01-01"))/365
  x_end   <- 2020 + as.numeric(vacances_ete$end[i] - as.Date("2020-01-01"))/365
  rect(xleft = x_start, xright = x_end, 
       ybottom = par("usr")[3], ytop = par("usr")[4], 
       col = rgb(1,0.7,0.3,0.5), border = NA)
}

# Ajouter un encadrement pour les vacances paque
## Ajouter des rectangles pour chaque période
for(i in 1:nrow(vacances_paques)){
  x_start <- 2020 + as.numeric(vacances_paques$start[i] - as.Date("2020-01-01"))/365
  x_end   <- 2020 + as.numeric(vacances_paques$end[i] - as.Date("2020-01-01"))/365
  rect(xleft = x_start, xright = x_end, 
       ybottom = par("usr")[3], ytop = par("usr")[4], 
       col = rgb(1,0.5,0.5,0.5), border = NA)
}

# Ajouter un encadrement pour les vacances carnaval
## Ajouter des rectangles pour chaque période
for(i in 1:nrow(vacances_carnaval)){
  x_start <- 2020 + as.numeric(vacances_carnaval$start[i] - as.Date("2020-01-01"))/365
  x_end   <- 2020 + as.numeric(vacances_carnaval$end[i] - as.Date("2020-01-01"))/365
  rect(xleft = x_start, xright = x_end, 
       ybottom = par("usr")[3], ytop = par("usr")[4], 
       col = rgb(0.4,0.8,0.4,0.3), border = NA)
}


# Ajouter un encadrement pour les vacances toussaint
## Ajouter des rectangles pour chaque période
for(i in 1:nrow(vacances_toussaint)){
  x_start <- 2020 + as.numeric(vacances_toussaint$start[i] - as.Date("2020-01-01"))/365
  x_end   <- 2020 + as.numeric(vacances_toussaint$end[i] - as.Date("2020-01-01"))/365
  rect(xleft = x_start, xright = x_end, 
       ybottom = par("usr")[3], ytop = par("usr")[4], 
       col = rgb(0.7,0.4,0.8,0.5), border = NA)
}

#legend
legend("topright", 
       legend = c("Confinement du 18 mars 2020",
         "Confinement du 02 novembre 2020",
                  "Vacances hiver", 
                  "Vacances carnaval", 
                  "Vacances Pâques", 
                  "Vacances été", 
                  "Vacances Toussaint"),
       col = c("red", "blue",
                 rgb(0.4,0.6,0.9,0.5),
               rgb(0.4,0.8,0.5,0.5),
               rgb(1,0.5,0.5,0.5),
               rgb(1,0.7,0.3,0.5),
               rgb(0.7,0.4,0.8,0.5)),
       lty = c(2,2, NA, NA, NA, NA, NA),
       pch = c(NA,NA, 15, 15, 15, 15, 15),
       pt.cex = 1.2,
       cex = 0.75,
       bty = "o",
       bg = "white")

# Optionnel : ajouter une légende
legend("topleft", 
       c("Série originale","Série journalière aggrégée (weeks + week-ends", "Série journalière aggrégée sans les week-ends", "Série journalière aggrégée sans les semaines"), 
       col = c("grey", "green", "red", "blue"), 
  lty=1, , cex=0.75)

#calcul de la courbe aggrégée sans les semaines 
retail_nw_ts2 <- ts(mobil_nw$retail,start = c(2020, 46),frequency = 365)
retail_nw_ts2  <- aggregate(retail_nw_ts2, 52, FUN = collapse::fmean, ts.eps = 1/52)

#calcul de la courbe aggrégée sans les weekends
retail_nwe_ts2 <- ts(mobil_nwe$retail,start = c(2020, 46),frequency = 365)

retail_nwe_ts2 <- aggregate(retail_nwe_ts2, 52, FUN = collapse::fmean, ts.eps = 1/52)

# calcul de la courbe agrégée semaines et weekends
retail_ts2_ag <- aggregate(mobil_ts2, 52, FUN = collapse::fmean, ts.eps = 1/52)


# Ajouter les lignes
lines(retail_nwe_ts2, col = "red")
lines(retail_nw_ts2, col = "blue")
lines(retail_ts2_ag, col = "green") 

```

Ici, l'influence du COVID-19 sur ce secteur est nette.

Le premier confinement, avec la fermeture totale des commerces et loisirs, fait chuter de plus de 80% les fréquentations. Au déconfinement, les mesures en vigueurs tel que le COVID pass et les distanciations sociales limitent encore ce secteur. Le hausse du chomage technique et du télétravail influence également les habitudes quotidiennes de la population. En effet, contrairement à ce que nous pourrions penser, les fréquentations dans les commerces et loisirs sont plus hautes la semaine que les weekends pendant toute la période entre les deux confinements et même après ceux-ci. Cependant, à partir de l'été 2020, les vacances recommenecent à influencer positivement ce secteur.

Aux alentours de juillet 2021, lorsque la situation redevient plus ou moins à la normale, on observe un retour d'une plus grande fréquentation les weekends plutôt que la semaine.

De manière générale, on peut voir que l'affluence en jours de semaine reste beaucoup plus stable que celle des weekends montrant que le COVID-19 impacte principalement cette dernière. En regardant d'un peu plus près les weekends, un pic de décroissante fortement prononcé apparait au début de 2022. Cette chute brutale mais courte est probablement due à la vague Omicron, une vague de recontamination intense qui est apparue après les fêtes de fin d'année. Même si aucun confinement stricte n'a été appliqué, cette hausse de contamination a provoqué plusieurs restrictions sanitaires ainsi qu'une prudence accrue au sein de la population. Vers la moitié de l'année 2022, le retour à la normale de la vie quotidienne donne à la population l'occasion de rattraper le temps perdu pendant cette période difficile, se reflétant par une forte affluence dans les commerces et loisirs les weekends.

#### Analyse du cycle hebdomadaire

À travers cette analyse, nous essayons de mettre en évidence à quel point les weekends influence les fréquentations dans ce secteur et essayant de déterminer si nous avons bel et bien un cycle hebdomadaire.

```{r}
# convertir en série temporelle journalière
retail_ts2_daily <- ts(mobil_ts2, frequency = 7)


decomp_retail <- tsd(retail_ts2_daily, s.window = 7, trend = TRUE, t.window = 7)

plot(decomp_retail, col = 1:4)

cycle_hebdo_retail <- extract(decomp_retail, components = "seasonal")

spectrum(cycle_hebdo_retail, spans = c(5, 7), col = "aquamarine3")
abline(v = 1:3, col = "grey90")
abline(h = c(1e-5, 1e-3, 1e-1, 1e+1), col = "grey80")
```

**Analyse du cycle hebdomadaire**

L'analyse spectrale permet non seulement de confirmer la présence d'un cycle hebdomadaire mais elle permet également de mettre en évidence que ce cycle est asymétrique puisqu'on observe un cycle significatif à une fréquence de 1,2 et 3.

La fréquence de 1 montre que nous avons un cycle hebdomadaire classique. Cependant, la fréquence de 2, correspondant à un cycle de trois jours et demi, met en évidence le fait que ce cycle n’est pas lisse. Les variations du cycle sont brutales, alors que, lorsqu’un cycle est lisse et symétrique, les valeurs augmentent et diminuent de manière progressive. En effet, alors que la semaine est calme, on observe une augmentation rapide dès le samedi matin et une diminution importante le dimanche soir. La fréquence 3, quant à elle, indique des variations intra-hebdomadaires plus fines. Avec des cycles d’environ 2,3 jours, elle met en évidence une augmentation de l’affluence le mercredi après-midi, lorsque les jeunes n’ont souvent pas cours.

**Analyse de la tendance**

Même après avoir extrait le cycle hebdomadaire de cette série, la tendance reste marquée par de fortes variations. La première chute importante correspond évidement au premier confinement, suivie d'une autre un peu moins importante au deuxième confinement. Une autre chute importante est également visible en début 2022 avec la vague Omicron. Cependant, même en dehors de ces périodes de contaminations importantes, les fluctuations sont fortement marquées. En effet, le secteur des commerces et loisirs a été un de ceux les plus effectés par la crise sanitaire. Les différentes vagues de contaminations se reflètent particulièrement ici puisque qu'il fait partie des premiers a été limité voir supprimés en cas de crise. En effet, de nombreuses mesures sanitaires telles que la distanciation sociale ou les COVID pass ont impacté les habitudes quotidennes de la population à long terme.

**Analyse des résidus**

Les résidus restent quant à eux assez bruités. Ils mettent en évidence les variations ponctuelles et aléatoires comme les anniversaires, la météo, ou atres occasiosn qui influence la population à se rendre dans les commerces et loisirs

#### Analyse du cycle annuel

À travers cette analyse, nous avons essayé de mettre en évidence si le cycle annuel influençait les fréquentations dans ce secteur

```{r}
retail_tsd_weekly <- tsd(retail_ts2_ag, s.window = 52, 
  trend = TRUE, t.window = 13)
plot(retail_tsd_weekly, col = 1:4)

cycle_annuel_retail <- extract(retail_tsd_weekly, components = "seasonal")

spectrum(cycle_annuel_retail, spans = c(3,5))
abline(v = seq(0, 100, by = 1), col = "grey90")
```

**Analyse du cycle saisonnier**

L'analyse spectrale permet de mettre en lumière un phénomène particulier. La fréquence de 1 signifique nous permet de confirmer qu'il y a bel et bien un cycle saisonnier. Cependant, le fait que les fréquences de 2 et de 3 soient elles aussi significatives montrent des variations inter-annuelles plus fines et moins marquées. Cela permet de mettre en évidence que notre cycle annuel n'est ni régulier, ni symétrique. En effet, en dehors du cycle annuel, la fréquence de 2 peut par exemple mettre en évidence la forte activité de la population en été avec les vacances scolaires et le beau temps alors que l'activité est plutôt réduite en automne/hiver avec des températures beaucoup plus basses. La fréquence de 3 peut quant à elle mettre en évidence un cycle moins marqué de 4 mois qui se termine toujours généralement par une période de vacances scolaires influençant la population à se rendre dans les commerces et loisirs

**Analyse de la tendance**

Cette courbe met en évidence la reprise graduelle des activités après le premier confinement. Ce reprise n'étant pas stable dû aux différentes vagues de contamination et aux mesures sanitaires variables, de nombreuses fluctuations sont visibles. À long terme, les activités reprennent leur rythme habituel. Ceratines personnes voulant même rattraper le temps perdu après ces nombreuses restrictions font augmenter a'fflence dans les commerces et loisirs à un niveau supérieur à ce qui était observé avant le COVID-19.

**Analyse des résidus**

Les résidus restent quant à eux assez bruités. Ils mettent en évidence les variations ponctuelles et aléatoires comme les anniversaires, la météo, ou atres occasiosn qui influence la population à se rendre dans les commerces et loisirs

### Évolution de la mobilité dans les parcs et espaces publics

Cette section reprend l'analyse de l'influence du COVID-19, notamment des deux confinements ainsi que celle des vacances scolaires sur les parcs nationaux, les plages publiques, les marinas, les parcs canins, les places et les jardins publics.

#### Analyse générale de la série

```{r}
# Conversion en ts de mobil
parks_ts <- ts(mobil$parks, start = c(2020, 46), frequency = 365)

# Aggrégation par moyenne des valeurs par semaine
parks_ts_agg <- aggregate(parks_ts, 52, FUN = collapse::fmean, ts.eps = 1/52)


plot(parks_ts_agg, 
     main = "Série journalière aggrégée des parcs et jardins publics", xlab = "Temps [année]",
     ylab = "% par rapport à la référence", ylim = c(-80,400))

# Convertir la date en position sur l'axe x (fraction de l'année)
x_vert <- 2020 + as.numeric(as.Date("2020-03-18") - as.Date("2020-01-01"))/365
abline(v = x_vert, col = "red", lwd = 1, lty = 2)
x_blue <- 2020 + as.numeric(as.Date("2020-11-02") - as.Date("2020-01-01"))/365
abline(v = x_blue, col = "blue", lwd = 1, lty = 2)

# Ajouter un encadrement pour les vacances hiver
## Ajouter des rectangles pour chaque période
for(i in 1:nrow(vacances_hiver)){
  x_start <- 2020 + as.numeric(vacances_hiver$start[i] - as.Date("2020-01-01"))/365
  x_end   <- 2020 + as.numeric(vacances_hiver$end[i] - as.Date("2020-01-01"))/365
  rect(xleft = x_start, xright = x_end, 
       ybottom = par("usr")[3], ytop = par("usr")[4], 
       col = rgb(0.4,0.6,0.9,0.5), border = NA)
}

# Ajouter un encadrement pour les vacances été
## Ajouter des rectangles pour chaque période
for(i in 1:nrow(vacances_ete)){
  x_start <- 2020 + as.numeric(vacances_ete$start[i] - as.Date("2020-01-01"))/365
  x_end   <- 2020 + as.numeric(vacances_ete$end[i] - as.Date("2020-01-01"))/365
  rect(xleft = x_start, xright = x_end, 
       ybottom = par("usr")[3], ytop = par("usr")[4], 
       col = rgb(1,0.7,0.3,0.5), border = NA)
}

# Ajouter un encadrement pour les vacances paque
## Ajouter des rectangles pour chaque période
for(i in 1:nrow(vacances_paques)){
  x_start <- 2020 + as.numeric(vacances_paques$start[i] - as.Date("2020-01-01"))/365
  x_end   <- 2020 + as.numeric(vacances_paques$end[i] - as.Date("2020-01-01"))/365
  rect(xleft = x_start, xright = x_end, 
       ybottom = par("usr")[3], ytop = par("usr")[4], 
       col = rgb(1,0.5,0.5,0.5), border = NA)
}

# Ajouter un encadrement pour les vacances carnaval
## Ajouter des rectangles pour chaque période
for(i in 1:nrow(vacances_carnaval)){
  x_start <- 2020 + as.numeric(vacances_carnaval$start[i] - as.Date("2020-01-01"))/365
  x_end   <- 2020 + as.numeric(vacances_carnaval$end[i] - as.Date("2020-01-01"))/365
  rect(xleft = x_start, xright = x_end, 
       ybottom = par("usr")[3], ytop = par("usr")[4], 
       col = rgb(0.4,0.8,0.4,0.3), border = NA)
}


# Ajouter un encadrement pour les vacances toussaint
## Ajouter des rectangles pour chaque période
for(i in 1:nrow(vacances_toussaint)){
  x_start <- 2020 + as.numeric(vacances_toussaint$start[i] - as.Date("2020-01-01"))/365
  x_end   <- 2020 + as.numeric(vacances_toussaint$end[i] - as.Date("2020-01-01"))/365
  rect(xleft = x_start, xright = x_end, 
       ybottom = par("usr")[3], ytop = par("usr")[4], 
       col = rgb(0.7,0.4,0.8,0.5), border = NA)
}

#legend
legend("topright", 
       legend = c("Confinement du 18 mars 2020",
         "Confinement du 02 novembre 2020",
                  "Vacances hiver", 
                  "Vacances carnaval", 
                  "Vacances Pâques", 
                  "Vacances été", 
                  "Vacances Toussaint"),
       col = c("red", "blue",
                 rgb(0.4,0.6,0.9,0.5),
               rgb(0.4,0.8,0.5,0.5),
               rgb(1,0.5,0.5,0.5),
               rgb(1,0.7,0.3,0.5),
               rgb(0.7,0.4,0.8,0.5)),
       lty = c(2,2, NA, NA, NA, NA, NA),
       pch = c(NA,NA, 15, 15, 15, 15, 15),
       pt.cex = 1.2,
       cex = 0.6,
       bty = "o",
       bg = "white")
```

**L'influence de la saisonnalité sur l'affluence dans les parcs**

Comme imaginé, l'affluence dans les parcs varie tout d'abord selon les saisons. Au début d'année, lorsque les températures sont au plus bas, le nombre de fréquentations est au plus bas. Ensuite, au fur et à mesure que les températures s'adoucissent, les parcs se remplissent petit à petit jusqu'à avoir une fréquentation maximum en plein été. Au début de l'automne, les températures diminuent à nouveau et les parcs se vident petit à petit.

**L'influence des vacances scolaires sur l'affluence dans les parcs**

En période de vacances scolaires, les parcs sont généralements plus remplis. En effet, les jeunes ne sont pas à l'école de la journée et les parents prennent parfois congés également à ces memes périodes pour profiter en famille de moments en extérieur. Evidemment, toutes les vacances scolaires n'ont pas le même impact. Même si les enfants et parents disposent de plus de temps libre, les vacances d'automne/hiver ne permettent pas une réelle augmentation de l'affluence dans les parcs puisque les températures ne le permettent pas.

**L'influence du COVID-19 sur l'affluence dans les parcs**

Le premier confinement a marqué un tournant majeurs dans la vie quotidienne des habitants. A partir de mars 2020, dès l'annonce du confinement, une importante chute est visible sur le graphique. En effet, les mesures ont été strictes: il était nécéssaire d'avoir une raison valable pour être autorisé à sortir de chez soi et surtout, la majorité des espaces publics ont été fermés pour des mesures sanitaires.

Au déconfinement, l'arrivée des beaux jours et l'envie de sortir de chez soi après y avoir été enfermé sur une longue période montrent une augmentation très rapide de l'affluence dans les parcs. Pour le moment, les mesures sanitaires tels que le port du masque et les distances de sécurité permettent à la population de profiter des espaces publics tout en se sentant en sécurité.

En novembre 2020, le deuxième confinement a lieu. De nouvelles mesures sont prises mais elles sont beaucoup plus souples cette fois: les distances de sécurités doivent toujours être respectées, les masques doivent toujours être portés mais les espaces publics extérieurs restent ouverts pour la plupart. Les mesures de déplacement sont également moins strictes, la population profite de son heure de déplacement à moins d'un kilomètre de chez soi pour profiter des espaces publics à proximité lorsqu'il y en a ou lorsque c'est possible. L'impact de ce confinement est donc moindre.

Après ce deuxième confinement, on observe une légère hausse de fréquentation, montrant que malgré tout, la population est contente de retrouver pleinement sa liberté.

#### Analyse de la différence de fréquentation entre la semaine et les weekends

Ayant remarqués que les vacances scolaires influençaient l'affluence dans les parcs, nous avons voulu mettre en évidence la différence de fréquentation entre la semaine et les weekends.

```{r}
# Premier graphique : série originale
plot(parks_ts, 
  ylim = c(-95, 450),
     xlab = "Temps [année]", 
     ylab = "% par rapport à la référence", 
     main = "Superposition des series aggrégées des parcs et jardins publics", col = rgb(0, 0, 0, alpha = 0.1))


# Convertir la date en position sur l'axe x (fraction de l'année)
x_vert <- 2020 + as.numeric(as.Date("2020-03-18") - as.Date("2020-01-01"))/365
abline(v = x_vert, col = "red", lwd = 1, lty = 2)
x_blue <- 2020 + as.numeric(as.Date("2020-11-02") - as.Date("2020-01-01"))/365
abline(v = x_blue, col = "blue", lwd = 1, lty = 2)

# Ajouter un encadrement pour les vacances hiver
## Ajouter des rectangles pour chaque période
for(i in 1:nrow(vacances_hiver)){
  x_start <- 2020 + as.numeric(vacances_hiver$start[i] - as.Date("2020-01-01"))/365
  x_end   <- 2020 + as.numeric(vacances_hiver$end[i] - as.Date("2020-01-01"))/365
  rect(xleft = x_start, xright = x_end, 
       ybottom = par("usr")[3], ytop = par("usr")[4], 
       col = rgb(0.4,0.6,0.9,0.5), border = NA)
}

# Ajouter un encadrement pour les vacances été
## Ajouter des rectangles pour chaque période
for(i in 1:nrow(vacances_ete)){
  x_start <- 2020 + as.numeric(vacances_ete$start[i] - as.Date("2020-01-01"))/365
  x_end   <- 2020 + as.numeric(vacances_ete$end[i] - as.Date("2020-01-01"))/365
  rect(xleft = x_start, xright = x_end, 
       ybottom = par("usr")[3], ytop = par("usr")[4], 
       col = rgb(1,0.7,0.3,0.5), border = NA)
}

# Ajouter un encadrement pour les vacances paque
## Ajouter des rectangles pour chaque période
for(i in 1:nrow(vacances_paques)){
  x_start <- 2020 + as.numeric(vacances_paques$start[i] - as.Date("2020-01-01"))/365
  x_end   <- 2020 + as.numeric(vacances_paques$end[i] - as.Date("2020-01-01"))/365
  rect(xleft = x_start, xright = x_end, 
       ybottom = par("usr")[3], ytop = par("usr")[4], 
       col = rgb(1,0.5,0.5,0.5), border = NA)
}

# Ajouter un encadrement pour les vacances carnaval
## Ajouter des rectangles pour chaque période
for(i in 1:nrow(vacances_carnaval)){
  x_start <- 2020 + as.numeric(vacances_carnaval$start[i] - as.Date("2020-01-01"))/365
  x_end   <- 2020 + as.numeric(vacances_carnaval$end[i] - as.Date("2020-01-01"))/365
  rect(xleft = x_start, xright = x_end, 
       ybottom = par("usr")[3], ytop = par("usr")[4], 
       col = rgb(0.4,0.8,0.4,0.3), border = NA)
}


# Ajouter un encadrement pour les vacances toussaint
## Ajouter des rectangles pour chaque période
for(i in 1:nrow(vacances_toussaint)){
  x_start <- 2020 + as.numeric(vacances_toussaint$start[i] - as.Date("2020-01-01"))/365
  x_end   <- 2020 + as.numeric(vacances_toussaint$end[i] - as.Date("2020-01-01"))/365
  rect(xleft = x_start, xright = x_end, 
       ybottom = par("usr")[3], ytop = par("usr")[4], 
       col = rgb(0.7,0.4,0.8,0.5), border = NA)
}

#legend
legend("topright", 
       legend = c("Confinement du 18 mars 2020", 
                  "Vacances hiver", 
                  "Vacances carnaval", 
                  "Vacances Pâques", 
                  "Vacances été", 
                  "Vacances Toussaint"),
       col = c("red", 
                 rgb(0.4,0.6,0.9,0.5),
               rgb(0.4,0.8,0.5,0.5),
               rgb(1,0.5,0.5,0.5),
               rgb(1,0.7,0.3,0.5),
               rgb(0.7,0.4,0.8,0.5)),
       lty = c(2, NA, NA, NA, NA, NA),
       pch = c(NA, 15, 15, 15, 15, 15),
       pt.cex = 1.2,
       cex = 0.75,
       bty = "o",
       bg = "white")

# Optionnel : ajouter une légende
legend("topleft", 
       legend = c("Série originale","Série originale aggrégée ", "Série journalière aggrégée sans les week-ends ", "Série journalière aggrégée avec seulement les week-ends" ), 
       col = c("gray", rgb(0, 1, 0, 0.5), "red", "blue"), lty=1, cex=0.75)

# calcul de la courbe aggrégée semaine et weekends
parks_ts_agg <- aggregate(parks_ts, 52, FUN = collapse::fmean, ts.eps = 1/52)


#calcul de la courbe aggrégée de la semaine uniquement
parks_nwe_ts <- ts(mobil_nwe$parks,start = c(2020, 46),frequency = 365)

parks_nwe_agg <- aggregate(parks_nwe_ts, 52, FUN = collapse::fmean, ts.eps = 1/52)


# calcul de la courbe aggrégée des weekends uniquement
parks_nw_ts <- ts(mobil_nw$parks,start = c(2020, 46),frequency = 365)

parks_nw_agg<- aggregate(parks_nw_ts, 52, FUN = collapse::fmean, ts.eps = 1/52)


# Ajouter la deuxième série : week-ends supprimés
lines(parks_nwe_agg, col = "red")

lines(parks_nw_agg, col = "blue")

lines(parks_ts_agg, col = rgb(0, 1, 0, 0.5))
#lines(parks_ts_agg, col = "black")
```

De manière générale, nous pouvons affirmer que les weekends les parcs sont plus fréquentés que la semaine, ce qui coïncide avec le temps libre de la population. Nous pouvons également voir, comme expliqué précédemment que la saisonnalité et les vacances scolaires influencent le nombre de présences dans les parcs.

Au premier confinement, puisque les parcs étaient fermés, l'affluence est au plus bas. Il est donc difficile d'y observer une différence entre les jours de semaine et les weekends.

Au déconfinement, certaines mesures restent en place pour éviter que la pandémie ne reprenne. Les entreprises sont invitées à favoriser le télétravail et la crise du COVID-19 implique que de nombreuses personnes se retrouvent en chômage technique ou perdent leur travail. Tous ces changements impactent la vie quotidienne de la population en répartissant le travail différement sur la semaine ou bien en donnant plus de temps libre. La différence de fréquentation des espaces publics entre la semaine et les weekends est alors peu visible.

Le deuxième confinement a eu très peu d'impact sur l'affluence dans les parcs. Cependant, après celui-ci, une hausse de fréquentation des parcs est visibles les weekends. Le retour au travail, à la routine, incite à profiter d'avantage de son temps libre les weekends. Au fur et à mesure que les mois passent, on observe que l'écart entre la semaine et les weekends se creuse montrant un retour à la normale. Le travail reprend pour ceratins, le télétravail diminue, et la population se repose la semaine en rentrant du travail et profite des espaces publics le weekend.

#### Analyse du cycle hebdomadaire

La différence d'affluence entre la semaine et les weekends doit probablement impliquer qu'il y ait un cycle hebdomadaire, c'est ce que nous allons vérifier ici.

```{r}
# convertir en série temporelle journalière
parks_ts_daily <- ts(parks_ts, frequency = 7)
# il y a deux valeurs manquantes en position 158 et 186 à compléter si on veut travaillers sur la série complète et non aggréger 
# on prend les 3 valeurs en amont et en aval de la valeur manquantes
parks_ts_daily[158] <- 188  #(188+242+205+180+188+130)/6
parks_ts_daily[186] <- 142  # (164+168+135+128+137+120)/6


decomp_parks <- tsd(parks_ts_daily, s.window = 7, trend = TRUE, t.window = 7)


plot(decomp_parks, col = 1:4)

cycle_hebdo_parks<- extract(decomp_parks, components = "seasonal")

spectrum(cycle_hebdo_parks, spans = c(5, 7), col = "aquamarine3")
abline(v = seq(0, 200, by = 1), col = "grey90")
abline(h = seq(0, 10000, by = 250), col = "grey80")


```

Les analyses concernant l'influence du COVID-19 sur la fréquentation des parcs restent similaire à ce qui a été évoqué au préalable.

L'analyse spectrale permet non seulement de confirmer la présence d'un cycle hebdomadaire mais elle permet également de mettre en évidence que ce cycle est asymétrique puisqu'on observe un cycle significatif à une fréquence de 1,2 et 3.

La fréquence de 1 montre que nous avons un cycle hebdomadaire classique. Cependant, la fréquence de 2, correspondant à un cycle de trois jours et demi, met en évidence le fait que ce cycle n’est pas lisse. Les variations du cycle sont brutales, alors que, lorsqu’un cycle est lisse et symétrique, les valeurs augmentent et diminuent de manière progressive. En effet, alors que la semaine est calme, on observe une augmentation rapide dès le samedi matin et une diminution importante le dimanche soir. La fréquence 3, quant à elle, indique des variations intra-hebdomadaires plus fines. Avec des cycles d’environ 2,3 jours, elle met en évidence une augmentation de l’affluence le mercredi après-midi, lorsque les jeunes n’ont souvent pas cours.

#### Analyse du cycle annuel

De part nos différentes analyses, il est évident qu'un cycle annuel est présent ici. Nous allons malgré tout faire une analyse spectrale pour le vérifier. Dans cette partie, nous allons principalement extraire ce cycle annuel pour voir s'il est réellement le seul à influencer nos données.

```{r}
parks_tsd_weekly <- tsd(parks_ts_agg, s.window = 52, 
  trend = TRUE, t.window = 13)
plot(parks_tsd_weekly, col = 1:4)

cycle_annuel_parks <- extract(parks_tsd_weekly, components = "seasonal")

spectrum(cycle_annuel_parks, spans = c(3,5))
abline(v = seq(0, 100, by = 1), col = "grey90")

```

**Analyse du cycle saisonnier**

L'analyse spectrale permet de confirmer qu'il y a un cycle annuel. La fréquence de 1 signifique nous permet de confirmer qu'il y a bel et bien un cycle saisonnier. Cependant, le fait que la fréquence de 2 soit elle aussi significative montre des variations inter-annuelles plus fines et moins marquées. Cela permet de mettre en évidence que notre cycle annuel n'est ni régulier, ni symétrique. En effet, en dehors du cycle annuel, la fréquence de 2 peut par exemple mettre en évidence la forte activité de la population en été avec les vacances scolaires et le beau temps alors que l'activité est plutôt réduite en automne/hiver avec des températures beaucoup plus basses.

**Analyse de la tendance**

Après extraction de ce cycle, regardons la tendance. Une chute brutale en début de 2020 marque le début du premier confinement. Au déconfinement, la tendance évolue petit à petit. Bien que nous nous attendions à ce que la tendance soit plane après avoir désaisonnaliser, ce n'est pas le cas.

Cette tendance permet donc de mettre en lumière l’impact du COVID-19 à long terme. Lors du déconfinement, on observe une croissance très rapide, montrant le besoin de la population de sortir de chez elle et de profiter du plein air. Ensuite, une alternance de phases d’augmentation et de diminution apparaît. Cette période montre que le COVID-19 ne s’est pas arrêté avec la fin des confinements. L’utilisation variable du télétravail, l’évolution des mesures sanitaires d’une semaine à l’autre, ainsi que les informations sur l’évolution de la pandémie ont continué à influencer le quotidien de la population pendant plusieurs mois après la crise sanitaire proprement dite.

**Analyse des résidus**

Les résidus restent quant à eux très bruités. Cela met également en lumière que l'affluence dans les parcs est également aléatoire. En effet, la météo, les jours fériés ou les nouvelles affectent eux aussi, de manière ponctuelle, la population à se rendre dans les parcs et autres espaces publics.

### Évolution de la mobilité dans les pharmacies

## Discussion et Conclusion

<!--% En tenant compte du but de votre carnet de notes et de vos résultats, discutez de résultats et proposez des conclusions à votre analyse en 5 à 10 phrases. -->
